---
title: "Vektory, faktory, seznamy a datové tabulky"
subtitle: "Jak jsou data v R uspořádána a co z toho plyne pro jejich zpracování"
---

## Co se naučíte {#sec-struktury-cile}

Proč lze ze sloupce tabulky spočítat průměr, ale z jiného zdánlivě číselného sloupce nikoli? Proč se po výběru jednoho sloupce někdy vrátí tabulka, ale jindy vektor? A proč může spojení čísla s textem změnit i ostatní hodnoty? Odpovědi závisejí na **datové struktuře**: způsobu, jakým R hodnoty ukládá a uspořádává.

V této lekci rozlišíte základní typy vektorů, bezpečně převedete jejich hodnoty a vyberete potřebné prvky. Naučíte se používat faktory pro kategoriální proměnné, seznamy pro různorodé objekty a datové tabulky pro údaje o více osobách. U tabulek porovnáte výběr v základním R s již známými funkcemi `dplyr`.

Předpokládáme znalost práce s objekty, funkcemi a skriptem z [první lekce](lekce_01.qmd), základních grafů z oddílu [-@sec-grafy-cile] a výběru řádků a sloupců z oddílů [-@sec-upravy-filter] a [-@sec-upravy-sloupce]. Pipe operátor `|>` posílá výsledek do dalšího kroku; podrobněji viz oddíl [-@sec-upravy-pipe]. Nyní se podíváme dovnitř objektů, se kterými jste už pracovali. Tato znalost vám později pomůže při kontrole načtených dat i výsledků analýz.

### Příprava {#sec-struktury-priprava}

Ve svém projektu založte skript `scripts/04_datove_struktury.R`. Pokud ještě nemáte tidyverse, nainstalujte jej jednorázově v konzoli podle oddílu [-@sec-balicky]:

```{r}
#| label: l04-instalace
#| eval: false
install.packages("tidyverse")
```

Začněte novou relací R a do skriptu vložte:

```{r}
#| label: l04-balicky
library(tidyverse)
```

Všechny potřebné objekty vytvoříme přímo v lekci. Psychologické údaje jsou **ručně vytvořené výukové příklady, nikoli data ze skutečného výzkumu**. Krátké číselné a textové příklady slouží k vysvětlení chování R. Není třeba stahovat žádný dodatečný soubor.

Pokud se při načítání objeví varování `package ... was built under R version ...`, balíček byl sestaven pod jinou verzí R. Samotné hlášení ještě neznamená neúspěšné načtení. Pokud ale některý příkaz selže, zkontrolujte verzi R a instalaci balíčku.

## Vektor: hodnoty jednoho typu {#sec-struktury-vektory}

Vektor už znáte jako uspořádanou sadu hodnot vytvořenou pomocí `c()`. V tabulce účastníků výzkumu může být jedním takovým vektorem věk, jiným skór a dalším identifikátor osoby. **Atomický vektor** obsahuje prvky jediného základního typu. Slovo „atomický“ zde znamená, že jeho jednotlivé prvky už nejsou dalšími vektory nebo seznamy, ale jednotlivé hodnoty.

```{r}
#| label: l04-prvni-vektor
skore <- c(12, 18, 9, 25, 16)
skore
typeof(skore)
length(skore)
```

`typeof()` vrací vnitřní typ objektu, zde `"double"`, a `length()` počet prvků, zde `5`. Nejde o počet různých jedinečných hodnot. Pozice prvků jsou očíslovány od **1**. Značka `[1]` na začátku konzolového výpisu oznamuje pozici první hodnoty na daném řádku; není součástí dat.

Pro běžnou práci budeme potřebovat čtyři typy:

| Typ v R | Význam | Příklad |
|:---|:---|:---|
| `logical` | Logické hodnoty | `c(TRUE, FALSE, NA)` |
| `integer` | Celá čísla | `c(1L, 2L, 3L)` |
| `double` | Čísla s možností desetinné části | `c(1, 2.5, 3)` |
| `character` | Textové řetězce | `c("P01", "P02", "P03")` |

Tyto typy si můžeme pro orientaci seřadit od jednodušších k obecnějším podle toho, jaké hodnoty dokážou vyjádřit. Logický vektor připouští pouze `TRUE`, `FALSE` a chybějící hodnotu `NA`. Typ `integer` dokáže kromě `0` a `1`, na které se při číselném převodu mění `FALSE` a `TRUE`, uložit i další celá čísla v podporovaném rozsahu. Typ `double` umožňuje také desetinné hodnoty, například `2.5`; jeho rozsah a přesnost jsou ovšem omezené (viz oddíl [-@sec-struktury-presnost]). Typ `character` může uchovávat textové zápisy čísel i další text. Chybějící hodnoty mohou obsahovat všechny čtyři typy. „Jednodušší“ zde neznamená kratší vektor: jde o možnosti typu jeho prvků, nikoli o jejich počet.

Existují i další atomické typy, například komplexní čísla; pro tuto lekci je nepotřebujeme. Druhou důležitou skupinou vektorů jsou **seznamy** (anglicky lists): jejich prvky mohou mít různé typy i délky. K nim se vrátíme v oddílu [-@sec-struktury-seznamy].

### Logické, číselné a textové hodnoty

Logický vektor vyjadřuje splnění podmínky: `TRUE` znamená pravda, `FALSE` nepravda a `NA` neznámou hodnotu. Často logické vektory vytváříme porovnáním:

```{r}
#| label: l04-logicky
vyssi_skore <- skore > 15
vyssi_skore
typeof(vyssi_skore)
```

Výsledek `FALSE TRUE FALSE TRUE TRUE` má stejnou délku i pořadí jako `skore`. Druhá, čtvrtá a pátá hodnota jsou větší než 15. Hranice 15 je zde samozřejmě jen arbitrární podmínka k procvičení; nepředstavuje diagnostické kritérium.

Typy `integer` a `double` společně označujeme jako číselné neboli *numeric*. Při běžném zápisu čísla R vytváří `double`, i když číslo nemá desetinnou část. Příponou `L` ale můžeme požádat o celé číslo (`integer`):

```{r}
#| label: l04-ciselne-typy
typeof(1)
typeof(1L)
typeof(1:5)
typeof(c(1L, 2L, 3L))
```

První příkaz vrátí `"double"`, ostatní `"integer"`. Operátor `:` zde vytváří celočíselnou posloupnost od 1 do 5. Pro většinu běžných výpočtů rozdíl mezi těmito dvěma typy nemusíte řešit. Důležitější je odlišit číslo od textu, který jen jako číslo vypadá:

```{r}
#| label: l04-text
id <- c("P01", "P02", "P03")
typeof(id)
typeof("18")
length("dlouhý text")
```

Identifikátory i `"18"` mají typ `character`. Poslední výsledek je `1`: celý řetězec je jeden prvek, bez ohledu na počet znaků. Uvozovky odlišují textovou hodnotu od názvu objektu. `NA` bez uvozovek označuje chybějící hodnotu; `"NA"` (s uvozovkami) je naopak text tvořený dvěma písmeny.

### Cvičení 1: Tři různé vektory {.exercise}

Vytvořte vektor `body` s celými čísly od 5 do 15, vektor `splneno` s podmínkou `body > 10` a textový vektor `podminky` s hodnotami `"ticho"`, `"hudba"` a `"hluk"`. Zjistěte jejich typy a délky. Kolik prvků bude mít `splneno`?

::: {.callout-note collapse="true" title="Ukázat řešení"}
```{r}
#| label: l04-reseni-typy
body <- 5:15
splneno <- body > 10
podminky <- c("ticho", "hudba", "hluk")
typeof(body)
typeof(splneno)
typeof(podminky)
length(body)
length(splneno)
length(podminky)
```

Typy jsou postupně `integer`, `logical` a `character`. První dva vektory mají 11 prvků: podmínka se vyhodnotí pro každé číslo, nikoli jen pro čísla, která ji splňují. Textový vektor má tři prvky.
:::

### Proč si dvě vypočtená čísla nemusejí být přesně rovna {#sec-struktury-presnost}

Čísla typu `double` mají konečnou přesnost. Některé hodnoty nelze v počítači uložit přesně, a při výpočtu proto vznikají velmi malé odchylky. Běžný výpis je může skrýt v důsledku zaokrouhlení:

```{r}
#| label: l04-presnost
odmocnina_na_druhou <- sqrt(2)^2
odmocnina_na_druhou
odmocnina_na_druhou - 2
odmocnina_na_druhou == 2
near(odmocnina_na_druhou, 2)
```

Výpis vypadá jako `2`, ale rozdíl je přibližně `4.44e-16`, tedy $4{,}44 \times 10^{-16}$. Přesné porovnání pomocí `==` proto vrátí `FALSE`. Funkce `near()` z dplyr porovnává čísla s určitou tolerancí, takže velmi malé odchylky způsobené omezenou přesností výpočtu nepovažuje za rozdíl. Zde proto vrátí `TRUE`: výsledek `sqrt(2)^2` je číslu 2 dostatečně blízko, přestože přesné porovnání pomocí `==` vrací `FALSE`. [R4DS: porovnávání čísel](https://r4ds.hadley.nz/logicals.html#sec-fp-comparison)

### Cvičení 2: Další odmocnina {.exercise}

Spočítejte `sqrt(3)^2`. Porovnejte výsledek s číslem 3 pomocí `==` i `near()` a vypište rozdíl. Vysvětlete, proč samotný zaokrouhlený výpis nestačí ke kontrole přesné rovnosti. Jde o vlastní obměnu [cvičení R4DS 12.2.4](https://r4ds.hadley.nz/logicals.html#exercises).

::: {.callout-note collapse="true" title="Ukázat řešení"}
```{r}
#| label: l04-reseni-presnost
trojka <- sqrt(3)^2
trojka
trojka - 3
trojka == 3
near(trojka, 3)
```

V tomto výpočtu vzniká rozdíl přibližně `-4.44e-16`. Přesná rovnost je `FALSE`, porovnání s tolerancí `TRUE`. Zápis `3` v běžném výpisu neznamená, že uložená hodnota je přesně 3. Poslední číslice numerických odchylek se mohou mezi výpočetními prostředími lišit.
:::

## Převod a kontrola typů {#sec-struktury-prevody}

### Výslovný převod: funkce `as.*()`

Typ někdy potřebujeme změnit záměrně, například když byl skór načten jako text. Funkce `as.numeric()` převádí na číselný typ `double`, `as.integer()` na celá čísla, `as.character()` na text a `as.logical()` na logické hodnoty.

```{r}
#| label: l04-prevody
skore_text <- c("12", "18", "9")
skore_cisla <- as.numeric(skore_text)
skore_cisla
typeof(skore_cisla)
as.integer(c(TRUE, FALSE, TRUE))
as.character(c(1, 2, 3))
as.logical(c(0, 1, 2))
as.integer(c(2.9, -2.9))
```

Skóry jsou po převodu čísla, takže s nimi lze počítat. Logické hodnoty se převádějí na `1` a `0`; opačně se nula převádí na `FALSE` a nenulová čísla na `TRUE`, zatímco chybějící hodnota zůstává `NA`. Poslední příkaz vrátí `2` a `-2`: `as.integer()` odstraňuje desetinnou část směrem k nule, **nezaokrouhluje** na nejbližší celé číslo.

K zaokrouhlení slouží funkce `round()`. Argument `digits` určuje počet desetinných míst; pokud jej neuvedeme, použije se `0`:

```{r}
#| label: l04-zaokrouhleni
round(c(2.9, -2.9))
typeof(round(c(2.9, -2.9)))
```

Výsledkem jsou `3` a `-3`, ale typ zůstává `double`: zaokrouhlení hodnoty samo o sobě není převodem na `integer`. U hodnot přesně uprostřed mezi dvěma celými čísly volí `round()` sudé číslo, například `round(2.5)` vrátí `2`. [Dokumentace zaokrouhlování v R](https://stat.ethz.ch/R-manual/R-devel/library/base/html/Round.html)

Převod uspěje jen tehdy, když R dokáže hodnotu v požadovaném typu vyjádřit. Následující ukázka záměrně vyvolá varování:

```{r}
#| label: l04-varovani-prevod
neuplny_text <- c("12", "neuvedeno", "18")
prevedene_skore <- as.numeric(neuplny_text)
prevedene_skore
```

Pro `"neuvedeno"` vznikne `NA` a R upozorní `NAs introduced by coercion`: při převodu přibyly chybějící hodnoty. Výpočet pokračuje, ale je nutné zkontrolovat vstup a význam problematického textu. Ztrátu informace nelze napravit pouhým skrytím varování. Také zápis `"12,5"` by funkce `as.numeric()` nepřevedla na číslo, protože zde očekává desetinnou tečku.

### Automatický převod: společný typ a logické souhrny

Atomický vektor nemůže současně uchovávat jeden prvek jako číslo a jiný jako text. Funkce `c()` proto u těchto základních typů hledá společný typ podle pořadí `logical` → `integer` → `double` → `character`. Obrazně hledá nejjednodušší „společný jmenovatel“: nejméně obecný typ, na který lze podle pravidel R převést všechny vstupy. Z uvedeného pořadí vybere typ, který je mezi vstupy nejvíce vpravo. Rozhodují přitom **typy vstupů**, nikoli jen jejich konkrétní hodnoty: i spojení `TRUE` s číslem `1` vytvoří `double`, protože takový typ má zapsané číslo `1`. [Dokumentace funkce c()](https://stat.ethz.ch/R-manual/R-devel/library/base/html/c.html)

```{r}
#| label: l04-spolecny-typ
c(TRUE, 0L)
c(TRUE, 0L, 2.5)
c(TRUE, 0L, 2.5, "jedna")
typeof(c(TRUE, 0L, 2.5, "jedna"))
```

Nejprve vzniknou celá čísla `1` a `0`, poté čísla typu `double`. Přidání textu způsobí převod všech prvků na text: `"TRUE"`, `"0"`, `"2.5"`, `"jedna"`. Pravidlo se týká těchto jednoduchých atomických vektorů; není univerzálním návodem pro kombinování všech tříd objektů, například faktorů a dat.

Automatický převod je užitečný také při počítání splněných podmínek. `sum()` a `mean()` zacházejí s `TRUE` jako s jedničkou a s `FALSE` jako s nulou:

```{r}
#| label: l04-logicke-souhrny
dokonceno <- c(TRUE, TRUE, FALSE, NA, TRUE)
sum(dokonceno)
sum(dokonceno, na.rm = TRUE)
sum(!is.na(dokonceno))
mean(dokonceno, na.rm = TRUE)
```

Bez ošetření chybějící hodnoty dostaneme `NA`. Z dostupných údajů jsou tři dokončení a jedno nedokončení, takže podíl dokončení činí `0.75`, tedy 75 %. Jmenovatelem jsou **čtyři osoby se známým stavem**, nikoli všech pět osob. Stav páté osoby neznáme; `na.rm = TRUE` jej nedoplňuje, pouze říká, že chceme součet či průměr vypočíst z dostupných (nechybějících) hodnot. Jde o stejný princip kontroly chybějících údajů jako v oddílu [-@sec-upravy-na].

### Jak se na typ zeptat přímo

Vedle `typeof()` můžete použít funkce vracející `TRUE` nebo `FALSE`. V základním R mají například názvy `is.logical()`, `is.integer()`, `is.double()`, `is.character()` a `is.numeric()`:

```{r}
#| label: l04-kontrola-typu
is.logical(c(TRUE, FALSE))
is.logical(c(0, 1))
is.integer(c(1, 2))
is.double(c(1, 2))
is.numeric(c(1L, 2L))
is.character(c("1", "2"))
```

Výsledky jsou `TRUE`, `FALSE`, `FALSE`, `TRUE`, `TRUE`, `TRUE`. Uložení nul a jedniček jako čísel z nich samo neudělá logický vektor. Ani celočíselně vypadající zápis `c(1, 2)` nemá vnitřní typ `integer`.

V kódu tidyverse můžete potkat také zápisy s podtržítkem, například `rlang::is_logical()` nebo `rlang::is_double()`. Tyto funkce pocházejí z balíčku rlang. Ten se při běžné instalaci tidyverse nainstaluje automaticky, protože jej další balíčky tidyverse potřebují ke svému fungování. Takovému potřebnému balíčku říkáme **závislost**. Zápis `rlang::` říká, že chceme použít funkci právě z balíčku rlang; nemusíme jej nejprve připojit pomocí `library(rlang)`.

Nejde jen o jiný zápis názvu. Jedním z praktických rozdílů je argument `n`, kterým u těchto funkcí z rlang ověříme zároveň **typ i požadovanou délku** vektoru:

```{r}
#| label: l04-kontrola-typu-delky
is.double(skore)
rlang::is_double(skore, n = 5)
rlang::is_double(skore, n = 3)
rlang::is_logical(skore, n = 5)
```

První dvě kontroly vrátí `TRUE`: `skore` má typ `double` a obsahuje pět prvků. Třetí vrátí `FALSE`, protože nesouhlasí délka, a čtvrtá také `FALSE`, protože nesouhlasí typ. Argument `n` délku nemění, pouze ji kontroluje; funkce `is.double()` ze základního R tento argument nemá. Názvy s tečkou a podtržítkem proto nejsou obecně zaměnitelné. V dalších příkladech budeme převážně používat funkce základního R. [Dokumentace rlang](https://rlang.r-lib.org/reference/type-predicates.html)

### Cvičení 3: Čísla, nebo text? {.exercise}

Vytvořte `odpovedi <- c("10", "20", "30")`, zjistěte typ vytvořeného vektoru a převeďte hodnoty tak, abyste mohli spočítat jejich průměr. Změní `as.numeric(odpovedi)` původní objekt, pokud výsledek nikam nepřiřadíte pomocí `<-`?

::: {.callout-note collapse="true" title="Ukázat řešení"}
```{r}
#| label: l04-reseni-prevod
odpovedi <- c("10", "20", "30")
typeof(odpovedi)
odpovedi_cisla <- as.numeric(odpovedi)
mean(odpovedi_cisla)
typeof(odpovedi)
```

Původní vektor je textový a zůstává textový. Nový objekt `odpovedi_cisla` obsahuje čísla s průměrem 20. Funkce pro převod vrací výsledek; původní objekt se přepíše až přiřazením do téhož názvu, například `odpovedi <- as.numeric(odpovedi)`.
:::

## Výpočty po prvcích a recyklace {#sec-struktury-recyklace}

Při **vektorizovaném výpočtu** R provádí operaci s odpovídajícími prvky. U stejně dlouhých vektorů spojuje první s prvním, druhý s druhým a tak dále:

```{r}
#| label: l04-po-prvcich
pred <- c(20, 16, 24)
po <- c(17, 16, 19)
po - pred
c(1, 2, 3) * c(4, 5, 6)
```

Změny skórů jsou `-3`, `0` a `-5` bodů. Záporná změna znamená nižší skór po měření; zda je to zlepšení, záleží na významu škály. Násobení vrátí `4`, `10` a `18`, nikoli všechny možné kombinace součinů. U párových dat musí stejné pozice patřit stejné osobě: R jejich identitu samo nekontroluje.

Kratší vektor se při běžných matematických operacích opakuje, dokud nedosáhne délky delšího vektoru. Tomuto opakování říkáme **recyklace**. Nejčastěji využijeme jediné číslo:

```{r}
#| label: l04-recyklace-jedna
reakce_s <- c(0.42, 0.51, 0.38)
reakce_s * 1000
reakce_s * c(1000, 1000, 1000)
c(1, 2, 3) + 10
c(1, 2, 3) + c(10, 10, 10)
```

Oba zápisy násobení vrátí stejné časy `420`, `510` a `380` milisekund. V prvním se číslo 1000 recykluje pro každý prvek z `reakce_s`, ve druhém jsme je třikrát zapsali sami. Obdobně oba zápisy sčítání vrátí `11`, `12` a `13`: jediná desítka se použije stejně jako vektor tří desítek. Recyklace jediné hodnoty nám tedy šetří opakovaný zápis.

```{r}
#| label: l04-recyklace-vzor
1:10 + 1:2
```

R opakuje kratší vektor `1, 2, 1, 2, …`, proto dostaneme `2, 4, 4, 6, 6, 8, 8, 10, 10, 12`. Varování se neobjeví, protože 10 (délka delšího vektoru) je násobkem 2 (délky kratšího vektoru). To však neznamená, že výpočet odpovídá našemu záměru. Nechtěně krátký vektor může ovlivnit výsledky bez upozornění.

Pokud délka delšího vektoru není násobkem délky kratšího vektoru, poslední opakování nebude úplné. Následující ukázka záměrně vyvolá varování:

```{r}
#| label: l04-varovani-recyklace
1:10 + 1:3
```

Výsledek přesto vznikne, ale hlášení `longer object length is not a multiple of shorter object length` upozorňuje na nesoulad délek. Pokud jsme s tím předem nepočítali, je vždy lepší se zastavit a zkontrolovat `length()` obou vstupních vektorů. Pro začátek je bezpečnější používat stejně dlouhé vektory nebo jedinou společnou hodnotu. Pravidla nejsou ve všech funkcích stejná; např. `tibble()` některé délky odmítne a ohlásí chybu (@sec-struktury-tibble). [Aritmetika v R](https://stat.ethz.ch/R-manual/R-devel/library/base/html/Arithmetic.html)

### Cvičení 4: Varování při výpočtu {.exercise}

Nejprve odhadněte, jak bude výstup vypadat, a potom spusťte `1:10 + 1:4`. Jaká hodnota bude na desátém místě? Proč se objeví varování? Znamená přítomnost výsledku, že je výpočet vhodný pro párová měření?

::: {.callout-note collapse="true" title="Ukázat řešení"}
```{r}
#| label: l04-reseni-recyklace
1:10 + 1:4
```

Vznikne `2, 4, 6, 8, 6, 8, 10, 12, 10, 12`. Na desátém místě se přičte druhá hodnota z `1:4`, tedy `10 + 2 = 12`. Délka 10 není násobkem 4, proto nás R varuje. Pro párová měření musíme mít odpovídající údaje týchž osob; automatické opakování chybějící protějšky nenahradí.
:::
## Výběr prvků vektoru {#sec-struktury-vyber}

Z celé řady často potřebujeme jen určité hodnoty. V takovém případě za název vektoru napíšeme hranaté závorky `[]` a dovnitř vložíme **index** určující, které prvky chceme vybrat. K výběru tedy používáme **jiný vektor**: číselný vektor s celočíselnými pozicemi, logický vektor se splněním podmínky nebo textový vektor se jmény prvků. Typ vybíraných dat přitom může být jiný než typ indexu: například z textového vektoru lze vybírat pomocí číselných pozic.

### Výběr podle pozice (jiného číselného vektoru)

Index `c(3, 2, 5)` je sám vektorem tří pozic. Můžeme použít celočíselný typ `integer`, ale R přijme i běžný zápis těchto celých čísel jako `double`; příponu `L` tedy pro tento výběr nepotřebujeme.

```{r}
#| label: l04-indexy
slova <- c("jedna", "dvě", "tři", "čtyři", "pět")
slova[c(3, 2, 5)]
slova[c(1, 1, 5)]
slova[-c(1, 3, 5)]
```

První výběr vrátí `"tři"`, `"dvě"`, `"pět"`: pořadí výsledku závisí na pořadí indexů. Opakovaný index vybírá stejnou hodnotu opakovaně. Záporné indexy naopak uvedené pozice **vynechají**, takže v posledním výsledku zůstanou `"dvě"` a `"čtyři"`.

V jednom výběru nelze míchat kladné a záporné indexy: nebylo by jasné, zda určujeme prvky, které mají být ponechány, nebo vynechány. Toto je záměrná demonstrační chyba:

```{r}
#| label: l04-chyba-indexy
#| error: true
slova[c(1, -3)]
```

Hlášení `only 0's may be mixed with negative subscripts` upozorňuje právě na smíchání obou způsobů výběru. Chcete-li vynechat třetí prvek, napište `slova[-3]`. Chcete-li vybrat první a třetí, použijte `slova[c(1, 3)]`.

### Výběr podle podmínky (logického vektoru)

Logický index určuje, které prvky vektoru vybereme: `TRUE` znamená prvek vybrat, `FALSE` jej vynechat. Hodnota `NA` znamená, že nevíme, zda máme daný prvek vybrat. Při výběru z atomického vektoru proto R na tomto místě do výsledku vloží `NA`, i když původní prvek chybějící nebyl:

```{r}
#| label: l04-logicky-index
hodnoty <- c(10, 3, NA, 5, 8, 1, NA)
hodnoty > 5
hodnoty[hodnoty > 5]
hodnoty[!is.na(hodnoty) & hodnoty > 5]
```

Porovnání `hodnoty > 5` vytváří logický vektor stejné délky jako `hodnoty`. U chybějících hodnot nemůžeme určit, zda jsou větší než 5, takže na příslušných pozicích vznikne `NA`. Logický index obsahuje dvakrát `TRUE` a dvakrát `NA`; první výběr proto vrátí `10, NA, 8, NA`. V druhém výběru požadujeme současně známou hodnotu (pomocí `!is.na(hodnoty)`) a hodnotu větší než 5; zůstanou proto pouze hodnoty `10` a `8`. `!` obrací logickou hodnotu, takže `!is.na(hodnoty)` označuje dostupné údaje.

Operátor `&` vyžaduje, aby platily obě podmínky současně. U chybějícího prvku vrátí první podmínka `!is.na(hodnoty)` hodnotu `FALSE`: víme tedy, že jedna z podmínek není splněna. Ať už by druhá podmínka platila, nebo ne, obě současně platit nemohou. Proto je výsledkem `FALSE & NA` hodnota `FALSE` a tento prvek se do výběru nedostane.

Zde je podstatný rozdíl proti `filter()` z předchozí lekce: **`filter()` ponechává pouze řádky s podmínkou `TRUE`, zatímco `[` s logickým indexem `NA` může do výsledku vložit chybějící hodnotu.**

Pokud chceme vybrat jen prvky, pro které podmínka skutečně platí, můžeme použít také `which()`. Tato funkce převede logický vektor na číselný vektor **pozic s hodnotou `TRUE`**; pozice s `FALSE` i `NA` vynechá:

```{r}
#| label: l04-index-which
pozice <- which(hodnoty > 5)
pozice
hodnoty[pozice]
```

Výsledkem `which()` jsou pozice `1` a `5`, nikoli samotné hodnoty. Teprve jejich použití jako indexu vybere hodnoty `10` a `8`. Stejný postup lze zapsat jako `hodnoty[which(hodnoty > 5)]`. Zacházením s podmínkou se tento výběr podobá `filter()`: ponechá pouze případy s `TRUE`. `which()` ale vrací pozice ve vektoru, zatímco `filter()` vybírá řádky tabulky. [Dokumentace which()](https://stat.ethz.ch/R-manual/R-devel/library/base/html/which.html)

Kratší logický index také podléhá pravidlům opakování (recyklace). Výraz `hodnoty[c(TRUE, FALSE)]` tudíž vybere první, třetí, pátou a sedmou pozici. Porovnejte jej s výslovným zápisem indexu pro všech sedm prvků:

```{r}
#| label: l04-logicky-index-recyklace
hodnoty[c(TRUE, FALSE)]
hodnoty[c(TRUE, FALSE, TRUE, FALSE, TRUE, FALSE, TRUE)]
```

Oba výběry vrátí `10, NA, 8, NA`. Při výběru osob je však přehlednější vytvořit podmínku přímo na základě hodnot vektoru, aby měla vždy odpovídající délku.

### Jména prvků

Prvky vektoru můžeme pojmenovat už při vytvoření nebo dodatečně pomocí `names()`. Jména prvků představují tzv. **atribut**, tedy doplňující informace připojené k objektu:

```{r}
#| label: l04-jmena
skore_osob <- c(P01 = 12, P02 = 18, P03 = 9)
names(skore_osob)
attributes(skore_osob)
skore_osob[c("P03", "P01")]
```

`names()` vrací názvy a `attributes()` přehled všech atributů včetně názvů; zde obsahuje právě `names`. Výběr podle názvů prvků vrací skóry 9 a 12 v zadaném pořadí, včetně jmen osob. Index `c("P03", "P01")` je textový vektor dvou jmen; názvy se zapisují v uvozovkách.

```{r}
#| label: l04-jmena-dodatecne
skore_dalsi <- c(12, 18, 9)
names(skore_dalsi) <- c("P01", "P02", "P03")
skore_dalsi
```

Zápis s `names()` nalevo od `<-` nastavuje jména existujícímu objektu. V tidyverse lze stejný úkol vyřešit funkcí `set_names()` z balíčku purrr:

```{r}
#| label: l04-jmena-purrr
skore_purrr <- c(12, 18, 9) |>
  purrr::set_names(c("P01", "P02", "P03"))
skore_purrr
```

Výsledkem je stejný pojmenovaný vektor se skóry 12, 18 a 9. Funkce vrací vektor s doplněnými jmény; zde jej ukládáme do `skore_purrr`. Tuto alternativu nemusíte používat, pokud vám zápis s `names()` vyhovuje.

Jednoduché závorky `[` vybírají podmnožinu. Dvojité závorky `[[` při výběru prostřednictvím jedné pozice nebo jednoho jména **vytahují právě jeden prvek**:

```{r}
#| label: l04-vektor-dvojite
skore_osob["P02"]
skore_osob[["P02"]]
```

Oba výsledky obsahují číslo 18. První si ponechá jméno `P02`, druhý jej nemá. U seznamů bude rozdíl zásadnější: `[` vrátí seznam, zatímco `[[` jeho obsah (@sec-struktury-seznamy). Pravidla výběru popisuje [dokumentace R](https://stat.ethz.ch/R-manual/R-devel/library/base/html/Extract.html).

### Cvičení 5: Vyberte dostupné reakční časy {.exercise}

Vytvořte `casy_ms <- c(P01 = 420, P02 = NA, P03 = 610, P04 = 390)`. Vyberte časy delší než 400 ms bez chybějících hodnot. Potom vyberte osoby `P04` a `P01` v tomto pořadí a samostatně vytáhněte číselnou hodnotu pro `P03` bez jejího jména.

::: {.callout-note collapse="true" title="Ukázat řešení"}
```{r}
#| label: l04-reseni-vyber
casy_ms <- c(P01 = 420, P02 = NA, P03 = 610, P04 = 390)
casy_ms[!is.na(casy_ms) & casy_ms > 400]
casy_ms[c("P04", "P01")]
casy_ms[["P03"]]
```

První výběr obsahuje osoby P01 a P03 s časy 420 a 610 ms. Druhý vrací 390 a 420 ms, protože pořadí určuje index. Poslední příkaz vrátí samotné číslo 610. Chybějící čas P02 jsme neoznačili za krátký: pouze jej nelze zahrnout mezi známé časy nad hranicí.
:::

## Faktory: kategorie a jejich úrovně {#sec-struktury-faktory}

Textový vektor může obsahovat libovolné řetězce znaků. Pro kategorickou proměnnou, například experimentální podmínku nebo kategorii odpovědi, je často vhodnější **faktor**. Ten ukládá hodnoty jako odkazy na předem vymezené **úrovně** (*levels*). Úrovně určují přípustné kategorie i jejich pořadí například na ose grafu.

Představme si sedm odpovědí na otázku, jak náročný byl úkol:

```{r}
#| label: l04-faktor
narocnost_text <- c("nízká", "vysoká", "vysoká", "střední",
                   "nízká", "nízká", "střední")

narocnost <- factor(
  narocnost_text,
  levels = c("nízká", "střední", "vysoká")
)

narocnost
levels(narocnost)
```

Argument `levels` určuje pořadí úrovní (nízká, střední, vysoká), ale **nemění pořadí odpovědí osob**: druhá odpověď zůstává „vysoká“. Bez tohoto argumentu by R standardně použilo seřazené přítomné hodnoty, u textu podle abecedy. Takové pořadí nemusí odpovídat významu kategorií a jejich přirozenému pořadí.

### Vnitřní typ není totéž co třída

**Třída** (*class*) říká funkcím R, jak mají s objektem zacházet. Není totožná s vnitřním typem, který jsme zjišťovali pomocí `typeof()`:

```{r}
#| label: l04-faktor-struktura
typeof(narocnost)
class(narocnost)
attributes(narocnost)
as.integer(narocnost)
```

Faktor má vnitřní typ `integer`, ale třídu `factor` a atribut `levels`. Kódy `1, 3, 3, 2, 1, 1, 2` odkazují na pozice v seznamu úrovní. **Nejsou to naměřená čísla ani důkaz stejných vzdáleností mezi kategoriemi.** U kategoriálních proměnných proto zpravidla popisujeme četnosti či podíly kategorií, nikoli průměr jejich kódů. U nominálních kategorií, například experimentálních skupin, takový průměr nemá věcný význam. U ordinálních kategorií samotné pořadí k výpočtu smysluplného průměru nestačí: potřebovali bychom zdůvodnit i číselné vzdálenosti mezi kategoriemi. Průměr interních kódů faktoru by závisel na zvoleném kódování; nevystihoval by automaticky průměrnou náročnost.

Pouhé pořadí v `levels` ještě nevytváří uspořádaný faktor třídy `ordered`:

```{r}
#| label: l04-usporadany-faktor
is.ordered(narocnost)
narocnost_ord <- factor(
  narocnost_text,
  levels = c("nízká", "střední", "vysoká"),
  ordered = TRUE
)
class(narocnost_ord)
```

První výsledek je `FALSE`. Teprve `ordered = TRUE` přidá třídu `ordered` a výslovně označí pořadový vztah. Některé analýzy s takovým faktorem zacházejí jinak než s běžným faktorem, proto jej nepřidávejte pouze kvůli pořadí sloupců v grafu. Ani uspořádaný faktor neurčuje vzdálenosti mezi kategoriemi. [Dokumentace faktorů](https://stat.ethz.ch/R-manual/R-devel/library/base/html/factor.html)

::: {.callout-note title="Nepovinně: proč někdy ponechat ordered = FALSE"}
I u kategorií s přirozeným pořadím můžeme záměrně vytvořit běžný faktor s `ordered = FALSE` (při vytváření z textového vektoru je to výchozí nastavení). Důvodem může být způsob, jakým chceme kategorie porovnávat v regresi. R při výchozím nastavení používá pro běžné faktory indikátorové neboli *dummy* proměnné: v obvyklém modelu s konstantou porovnává ostatní kategorie s referenční kategorií, zpravidla první úrovní. Pro uspořádané faktory standardně používá **polynomické kontrasty**, které zachycují například lineární a kvadratický průběh napříč úrovněmi.

Chceme-li snadno interpretovat rozdíly vůči referenční kategorii, bývá proto vhodné ponechat `ordered = FALSE` a požadované pořadí zadat pomocí `levels`. Neznamená to, že kategorie věcně nemají pořadí; volíme jejich reprezentaci pro danou analýzu. Kontrasty lze nastavit i jinak a jejich podrobný výklad patří až k regresi. [Dokumentace kontrastů v R](https://stat.ethz.ch/R-manual/R-devel/library/stats/html/contrast.html)
:::

### Číselné kódy a slovní popisky

Jestliže jsou ve vstupu číselné kódy kategorií, argument `labels` jim přiřadí popisky. První popisek patří k první hodnotě v `levels`, druhý k druhé a tak dále:

```{r}
#| label: l04-faktor-popisky
kody_skupin <- c(2, 1, 2, 1)
skupiny <- factor(
  kody_skupin,
  levels = c(1, 2),
  labels = c("kontrola", "trénink")
)
skupiny
```

Kód 2 nyní znamená „trénink“ a kód 1 „kontrola“. Takto zvolený převod musí odpovídat dokumentaci dat. R význam čísel samo nepozná.

### Změna pořadí úrovní {#sec-struktury-faktory-poradi}

Pořadí úrovní můžeme obrátit tím, že při vytvoření faktoru uvedeme hodnoty v argumentu `levels` v jiném pořadí:

```{r}
#| label: l04-faktor-poradi
narocnost_obracene <- factor(
  narocnost,
  levels = c("vysoká", "střední", "nízká")
)
levels(narocnost_obracene)
as.character(narocnost_obracene)
as.integer(narocnost_obracene)
```

Úrovně nyní postupují od vysoké náročnosti k nízké. Odpovědi jednotlivých osob zůstaly stejné, ale jejich interní kódy jsou nyní `3, 1, 1, 2, 3, 3, 2`. První osoba tedy stále uvedla nízkou náročnost, která je nově třetí úrovní.

Při převodu původních číselných kódů musíme společně s `levels` přesunout i odpovídající `labels`, aby se nezměnil význam kategorií:

```{r}
#| label: l04-faktor-poradi-popisky
skupiny_obracene <- factor(
  kody_skupin,
  levels = c(2, 1),
  labels = c("trénink", "kontrola")
)
skupiny_obracene
```

Pořadí úrovní je nyní „trénink, kontrola“, ale odpovědi jsou stále „trénink, kontrola, trénink, kontrola“. Kód 2 má nadále popisek „trénink“. **Změna pořadí není totéž co přejmenování:** přiřazení jiných názvů přímo pomocí `levels(faktor) <- ...` přejmenovává dosavadní úrovně podle jejich pozic. Pouhé prohození názvů tímto způsobem by mohlo zaměnit význam kategorií. Pro změnu pořadí zde proto používáme `factor(..., levels = ...)`.

Pozor také na hodnoty, které v `levels` chybějí:

```{r}
#| label: l04-faktor-neznama
neuplne_kategorie <- factor(
  c("nízká", "stredni", "vysoká"),
  levels = c("nízká", "střední", "vysoká")
)
neuplne_kategorie
sum(is.na(neuplne_kategorie))
```

Text `"stredni"` neodpovídá úrovni `"střední"`, a proto se převede na `NA` **bez varování**. Počet chybějících hodnot je 1. Před převodem zkontrolujte různé zápisy kategorií a po převodu ověřte, zda chybějících hodnot nepřibylo.

### Faktor v tabulce četností a grafu

Známé `count()` a `geom_bar()` nám umožní ověřit, kolik odpovědí jednotlivé kategorie obsahují:

```{r}
#| label: l04-cetnosti
odpovedi_narocnost <- tibble(narocnost = narocnost)
odpovedi_narocnost |> count(narocnost)
```

Nízkou náročnost uvedly tři osoby, střední dvě a vysokou dvě. Tabulka se řídí pořadím úrovní. Funkci `tibble()` podrobněji rozebereme v oddílu [-@sec-struktury-tibble]; zde vytváří jednosloupcovou tabulku z připraveného vektoru.

```{r}
#| label: fig-l04-narocnost
#| fig-cap: "Četnosti sedmi fiktivních odpovědí v pořadí úrovní faktoru."
#| fig-alt: "Sloupce nízké, střední a vysoké náročnosti s četnostmi 3, 2 a 2."
graf_narocnosti <- ggplot(odpovedi_narocnost, aes(x = narocnost)) +
  geom_bar(fill = "steelblue") +
  labs(x = "Hodnocená náročnost", y = "Počet osob")
graf_narocnosti
```

Na obrázku [-@fig-l04-narocnost] je nejvyšší sloupec nízké náročnosti, zatímco zbývající dva mají stejnou výšku. Faktor zajišťuje smysluplné pořadí kategorií, nemění jejich četnosti. Ze sedmi smyšlených odpovědí nevyvozujeme závěr o běžné náročnosti úkolu v populaci.

### Cvičení 6: Pořadí kategorií {.exercise}

Vytvořte faktor z odpovědí `c("spokojená", "nespokojená", "neutrální", "spokojená")`. Nastavte úrovně v pořadí „nespokojená, neutrální, spokojená“. Zkontrolujte úrovně a vnitřní kódy. Jsou odpovědi osob po vytvoření faktoru automaticky seřazené? Jde o vlastní procvičení inspirované [R4DS: základy faktorů](https://r4ds.hadley.nz/factors.html#factor-basics).

::: {.callout-note collapse="true" title="Ukázat řešení"}
```{r}
#| label: l04-reseni-faktor
spokojenost <- factor(
  c("spokojená", "nespokojená", "neutrální", "spokojená"),
  levels = c("nespokojená", "neutrální", "spokojená")
)
levels(spokojenost)
spokojenost
as.integer(spokojenost)
```

Kódy jsou `3, 1, 2, 3`. Pořadí odpovědí se nezměnilo: první i čtvrtá osoba zůstávají spokojené. Nastavili jsme pořadí kategorií, nikoli pořadí osob. Bez `ordered = TRUE` jde stále o běžný faktor; jeho úrovně však už budou v požadovaném pořadí například v grafu.
:::

### Nepovinně: když faktor obsahuje číselné popisky {#sec-struktury-faktor-cisla}

Přímý převod faktoru na čísla vrací jeho interní kódy. Pokud popisky opravdu představují číselná měření, musíme nejprve získat text popisků:

```{r}
#| label: l04-faktor-cisla
faktor_cisla <- factor(c("10", "20", "10"), levels = c("10", "20"))
popisky_cisla <- as.character(faktor_cisla)
popisky_cisla
typeof(popisky_cisla)
as.integer(popisky_cisla)
as.double(popisky_cisla)
as.numeric(faktor_cisla)
```

`as.character()` vrátí textový vektor `"10", "20", "10"` typu `character`: popisky odpovídající jednotlivým pozorováním, nikoli pouze seznam různých úrovní. Protože jsou zde popisky zápisem celých čísel, `as.integer()` i `as.double()` z nich získají hodnoty `10, 20, 10`; liší se typem výsledku. Pro desetinné hodnoty použijeme `as.double()` nebo již známé `as.numeric()`, které v tomto případě dělá totéž. Přímý převod původního faktoru pomocí `as.numeric(faktor_cisla)` naopak vrátí interní kódy `1, 2, 1`.

Převod přes popisky má smysl jen tehdy, když popisky znamenají čísla, se kterými chceme počítat. Kódy experimentálních skupin nejsou měřené hodnoty, i kdyby byly původně zapsány číslicemi.

## Seznamy: různé objekty pohromadě {#sec-struktury-seznamy}

Atomický vektor potřebuje společný typ. **Seznam** (*list*) dovoluje uložit do jednoho objektu například identifikátor osoby, několik skórů a poznámku. Každá položka seznamu je samostatný objekt a může mít jinou délku či typ:

```{r}
#| label: l04-seznam
zaznam <- list(
  id = "P01",
  skore = c(12, 15, 11),
  dokonceno = TRUE,
  poznamka = "bez přerušení"
)
zaznam
typeof(zaznam)
length(zaznam)
str(zaznam)
```

Typ je `list` a jeho délka je `4`, protože seznam má čtyři položky. Tři skóry uvnitř druhé položky se do délky seznamu počítají jako **jedna položka**. Funkce `str()` přehledně ukazuje strukturu: názvy položek, jejich typy a hodnoty. Například `num [1:3]` označuje číselný vektor se třemi prvky a `chr` text. Seznamy tak umožňují uchovávat dohromady související informace, aniž by je převáděly na společný atomický typ.

### `[` zachová seznam, `[[` vytáhne obsah, `$` použije jméno

Pomocí `[[` nebo `$` vytáhneme obsah **jedné položky** seznamu. Můžeme si to představit jako vyjmutí položky z obalu: získáme přímo objekt, který v ní byl uložen. Pomocí `[` naopak vybereme jednu nebo více položek a zachováme jejich společný obal, tedy seznam. Je to, jako bychom vytvořili kopii seznamu a ostatní položky z ní vynechali. Ani jeden způsob výběru původní seznam nemění.

```{r}
#| label: l04-seznam-vyber
zaznam["skore"]
zaznam[["skore"]]
typeof(zaznam["skore"])
typeof(zaznam[["skore"]])
zaznam$skore
```

Výběr `zaznam["skore"]` vrací **jednopoložkový seznam**. Výběr `zaznam[["skore"]]` vrací **číselný vektor** `12, 15, 11`. V tomto příkladu stejný vektor získáme i pomocí `zaznam$skore`. Za `$` píšeme přímo název bez uvozovek. Při výběru na základě názvu uloženém v dopředu vytvořeném objektu používejte `[[`:

```{r}
#| label: l04-seznam-jmeno
vybrana_polozka <- "skore"
zaznam[[vybrana_polozka]]
mean(zaznam$skore)
zaznam[c("id", "dokonceno")]
```

První příkaz najde položku podle hodnoty v `vybrana_polozka`. Průměr tří skórů je přibližně 12,67. Poslední příkaz vrací seznam se dvěma vybranými položkami. Zápis `zaznam$vybrana_polozka` by hledal položku doslova nazvanou `vybrana_polozka`, nikoli `skore`.

| Zápis | Co dostaneme z tohoto seznamu |
|:---|:---|
| `zaznam[2]` | Seznam s druhou položkou. |
| `zaznam[[2]]` | Obsah druhé položky: vektor tří skórů. |
| `zaznam$skore` | Tentýž obsah vybraný jménem. |
| `zaznam$skore[2]` | Druhou hodnotu uvnitř vektoru skórů, tedy 15. |

Při výběru jménem používejte úplné názvy. Základní R totiž u `$` za určitých okolností přijímá i začátek názvu (pokud není shodný u více položek), zatímco `[["skore"]]` standardně požaduje přesnou shodu. Úplná jména jsou každopádně čitelnější a snižují riziko záměny.

### Přidání položky a vnořené seznamy

```{r}
#| label: l04-seznam-pridani
zaznam$prumer <- mean(zaznam$skore)
length(zaznam)
zaznam$prumer
```

Přiřazení do nového jména (`zaznam$prumer`) vytvořilo pátou položku. Uložený průměr se ale po pozdější změně `zaznam$skore` sám nepřepočítá; je to výsledek dosavadního výpočtu.

Položkou seznamu může být i další seznam. Takové struktuře říkáme **vnořená**:

```{r}
#| label: l04-vnoreni
studie <- list(
  popis = list(nazev = "Nácvik pozornosti", rok = 2026),
  osoba = zaznam
)
str(studie)
studie$popis$nazev
```

Vnější seznam má dvě položky. Výběr postupuje po úrovních: nejdříve `popis`, potom `nazev`. Při prvním setkání s neznámým seznamem proto nejdříve použijte `str()`, abyste viděli jeho strukturu, a teprve potom vybírejte jeho obsah.

::: {.callout-note title="Nepovinná podrobnost: více indexů uvnitř [[ ]]"}
U seznamu může například `studie[[c("popis", "nazev")]]` znamenat sestup přes dvě úrovně hierarchie (nejprve vyber položku `popis` a z ní následně vyber položku `nazev`), stejně jako `studie[["popis"]][["nazev"]]`. Nejde o současný výběr dvou položek. Pro ten slouží `[c(...)]`.
:::

### Cvičení 7: Výsledky jednoho účastníka {.exercise}

Vytvořte seznam `ucastnik` s položkami `body = c(10, 14, 12)`, `dny = c("pondělí", "středa", "pátek")` a `online = c(TRUE, TRUE, FALSE)`. Poslední položka říká, zda dané měření proběhlo online. Vytáhněte druhou položku pomocí `[[`. Přidejte položku `prumer_bodu` a vysvětlete rozdíl mezi `ucastnik[1]` a `ucastnik[[1]]`.

::: {.callout-note collapse="true" title="Ukázat řešení"}
```{r}
#| label: l04-reseni-seznam
ucastnik <- list(
  body = c(10, 14, 12),
  dny = c("pondělí", "středa", "pátek"),
  online = c(TRUE, TRUE, FALSE)
)
ucastnik[[2]]
ucastnik$prumer_bodu <- mean(ucastnik$body)
ucastnik$prumer_bodu
str(ucastnik[1])
str(ucastnik[[1]])
```

Druhá položka je textový vektor tří dnů a přidaný průměr bodů je 12. `ucastnik[1]` vrátí seznam, `ucastnik[[1]]` číselný vektor. Pro výpočet průměru zde `mean()` potřebuje atomický číselný vektor, nikoli seznam, který jej obsahuje. Proto použijeme například `mean(ucastnik[[1]])`. Funkce umí pracovat i s logickým vektorem, jehož hodnoty při výpočtu převede na 0 a 1. Textový vektor s číselnými popisky však sama nepřevede: ten musíme nejprve výslovně převést na čísla. Pro některé další třídy, například kalendářní data a časy, má `mean()` zvláštní metody. [Dokumentace mean()](https://stat.ethz.ch/R-manual/R-devel/library/base/html/mean.html)
:::

## Datová tabulka: sloupce propojené po řádcích {#sec-struktury-tabulky}

Seznam může mít položky libovolné délky. **Datová tabulka** (*data frame*) organizuje proměnné do sloupců se stejným počtem řádků. V naší ukázce bude jeden řádek představovat jednu osobu. V jiném výzkumu může řádek představovat například jedno měření osoby nebo jeden pokus; tuto jednotku musíme vždy určit.

Technicky je `data.frame` seznam s dalšími pravidly: jeho položkami jsou **sloupce**, nikoli jednotlivé buňky či řádky. Pokud jsou sloupce běžné vektory jako v této lekci, musí mít všechny stejnou délku, aby pro každý řádek existovalo místo v každém sloupci. Neznámý údaj toto místo neruší; zastupuje jej `NA`. Sloupce přitom mohou mít různé typy, například číselný věk a textový identifikátor. U složitějších sloupců, například matic, se pravidlo týká shodného počtu řádků.

Vytvořme šest fiktivních záznamů pomocí funkce `data.frame()` ze základního R:

```{r}
#| label: l04-data-frame
ucastnici <- data.frame(
  id = c("P01", "P02", "P03", "P04", "P05", "P06"),
  vek = c(21, 28, NA, 32, 24, 27),
  skupina = c("kontrola", "trénink", "kontrola",
              "trénink", "kontrola", "trénink"),
  skore = c(12, 18, NA, 25, 9, 16),
  dokonceno = c(TRUE, TRUE, FALSE, TRUE, TRUE, TRUE)
)
ucastnici
str(ucastnici)
```

Osobě P03 chybí věk i skór a úkol nedokončila. Ostatní mají číselné skóry a známý stav dokončení. Každý sloupec zachovává svůj typ: `id` a `skupina` jsou text, `vek` a `skore` čísla a `dokonceno` logické hodnoty. Čísla při levém okraji výpisu jsou jména řádků; identifikátory účastníků máme výslovně ve sloupci `id`.

Od R 4.0.0 `data.frame()` standardně nepřevádí text na faktor. Pro kategorickou proměnnou tedy podle potřeby použijeme `factor()` sami. Tabulka je vnitřně seznam sloupců s třídou `data.frame`, názvy sloupců a jmény řádků. V této ukázce jsou sloupce atomické vektory; obecně mohou datové tabulky obsahovat i složitější sloupce, například seznamy. [Dokumentace data.frame()](https://stat.ethz.ch/R-manual/R-devel/library/base/html/data.frame.html)

```{r}
#| label: l04-rozmery
typeof(ucastnici)
class(ucastnici)
length(ucastnici)
nrow(ucastnici)
ncol(ucastnici)
dim(ucastnici)
names(ucastnici)
```

Vnitřní typ je `list`, třída `data.frame`. `length(ucastnici)` vrátí **5 sloupců**, nikoli 6 osob ani 30 buněk. Počet řádků zjistíte pomocí `nrow()`, počet sloupců pomocí `ncol()`; `dim()` vrací oba rozměry v pořadí řádky, sloupce. `names()` zde vrací názvy sloupců.

### Řádky a sloupce v hranatých závorkách {#sec-struktury-tabulky-vyber}

Pro dva rozměry používáme zápis `tabulka[radky, sloupce]`. **Čárka odděluje řádky od sloupců.** Prázdné místo znamená zachovat všechny prvky daného rozměru:

```{r}
#| label: l04-vyber-tabulky
ucastnici[1, 2]
ucastnici[1:2, ]
ucastnici[, c("id", "skore")]
```

První příkaz vrátí věk první osoby, tedy 21. Druhý vybere první dvě osoby se všemi sloupci. Třetí ponechá všechny osoby a jen identifikátor a skór. Názvy sloupců jsou odolnější vůči změně jejich pořadí než číselné pozice.

Bez čárky se datová tabulka chová při výběru jako seznam sloupců:

```{r}
#| label: l04-vyber-sloupce
ucastnici[c("id", "skore")]
ucastnici["skore"]
ucastnici[["skore"]]
ucastnici$skore
```

První dva příkazy vracejí tabulku se dvěma, respektive jedním sloupcem. Poslední dva vytahují číselný vektor skórů. Takto získaný vektor můžeme předat například do `mean(ucastnici$skore, na.rm = TRUE)`; zároveň je třeba uvést počet dostupných skórů.

U běžného `data.frame` pozor na zjednodušování při výběru s čárkou:

```{r}
#| label: l04-drop
ucastnici[, "skore"]
ucastnici[, "skore", drop = FALSE]
```

První příkaz vrací jednodušší, atomický vektor, protože byl vybrán jediný sloupec. Argument `drop = FALSE` zjednodušení zakáže a zachová tabulku. To je důležité, když následující funkce očekává tabulku. Zápisy `ucastnici["skore"]` a `ucastnici[, "skore", drop = FALSE]` zde dávají stejný výsledek.

### Podmínka pro výběr řádků a srovnání s dplyr

Vyberme osoby starší 25 let a ponechme jejich identifikátor a skór. Nejprve si ověříme logický index:

```{r}
#| label: l04-podminka-tabulka
ucastnici$vek > 25
ucastnici[ucastnici$vek > 25, c("id", "skore")]
```

Vedle P02, P04 a P06 se objeví i řádek se samými `NA`. Ten vzniká kvůli chybějícímu věku u P03. Nejde o nového účastníka ani o vyplnění chybějících údajů. Proto v základním R požadujeme známý věk:

```{r}
#| label: l04-vyber-base-dplyr
starsi_base <- ucastnici[
  !is.na(ucastnici$vek) & ucastnici$vek > 25,
  c("id", "skore")
]
starsi_base

starsi_dplyr <- ucastnici |>
  filter(vek > 25) |>
  select(id, skore)
starsi_dplyr
```

Oba postupy nyní vybírají P02, P04 a P06 se skóry 18, 25 a 16. Liší se pouze jména řádků při levém okraji výpisu; identifikátory ve sloupci `id` i hodnoty zůstávají stejné. `filter()` automaticky vyřadí řádky, pro které má podmínka hodnotu `NA`; chybění v jiných sloupcích samo o sobě důvodem k vyřazení není. V hranatých závorkách píšeme `ucastnici$vek`, protože potřebujeme výslovně říci, odkud vektor bereme. Funkce dplyr pracují s názvy sloupců uvnitř zadané tabulky, a proto stačí `vek`.

V obou postupech jsou důležité stejné otázky: koho vybíráme, co uděláme s chyběním a jaké sloupce potřebujeme. Znalost `[` vám pomůže číst základní R; pro delší řetězce úprav budeme dál používat přehledné funkce dplyr. [R4DS: výběr a jeho ekvivalenty v dplyr](https://r4ds.hadley.nz/base-R.html#dplyr-equivalents)

### Cvičení 8: Dvě cesty ke stejné tabulce {.exercise}

Z tabulky `ucastnici` vyberte osoby se známým skórem alespoň 16 a ponechte jen `id` a `skupina`. Vyřešte úkol pomocí `[` i dplyr. Které osoby ve výsledku budou? Jde o vlastní úlohu inspirovanou [R4DS: výběr z tabulek](https://r4ds.hadley.nz/base-R.html#subsetting-data-frames).

::: {.callout-note collapse="true" title="Ukázat řešení"}
```{r}
#| label: l04-reseni-tabulka
vyber_base <- ucastnici[
  !is.na(ucastnici$skore) & ucastnici$skore >= 16,
  c("id", "skupina")
]
vyber_base

vyber_dplyr <- ucastnici |>
  filter(skore >= 16) |>
  select(id, skupina)
vyber_dplyr
```

Vybrané osoby jsou P02, P04 a P06; všechny patří do skupiny „trénink“. Podmínka `>= 16` zahrnuje také P06 se skórem přesně 16. P03 nemá známý skór, a proto ji mezi osoby splňující hranici nezařazujeme.
:::

### Nepovinně: funkce `subset()`

V cizích skriptech můžete potkat další funkci základního R:

```{r}
#| label: l04-subset
subset(ucastnici, subset = vek > 25, select = c(id, skore))
```

Argument `subset` určuje podmínku pro řádky, `select` sloupce. Zde nemusíme před názvy psát `ucastnici$`; funkce je vyhledává v tabulce. Neznámou podmínku (`NA` hodnoty) považuje při výběru za nesplněnou, takže dostaneme stejné tři osoby jako výše. Jde o další platný zápis, který se nemusíte učit jako hlavní postup. [Dokumentace subset()](https://stat.ethz.ch/R-manual/R-devel/library/base/html/subset.html)

## Tibble: datová tabulka používaná v tidyverse {#sec-struktury-tibble}

**Tibble** je datová tabulka s uživatelsky přívětivějším chováním, kterou znáte například z výpisu `flights`. Není novým atomickým typem: je také seznamem sloupců a zároveň patří do třídy `data.frame`. Stávající tabulku převedeme pomocí `as_tibble()`:

```{r}
#| label: l04-tibble
ucastnici_tbl <- as_tibble(ucastnici)
ucastnici_tbl
class(ucastnici_tbl)
typeof(ucastnici_tbl)
```

Výpis začíná `A tibble: 6 × 5`, takže nás informuje automaticky o počtu řádků a sloupců, a pod názvy ukazuje typy sloupců. Třídy jsou `tbl_df`, `tbl` a `data.frame`; vnitřní typ zůstává `list`. Převod nezměnil hodnoty, počet osob ani chybějící údaje.

Tibble zachovává při běžném výběru pomocí `[` tabulku jako datový typ i pro jediný sloupec. Pro získání samotného vektoru používejte `[[` nebo `$`:

```{r}
#| label: l04-tibble-vyber
ucastnici_tbl[, "skore"]
ucastnici_tbl[["skore"]]
```

První výstup je jednosloupcová tibble, druhý číselný vektor. Právě tento rozdíl vysvětluje, proč stejný zápis s `[` může u `data.frame` a tibble vrátit jinou strukturu. Tibble navíc při výběru pomocí názvů nespoléhá na částečnou shodu názvů. [Výběr z tibble](https://tibble.tidyverse.org/reference/subsetting.html)

Novou tibble vytvoříme přímo funkcí `tibble()`. Stejně jako u `data.frame()` pojmenováváme sloupce a předáváme jejich hodnoty:

```{r}
#| label: l04-tibble-nova
nova_mereni <- tibble(
  id = c("P01", "P02", "P03"),
  reakce_ms = c(420, 510, 380),
  sezeni = 1
)
nova_mereni
```

Tři osoby mají tři reakční časy. Jediná hodnota `sezeni = 1` se zopakuje do všech tří řádků. Tibble při tvorbě opakuje pouze vstup délky 1; jiné neshodné délky sloupců odmítá. Následující příklad proto záměrně skončí chybou, přestože je 4 násobkem 2:

```{r}
#| label: l04-chyba-tibble
#| error: true
tibble(id = 1:4, skupina = c("A", "B"))
```

Hlášení o neslučitelných velikostech sloupců chrání před nechtěným opakováním skupin. Pokud skutečně chceme střídání A, B, A, B, napíšeme všechny čtyři hodnoty výslovně:

```{r}
#| label: l04-tibble-oprava
tibble(id = 1:4, skupina = c("A", "B", "A", "B"))
```

Výsledná tabulka má čtyři řádky. Běžné `data.frame(id = 1:4, skupina = c("A", "B"))` by vzor automaticky zopakovalo; proto nelze z pravidel jedné funkce odvozovat chování ostatních podobných funkcí. [Pravidla tibble](https://tibble.tidyverse.org/articles/invariants.html)

### Cvičení 9: Vektor, nebo tabulka? {.exercise}

Před spuštěním určete, co vrátí následující výběry: `ucastnici[, "vek"]`, `ucastnici["vek"]`, `ucastnici_tbl[, "vek"]` a `ucastnici_tbl$vek`. Které výsledky můžete přímo předat do `mean()`? Ověřte své odpovědi pomocí `str()`.

::: {.callout-note collapse="true" title="Ukázat řešení"}
```{r}
#| label: l04-reseni-tibble
str(ucastnici[, "vek"])
str(ucastnici["vek"])
str(ucastnici_tbl[, "vek"])
str(ucastnici_tbl$vek)
mean(ucastnici_tbl$vek, na.rm = TRUE)
sum(!is.na(ucastnici_tbl$vek))
```

První a čtvrtý výběr vracejí číselný vektor vhodný pro `mean()`. Druhý vrací jednosloupcový `data.frame`, třetí jednosloupcovou tibble. Průměr dostupných hodnot věku je 26,4 roku a vychází z pěti osob. U osoby P03 je věk neznámý.
:::

### Nepovinně: zkrácený výpis velké tabulky

Při větším počtu řádků tibble vypíše jen náhled. Běžný `data.frame` může do konzole vypsat velmi mnoho řádků a zaplnit ji dlouhým, obtížně přehledným výstupem (i jeho výpis má nastavitelný limit). Tibble standardně ukazuje jen omezený počet řádků a sloupců a připojí informaci o zbytku. Ukážeme si to na náhodných číslech. Funkce `runif()` vytváří hodnoty z rovnoměrného (uniformního) rozdělení; zde jde pouze o technickou ukázku rozsáhlejší tabulky. `set.seed()` nastavuje výchozí stav generátoru pro opakovatelný příklad:

```{r}
#| label: l04-velka-tibble
set.seed(104)
velka_tabulka <- tibble(x = runif(10000))
velka_tabulka
nrow(velka_tabulka)
```

Tabulka má 10 000 řádků, i když je všechny nevidíme při výpisu do konzole. Zkrácený výpis data nemaže. Pro kontrolu několika prvních řádků lze použít známé `slice_head(velka_tabulka, n = 5)` a pro přehled sloupců `glimpse(velka_tabulka)`.

Chceme-li v konzoli zobrazit více řádků tibble, zavoláme `print()` s argumentem `n`:

```{r}
#| label: l04-tibble-vypis-n
print(velka_tabulka, n = 20)
```

Výpis nyní ukáže prvních 20 řádků a upozorní na zbývajících 9 980. Argument `n` mění pouze rozsah výpisu, nikoli tabulku. Hodnota `n = Inf` by vypsala všechny řádky; u velké tabulky tím ale ztratíme výhodu stručného náhledu. [Dokumentace výpisu tibble](https://tibble.tidyverse.org/reference/formatting.html)

## Závěrečná úloha: připravte údaje k souhrnu {#sec-struktury-samostatne .exercise}

Následující tabulka obsahuje osm **fiktivních** účastníků. Kód skupiny 1 znamená kontrolu, kód 2 trénink. Skór je záměrně uložen jako text. `dokonceno` uvádí, zda osoba dokončila úkol; `NA` není potvrzením dokončení. Vyšší skór zde označuje lepší výkon ve sledovaném úkolu.

```{r}
#| label: l04-zadani-samostatne
vstup <- tibble(
  id = c("P01", "P02", "P03", "P04", "P05", "P06", "P07", "P08"),
  skupina_kod = c(1, 2, 1, 2, 1, 2, 1, 2),
  skore_text = c("12", "18", NA, "25", "9", "16", "20", "14"),
  dokonceno = c(TRUE, TRUE, FALSE, TRUE, TRUE, TRUE, TRUE, NA)
)
```

1. Zkontrolujte strukturu. Vytvořte číselný sloupec `skore` a faktor `skupina` s popisky „kontrola“ a „trénink“ v tomto pořadí. Původní sloupce zachovejte pro kontrolu.
2. Pro souhrn ponechte jen osoby s potvrzeným dokončením a známým skórem. Určete, kolik osob zůstalo a proč byly ostatní vynechány.
3. Za každou skupinu vypočítejte počet zahrnutých osob a průměr skórů. Připomeňte si oddíl [-@sec-upravy-souhrny], pokud potřebujete.
4. Mezi zahrnutými osobami spočítejte podíl skórů s alespoň 18 body. Určete jmenovatel tohoto podílu.
5. Uložte použitá data a souhrnnou tabulku do seznamu `vysledek` s položkami `data` a `souhrn`. Vytáhněte souhrnnou tabulku pomocí `[[`. Co by změnil výběr pomocí `[`?

::: {.callout-note collapse="true" title="Ukázat řešení"}
Následující řešení je úplný skript: lze jej spustit i v nové relaci R.

```{r}
#| label: l04-reseni-samostatne
library(tidyverse)

# Ručně vytvořená výuková data, nikoli výzkumné výsledky.
vstup <- tibble(
  id = c("P01", "P02", "P03", "P04", "P05", "P06", "P07", "P08"),
  skupina_kod = c(1, 2, 1, 2, 1, 2, 1, 2),
  skore_text = c("12", "18", NA, "25", "9", "16", "20", "14"),
  dokonceno = c(TRUE, TRUE, FALSE, TRUE, TRUE, TRUE, TRUE, NA)
)
glimpse(vstup)

pripravena_data <- vstup |>
  mutate(
    skore = as.numeric(skore_text),
    skupina = factor(
      skupina_kod,
      levels = c(1, 2),
      labels = c("kontrola", "trénink")
    )
  )
glimpse(pripravena_data)
sum(is.na(pripravena_data$skore_text))
sum(is.na(pripravena_data$skore))

pouzita_data <- pripravena_data |>
  filter(dokonceno, !is.na(skore))
pouzita_data |> select(id, skupina, skore)

souhrn_skupin <- pouzita_data |>
  group_by(skupina) |>
  summarise(
    pocet = n(),
    prumer = mean(skore),
    .groups = "drop"
  )
souhrn_skupin

podil_alespon_18 <- mean(pouzita_data$skore >= 18)
podil_alespon_18

vysledek <- list(data = pouzita_data, souhrn = souhrn_skupin)
vysledek[["souhrn"]]
```

Převod zachoval jednu chybějící hodnotu a nevytvořil novou. Faktor přiřadil popisky podle dokumentovaných kódů. `filter(dokonceno, !is.na(skore))` ponechá pouze `TRUE` v první podmínce a dostupný skór ve druhé; čárka znamená současné splnění obou podmínek.

Zůstalo šest osob. P03 úkol nedokončila a nemá skór; P08 skór má, ale její dokončení není potvrzené. **Data P08 jsme nesmazali ze vstupu**: pouze ji nezahrnujeme do tohoto konkrétního souhrnu. V reálném výzkumu musí takové pravidlo vycházet z cíle analýzy a dokumentace dat, nikoli z toho, jak se po výběru změní výsledky.

V každé skupině zůstaly tři osoby. Kontrola má průměr $41/3 \approx 13{,}67$ bodu, trénink $59/3 \approx 19{,}67$ bodu. Tibble ve výpisu tyto hodnoty zobrazuje zaokrouhlené na 13,7 a 19,7; uložené výsledky jsme nezaokrouhlovali. Rozdíl činí 6 bodů ve prospěch tréninku v těchto smyšlených datech. Samotný popis neprokazuje účinek tréninku; neznáme podmínky rozdělení do skupin ani nejistotu odhadu.

Hranice alespoň 18 bodů dosahují P02, P04 a P07: tři ze šesti zahrnutých osob, tedy `0.5` neboli 50 %. Jmenovatelem není všech osm původních záznamů. `vysledek[["souhrn"]]` vytahuje přímo souhrnnou tabulku; `vysledek["souhrn"]` by vracelo jednopoložkový seznam, který tuto tabulku obsahuje.
:::

## Časté potíže {#sec-struktury-potize}

| Situace | Co zkontrolovat |
|:---|:---|
| Čísla nejdou zprůměrovat. | Zjistěte `typeof()` a `class()`. Text i faktor mohou vypadat jako čísla, ale vyžadují jiný postup. |
| Převodem přibyla `NA`. | Prohlédněte původní hodnoty a porovnejte počty chybění před převodem a po něm. |
| `as.numeric(faktor)` dává nečekaná čísla. | Vrací kódy úrovní. Pokud potřebujete číselné popisky, nejprve použijte `as.character()`. |
| `length(tabulka)` neodpovídá počtu osob. | Délka tabulky je počet sloupců; řádky spočítá `nrow()`. |
| Výběr vrací seznam místo čísel. | Rozlište `[` pro podmnožinu a `[[` nebo `$` pro obsah položky. |
| Po výběru sloupce zmizela struktura tabulky. | U `data.frame` použijte `drop = FALSE`, výběr bez čárky nebo `select()`. |
| Po filtrování přes `[` se objevily řádky vyplněné `NA`. | Ošetřete `NA` v logickém indexu nebo použijte `which()`; `filter()` řádky s neznámým výsledkem podmínky vynechává. |
| Výpočet vrací hodnoty, ale varuje o délce. | Zkontrolujte délky a párování; výsledek vznikl recyklací kratšího vektoru. |

## Co si odnést {#sec-struktury-shrnuti}

Atomický vektor má jeden společný typ; seznam může uchovávat různorodé objekty. Faktor přidává kategoriím úrovně a pravidla zacházení, nikoli automaticky číselný význam. Datová tabulka propojuje sloupce do řádků se společnou pozorovací jednotkou a tibble je její varianta používaná v tidyverse.

Před převodem nebo výběrem si ověřte strukturu pomocí `typeof()`, `class()`, `str()` či `glimpse()` a rozměry pomocí `length()` nebo `dim()`. Potom zkontrolujte, zda výsledek zachoval zamýšlené hodnoty, osoby a význam proměnných. Tyto kontroly jsou součástí analýzy, nikoli pouze řešením chybových hlášení.

## Zdroje a další procvičení {#sec-struktury-zdroje}

Základním didaktickým zdrojem je *R for Data Science*, 2. vydání (Hadley Wickham, Mine Çetinkaya-Rundel a Garrett Grolemund): [Logical vectors](https://r4ds.hadley.nz/logicals.html), [Factors](https://r4ds.hadley.nz/factors.html) a [A field guide to base R](https://r4ds.hadley.nz/base-R.html). U označených cvičení jde o vlastní obměny nebo inspiraci příslušným oddílem, nikoli doslovné překlady zadání.

Přesné chování funkcí popisují dokumentace R pro [číselné převody](https://stat.ethz.ch/R-manual/R-devel/library/base/html/numeric.html), [výběr prvků](https://stat.ethz.ch/R-manual/R-devel/library/base/html/Extract.html) a [výběr z data.frame](https://stat.ethz.ch/R-manual/R-devel/library/base/html/Extract.data.frame.html), dále [dokumentace tibble](https://tibble.tidyverse.org/articles/tibble.html). Pro tuto lekci stačí jejich úvodní příklady; přehled pokročilých výjimek není nutné memorovat.
