---
title: "Import dat a jejich základní příprava"
subtitle: "Od souboru k přehledné tabulce s popisky a zkontrolovanými hodnotami"
---

## Co se naučíte {#sec-import-cile}

Soubor s odpověďmi z dotazníku ještě není tabulka připravená k analýze. Čísla mohou být uložená jako text, kód `-99` může znamenat neodpověď a nad vlastními daty mohou být další řádky s popisem otázek. Úspěšné načtení souboru proto představuje začátek kontroly, nikoli její konec.

V této lekci načtete textový soubor, sešit Excelu i data SPSS. Ověříte rozměry a typy sloupců, upravíte jejich názvy a rozlišíte skutečné hodnoty od kódů chybění. Pomocí balíčku **`labelled`** připojíte popisky proměnných a hodnot, vytvoříte datový slovník a připravíte vhodné typy pro další práci. Nakonec data uložíte tak, abyste je mohli znovu načíst.

Navazujeme na práci s projektem v oddílu [-@sec-projekt], na `select()`, `rename()`, `mutate()` a `count()` z [lekce o dplyr](lekce_03.qmd) a na [vektory, faktory a seznamy](lekce_04.qmd). Zejména rozdíl mezi číselným vektorem a faktorem využijeme při práci s odpověďmi na dotazníkové položky. Novou konstrukci `across()` vysvětlíme před jejím použitím.

## Příprava projektu a stažení dat {#sec-import-priprava}

Otevřete svůj projekt `r101` a založte skript `scripts/05_import_dat.R`. V hlavní složce projektu budete potřebovat `data/raw` pro vstupy a `data/clean` pro výsledky přípravy. Původní soubory ponecháme beze změn; každou opravu zaznamenáme kódem.

### Soubory k této lekci {#sec-import-data}

Stáhněte následující čtyři soubory a uložte je do `data/raw`. Názvy zachovejte včetně přípon. Pokud se textový soubor otevře v prohlížeči, použijte **Uložit odkaz jako…**; neukládejte místo něj webovou stránku.

::: {.table-responsive}
| Soubor | Stažení z učebnice | Přímý soubor na GitHubu | Použití |
|:---|:---|:---|:---|
| `students.txt` | [Stáhnout TXT](../data/raw/students.txt){download="students.txt"} | [GitHub – TXT](https://raw.githubusercontent.com/reckak/R101-textbook/31239f3e68847248799fdf4f45a45052b247a5d2/data/raw/students.txt) | Text oddělený čárkami, názvy a typy. |
| `international.sav` | [Stáhnout SAV](../data/raw/international.sav){download="international.sav"} | [GitHub – SAV](https://raw.githubusercontent.com/reckak/R101-textbook/31239f3e68847248799fdf4f45a45052b247a5d2/data/raw/international.sav) | Popisky uložené v SPSS. |
| `help_seeking.xlsx` | [Stáhnout XLSX](../data/raw/help_seeking.xlsx){download="help_seeking.xlsx"} | [GitHub – dotazník](https://raw.githubusercontent.com/reckak/R101-textbook/31239f3e68847248799fdf4f45a45052b247a5d2/data/raw/help_seeking.xlsx) | Dotazníková data a datový slovník. |
| `four_countries_teaching.xlsx` | [Stáhnout XLSX](../data/raw/four_countries_teaching.xlsx){download="four_countries_teaching.xlsx"} | [GitHub – čtyři země](https://raw.githubusercontent.com/reckak/R101-textbook/31239f3e68847248799fdf4f45a45052b247a5d2/data/raw/four_countries_teaching.xlsx) | Export s víceřádkovou hlavičkou. |
:::

`students.txt` je malý výukový příklad z [R for Data Science, oddílu Data import](https://r4ds.hadley.nz/data-import.html). Nejde o údaje o studentech našeho kurzu. `international.sav` je kurzový soubor s údaji o zemích; použijeme jej k nácviku importu, nikoli jako aktuální přehled ekonomických či vzdělávacích ukazatelů.

`help_seeking.xlsx` pochází z malého studentského seminárního projektu. Obsahuje odpovědi na otázky o vyhledávání odborné psychologické pomoci a emoční expresivitě. Jde o výzkumná data, nikoli simulaci; bez podrobnějšího popisu výběru účastníků z nich nelze vyvozovat závěry o celé populaci.

Soubor čtyř zemí je výukovým výřezem dat souvisejících s článkem [Marmolejo-Ramos a kol. (2025), *From human artefact to machine output: automating the “art” of psychological measurement*](https://doi.org/10.1080/29974100.2025.2561692). Obsahuje uzavřené položky o umělé inteligenci a zemi; identifikátory, IP adresy, souřadnice a otevřené odpovědi v něm nejsou. Zachována je víceřádková hlavička. Tato výuková verze není úplným datovým souborem článku.

### Balíčky a kontrola cest

Balíčky `readr`, `dplyr` a `purrr` se načtou s tidyverse. `readxl`, `haven`, `janitor` a `labelled` načteme zvlášť. Pokud některý chybí, spusťte jednorázově v konzoli:

```{r}
#| label: l05-instalace
#| eval: false
install.packages(c("tidyverse", "readxl", "haven", "janitor", "labelled"))
```

Skript začněte načtením balíčků v nové relaci R:

```{r}
#| label: l05-balicky
library(tidyverse)
library(readxl)
library(haven)
library(janitor)
library(labelled)
```

Relativní cesta začíná v pracovním adresáři R, při otevření projektu obvykle v jeho hlavní složce. `file.exists()` ověří existenci souboru na zadané cestě:

```{r}
#| label: l05-kontrola-cesty
file.exists("data/raw/students.txt")
```

Výsledek má být `TRUE`. Při `FALSE` zkontrolujte pomocí `getwd()` pracovní adresář, na kartě Files umístění souboru a jeho přesný název. Procházení složek na kartě Files samo pracovní adresář R nemění. V cestách používejte `/`, také ve Windows.

### Alternativa: přímé načtení z URL

**URL** je webová adresa zdroje. U přímého odkazu na soubor GitHub vrací obsah dat, zatímco běžná stránka s náhledem souboru vrací HTML. Pro `read_csv()` potřebujeme první z těchto možností. Odkazy v této lekci ukazují na pevnou verzi dat, takže pozdější změny repozitáře nezmění vstup příkladu.

Následující alternativu můžete spustit, máte-li připojení k internetu:

```{r}
#| label: l05-url-csv
#| eval: false
students_url <- paste0(
  "https://raw.githubusercontent.com/reckak/R101-textbook/",
  "31239f3e68847248799fdf4f45a45052b247a5d2/data/raw/students.txt"
)
students_online <- read_csv(students_url)
```

`paste0()` spojí textové části bez mezery. `read_csv()` přijme URL místo místní cesty, ale samo nevytvoří trvalou kopii v `data/raw`. Tu lze uložit pomocí `download.file()`. Například pro Excel:

```{r}
#| label: l05-url-download
#| eval: false
dir.create("data/raw", recursive = TRUE, showWarnings = FALSE)
help_url <- paste0(
  "https://raw.githubusercontent.com/reckak/R101-textbook/",
  "31239f3e68847248799fdf4f45a45052b247a5d2/data/raw/help_seeking.xlsx"
)
download.file(
  url = help_url,
  destfile = "data/raw/help_seeking.xlsx",
  mode = "wb"
)
```

`recursive = TRUE` vytvoří i chybějící nadřazenou složku. `showWarnings = FALSE` zde pouze vypíná upozornění, že složka již existuje; netýká se chyb importu. `destfile` určuje místo uložení a `mode = "wb"` binární zápis, důležitý zejména pro `.xlsx` a `.sav` ve Windows. Stahování může existující soubor stejného jména přepsat. Další výklad pracuje s místními kopiemi a při opakovaném spouštění nevyžaduje internet.

### Cvičení 1: Soubor a objekt {.exercise}

Po stažení `students.txt` je v `data/raw`, ale v Environment žádný objekt `students` nevidíte. Je něco špatně? Co byste zkontrolovali, kdyby `file.exists("data/raw/students.txt")` vrátilo `FALSE`?

Vlastní úloha inspirovaná [R4DS, Data import](https://r4ds.hadley.nz/data-import.html).

::: {.callout-note collapse="true" title="Ukázat řešení"}
Stažení vytvoří soubor na disku. Objekt v paměti R vznikne až po načtení a přiřazení, například `students <- read_csv("data/raw/students.txt")`. Při `FALSE` zkontrolujeme pracovní adresář, složky, název i příponu. Soubor mohl zůstat ve složce Stažené soubory nebo mít doplněné `(1)` v názvu. Restart R soubor nesmaže, ale objekt je potřeba znovu vytvořit importem.
:::

## Textové soubory: nejprve správně přečíst {#sec-import-csv}

### Oddělovač a desetinný znak

Textová tabulka ukládá hodnoty jako text; hranice sloupců označuje **oddělovač**. CSV obvykle používá čárku, TSV tabulátor. Přípona je vodítko, nikoli záruka: náš `students.txt` má sloupce oddělené čárkami, proto jej načteme funkcí `read_csv()`.

| Funkce z readr | Typické použití |
|:---|:---|
| `read_csv()` | Čárka mezi poli, desetinná tečka. |
| `read_csv2()` | Středník mezi poli, desetinná čárka. |
| `read_tsv()` | Tabulátor mezi poli. |
| `read_delim()` | Oddělovač zadáme argumentem `delim`. |

Příkaz `read.csv()` s tečkou patří do základního R a má jiné výchozí nastavení než `read_csv()` s podtržítkem. V této lekci používáme funkce readr. [Dokumentace čtení textových tabulek](https://readr.tidyverse.org/reference/read_delim.html)

```{r}
#| label: l05-students-prvni
#| message: true
students_raw <- read_csv("data/raw/students.txt")
students_raw
```

Načtena je tabulka o **6 řádcích a 5 sloupcích**. Hlášení `chr` označuje textové a `dbl` číselné sloupce. Věk `AGE` je textový kvůli hodnotě `five`; `N/A` ve sloupci s jídlem zůstalo textem, zatímco prázdný věk čtvrté osoby je `NA`. Prázdné řádky mezi záznamy import přeskočí. Hlášení o odhadnutých typech není chyba.

Po importu obvykle použijeme známé funkce:

```{r}
#| label: l05-prvni-kontrola
dim(students_raw)
names(students_raw)
glimpse(students_raw)
```

`dim()` vrací počet řádků a sloupců v tomto pořadí. Názvy upozorní například na mezery a `glimpse()` ukáže typ i několik hodnot každé proměnné. Žádná z těchto kontrol sama neprokazuje správnost hodnot; věk uložený jako text však odhalíme hned.

### Chybějící hodnoty a názvy sloupců {#sec-import-csv-upravy}

Z dokumentace dat musí být jasné, co znamenají kódy jako `N/A`, tečka nebo `-99`. V tomto výukovém souboru `N/A` znamená chybějící údaj. Přidáme jej do argumentu `na` spolu s prázdným textem a řetězcem `NA`:

```{r}
#| label: l05-students-na
students <- read_csv(
  "data/raw/students.txt",
  na = c("", "NA", "N/A")
)
students <- students |> clean_names()
names(students)
```

`clean_names()` z balíčku janitor převede názvy do jednotné podoby s malými písmeny a podtržítky: `Student ID` na `student_id`, `favourite.food` na `favourite_food` a `mealPlan` na `meal_plan`. Nemění odpovědi ani význam proměnných a neopravuje překlepy ve slovech. Pro jednotlivou záměrnou změnu názvu nadále slouží `rename(novy_nazev = stary_nazev)` z oddílu [-@sec-upravy-sloupce].

Hodnota `five` v tomto příkladu označuje pět let. Převedeme nejprve text `five` na text `5`, teprve potom celý sloupec na celá čísla:

```{r}
#| label: l05-students-prevody
students <- students |>
  mutate(age = if_else(age == "five", "5", age))
students <- students |>
  mutate(
    age = as.integer(age),
    meal_plan = factor(meal_plan)
  )
students |> select(student_id, age, meal_plan)
```

`if_else(podminka, ano, ne)` pro každý prvek vybere druhý nebo třetí argument. Zde oba poskytují text; `as.integer()` následuje až po sjednocení zápisu. `NA` ve věku zůstane `NA`. Pátá osoba má nyní věk `5`, sloupec `age` typ `integer` a stravovací plán je faktor. Při práci s reálnými daty bychom nejasnou hodnotu opravovali podle ověřitelného podkladu, nikoli odhadem podle ostatních osob.

### Cvičení 2: Kontrola po opravě {.exercise}

V tabulce `students` zjistěte počet chybějících věků a údajů o oblíbeném jídle. Spočítejte četnosti stravovacích plánů. Ztratila se při přípravě některá osoba?

Vlastní obměna příkladu z [R4DS, Data import](https://r4ds.hadley.nz/data-import.html).

::: {.callout-note collapse="true" title="Ukázat řešení"}
```{r}
#| label: l05-reseni-students
students |>
  summarise(
    pocet_osob = n(),
    chybi_vek = sum(is.na(age)),
    chybi_jidlo = sum(is.na(favourite_food))
  )
students |> count(meal_plan)
```

Zůstává všech šest osob. Jeden věk a jeden údaj o jídle chybějí, nikoli nutně u stejné osoby. Čtyři osoby mají jen oběd a dvě snídani i oběd. Oprava typů a kódů chybění nevyžadovala mazání řádků.
:::

## Typy sloupců a problémy při importu {#sec-import-typy}

Automatický odhad typu vychází z hodnot, které importující funkce prozkoumá. Nezná význam proměnné: číselně zapsané ID může potřebovat textový typ kvůli počátečním nulám. Dlouhý sloupec navíc může obsahovat problematický zápis až mimo zkoumanou část. Důležité typy proto můžeme určit předem.

Malé ukázky si vytvoříme přímo v R. **Následující údaje jsou fiktivní výukové příklady.** Funkce `I()` zde říká readr, že předáváme přímo obsah textové tabulky, nikoli název souboru.

```{r}
#| label: l05-typy-id
kratky_csv <- "id,skore
001,10
002,20"
kratka_data <- read_csv(
  I(kratky_csv),
  col_types = cols(id = col_character(), skore = col_double())
)
kratka_data
```

ID zůstává `001` a `002`, skór je číselný. `cols()` sestaví předpis typů; `col_character()` požaduje text a `col_double()` čísla. Jde o nastavení importu, ne o převod už existujícího vektoru pomocí `as.*()`.

| Předpis typu | Co očekává |
|:---|:---|
| `col_character()` | Text, například identifikátory. |
| `col_integer()` | Celá čísla. |
| `col_double()` | Čísla včetně desetinných. |
| `col_logical()` | Logické hodnoty. |
| `col_date()` | Kalendářní datum. |
| `col_skip()` | Sloupec nenačte. |

Nepovinně lze nastavit `cols(.default = col_character())`, aby se všechny neurčené sloupce načetly jako text. `cols_only(id = col_character())` načte pouze vyjmenované sloupce. Základní postup je ale stejný: předpis musí odpovídat obsahu a významu dat.

### Varování má být podnětem ke kontrole

V následujícím příkladu tečka zastupuje chybějící skór. Zatím ji ale importu takto nevysvětlíme. Tento blok **záměrně vyvolá varování**:

```{r}
#| label: l05-chyba-parser
text_skore <- "skore
10
.
20
30"
skore_problem <- read_csv(
  I(text_skore),
  col_types = cols(skore = col_double())
)
skore_problem
problems(skore_problem)
```

Tečku nelze přečíst jako číslo, a tak vznikne `NA` a záznam v `problems()`. Ve výpisu problémů si všimněte očekávaného typu ve sloupci `expected` a skutečného zápisu ve sloupci `actual`. To je jiná situace než správně rozpoznaná neodpověď: R neví, co tečka znamená, pouze hlásí neúspěšný převod.

```{r}
#| label: l05-oprava-parser
skore_ok <- read_csv(
  I(text_skore),
  na = c("", "NA", "."),
  col_types = cols(skore = col_double())
)
problems(skore_ok)
```

Nyní je tečka výslovně definovaný kód chybění. Tabulka problémů má nula řádků. Samotné hodnoty v `skore_ok` a `skore_problem` jsou přitom stejné: `10, NA, 20, 30`. Rozdíl spočívá v tom, zda `NA` vzniklo plánovaně, nebo neúspěšným čtením. Prázdný výsledek `problems()` neodhalí například věcně nemožný věk `250`, pokud jej lze bez potíží přečíst jako číslo.

### Cvičení 3: Český textový export {.exercise}

Máte fiktivní tabulku, v níž jsou sloupce oddělené středníkem, desetinným znakem je čárka a tečka znamená chybějící reakční čas. Načtěte ji, zachovejte nuly na začátku ID a zkontrolujte problémy importu.

```{r}
#| label: l05-zadani-csv2
cesky_export <- "id;cas_s
001;0,45
002;.
003;0,62"
```

Vlastní úloha inspirovaná [R4DS, oddíly o typech souborů a kontrole typů](https://r4ds.hadley.nz/data-import.html#controlling-column-types).

::: {.callout-note collapse="true" title="Ukázat řešení"}
```{r}
#| label: l05-reseni-csv2
reakce <- read_csv2(
  I(cesky_export),
  na = c("", "NA", "."),
  col_types = cols(id = col_character(), cas_s = col_double())
)
reakce
problems(reakce)
```

`read_csv2()` rozpozná středník a desetinnou čárku. Časy jsou `0.45`, `NA` a `0.62` sekundy; R je vypisuje s desetinnou tečkou. Nuly v ID zůstaly zachovány a `problems()` je prázdné. Přejmenování přípony souboru by nastavení oddělovače nenahradilo.
:::

Poškozená diakritika představuje jiný problém: nesprávně určené **kódování textu**, tedy pravidla převodu bajtů na znaky. Pro soubor doloženě uložený v kódování Windows-1250 lze do `read_csv()` přidat `locale = locale(encoding = "Windows-1250")`. Nepřepínejte kódování naslepo; naše textová data jsou v UTF-8. Nastavení `locale(decimal_mark = ",")` zase řeší desetinný znak, nikoli diakritiku.

## SPSS a význam popisků {#sec-import-spss}

Soubor SPSS s příponou `.sav` může spolu s hodnotami uchovávat popis proměnných, význam číselných kódů i definice chybění. K načtení použijeme `read_sav()` z balíčku haven:

```{r}
#| label: l05-spss
international_raw <- read_sav("data/raw/international.sav")
dim(international_raw)
international_raw |> select(country, contint) |> slice_head(n = 6)
```

Soubor má 20 řádků a 7 sloupců; jeden řádek představuje zemi. U `contint` vidíme například `2 [Americas]`: uložená hodnota je `2` a připojený slovní popisek `Americas`. Zápis `<dbl+lbl>` označuje číselný sloupec s popisky. Nejde ještě o faktor.

### Popisek proměnné není popisek hodnoty {#sec-import-labels}

**Metadata** jsou informace o datech. Popisek proměnné (*variable label*) vysvětluje, co měří celý sloupec, například „Věk v letech“. Popisky hodnot (*value labels*) popisují jednotlivé kódy, například `1 = Ne`, `2 = Ano`. Název sloupce používáme v kódu; jeho delší popisek slouží člověku.

Balíček `labelled` umožňuje tato metadata číst a upravovat. Pro začátek použijeme dvě funkce:

```{r}
#| label: l05-popisky-spss
var_label(international_raw$contint)
val_labels(international_raw$contint)
class(international_raw$contint)
```

Popisek proměnné je `Continent`. Popisky hodnot přiřazují kódům 1 až 4 Afriku, Ameriku, Asii a Evropu. Třída obsahuje `haven_labelled`: vektor uchovává číselné hodnoty a přídavné informace. Samotný popisek nemění hodnotu ani neurčuje, zda s ní máme počítat průměr. [Úvod do labelled](https://larmarange.github.io/labelled/articles/labelled.html)

Pro kontinent dává smysl faktor. Funkce `to_factor()` z labelled převezme popisky jako názvy kategorií:

```{r}
#| label: l05-spss-faktor
international <- international_raw |>
  mutate(contint = to_factor(contint))
international |> count(contint)
```

V souboru je 9 afrických, 5 amerických, 3 asijské a 3 evropské země. Jde o složení tohoto souboru, nikoli o zastoupení zemí ve světě. Zachování původního objektu `international_raw` umožňuje porovnat kódy a výsledné kategorie.

Funkce `haven::as_factor()` představuje příbuznou možnost; `as.factor()` ze základního R není její synonymum. Pro práci s metadaty v této lekci zůstaneme u `labelled::to_factor()`. **Nepřevádějte automaticky všechny popsané sloupce na faktory**: věk nebo číselný skór zpravidla potřebují zůstat číselné. Naopak průměr z kódů kontinentů nemá věcný význam. [Dokumentace převodu](https://larmarange.github.io/labelled/reference/to_factor.html)

### Cvičení 4: Co nám říká popisek? {.exercise}

Pomocí `var_label()` zjistěte význam `lifeexpt` v `international_raw`. Znamená název očekávanou délku života? A dávalo by smysl tento sloupec převést na faktor jen proto, že má popisek?

::: {.callout-note collapse="true" title="Ukázat řešení"}
```{r}
#| label: l05-reseni-popisek
var_label(international_raw$lifeexpt)
```

Popisek je `School Life Expectancy (Years)`: jde o očekávanou délku školního vzdělávání v letech, nikoli o očekávanou délku života. Popisek sloupce není důvod k vytvoření faktoru. Tento příklad ukazuje, proč význam proměnné nemáme odhadovat pouze ze zkráceného názvu; pro odbornou analýzu bychom potřebovali také přesnou definici ukazatele a dobu sběru.
:::

## Excel: data a datový slovník {#sec-import-excel}

Excelový sešit může obsahovat více **listů**. Funkce `excel_sheets()` vrátí jejich názvy a `read_excel()` načte zvolený list do tabulky R. Základní použití nepotřebuje spuštěný Excel. Importuje tabulkové hodnoty, nikoli barevné rozlišení buněk jako informaci pro analýzu. [Dokumentace readxl](https://readxl.tidyverse.org/reference/read_excel.html)

```{r}
#| label: l05-excel-listy
excel_sheets("data/raw/help_seeking.xlsx")
hs_raw <- read_excel("data/raw/help_seeking.xlsx", sheet = "data")
hs_raw |> select(id, gender, age, help_01) |> slice_head(n = 6)
```

Sešit obsahuje listy `data` a `codebook`. V prvním řádku načtených dat je u `help_01` hodnota `-99`. Není to velmi nízká odpověď: v tomto souboru jde o kód neodpovědi. Bez jeho ošetření by R s číslem mohlo běžně počítat.

**Datový slovník** neboli *codebook* popisuje proměnné, jejich kódování, případné chybějící hodnoty a další pravidla. Načteme jej samostatně:

```{r}
#| label: l05-codebook
codebook <- read_excel("data/raw/help_seeking.xlsx", sheet = "codebook")
codebook |>
  select(name, instrument, reversed) |>
  slice_head(n = 10)
codebook |>
  filter(name == "help_01") |>
  pull(value_labels)
```

`name` je název proměnné, `instrument` označuje dotazník a `reversed` informaci o obráceném směru položky. `pull()` ze známé tabulky vytáhne jeden sloupec jako vektor. Výpis kódování `help_01` ukazuje odpovědi 1 až 4 a `-99 = Nonresponse`. Číslo mimo škálu tedy nesmíme zaměnit za platnou odpověď. U věku soubor rovněž používá `-99`; pravidlo chybění uplatníme na celý datový list, nikoli na list se slovním popisem kódů.

```{r}
#| label: l05-hs-import
hs <- read_excel(
  "data/raw/help_seeking.xlsx",
  sheet = "data",
  na = c("", "-99")
)
dim(hs)
hs |> summarise(chybi_vek = sum(is.na(age)), chybi_help_01 = sum(is.na(help_01)))
```

Máme **172 řádků a 34 sloupců**. Chybí 5 věků a 7 odpovědí na první položku. Počty osob se nezmenšily: `na` mění kódy na chybějící hodnoty, nemaže řádky. V jiné studii by `-99` mohlo být platné číslo; kódy chybění vždy určujeme podle dokumentace konkrétních dat.

### Sjednocení názvů v datech i slovníku

Soubor používá název `finantial_situation`. Pro přehledný skript jej přejmenujeme na `financial_situation`; odpovídající záznam musíme změnit i ve slovníku. Jinak bychom později připojovali popisek k neexistujícímu sloupci.

```{r}
#| label: l05-hs-nazvy
hs <- hs |> rename(financial_situation = finantial_situation)
codebook <- codebook |>
  mutate(
    name = if_else(name == "finantial_situation", "financial_situation", name),
    reversed = as.logical(reversed)
  )
setdiff(names(hs), codebook$name)
setdiff(codebook$name, names(hs))
```

`setdiff(a, b)` vrátí hodnoty, které jsou v `a`, ale nejsou v `b`. Dva výpisy `character(0)` zde znamenají, že žádný název není navíc ani na jedné straně. Neověřují však, zda je každý popisek obsahově správný. `as.logical()` převádí zápisy `TRUE` a `FALSE` ze slovníku na logický vektor. **Převod této informace nepřevrací skórování položek.** Výpočet celkového skóru by vyžadoval další rozhodnutí, která nyní neděláme.

### Cvičení 5: Neodpověď a neplatný kód {.exercise}

Zkontrolujte četnosti `gender` v tabulce `hs`. Podle slovníku mají platné odpovědi kódy 1, 2 a 3. Vyhledejte případné jiné neprázdné kódy. Znamená přítomnost `NA`, že máte automaticky vyřadit celou osobu?

::: {.callout-note collapse="true" title="Ukázat řešení"}
```{r}
#| label: l05-reseni-kody
hs |> count(gender)
hs |> filter(!is.na(gender), !(gender %in% 1:3)) |> select(id, gender)
```

Četnosti jsou 129 pro kód 1, 35 pro kód 2, 3 pro kód 3 a 5 chybějících údajů. Druhý výpis nemá žádný řádek: nebyl nalezen jiný neprázdný kód. Operátor `%in%` testuje příslušnost k povoleným hodnotám, `!` výsledek neguje. Chybění jedné proměnné není samo o sobě důvodem zahodit všechny odpovědi dané osoby. O zařazení rozhodujeme podle konkrétní analýzy a pravidel zacházení s chyběním.
:::

## Základní příprava dotazníkových proměnných {#sec-import-priprava-promennych}

### Kategorie převádíme podle známého kódování

Před převodem na faktor je užitečné prohlédnout si četnosti. Hodnota mimo zadané `levels` by se při převodu mohla tiše změnit na `NA` (viz oddíl [-@sec-struktury-faktory]). Nejprve proto zkontrolujeme i finanční situaci:

```{r}
#| label: l05-hs-kategorie
hs |> count(financial_situation)
hs <- hs |>
  mutate(
    gender = factor(gender, levels = 1:3, labels = c("Žena", "Muž", "Jiné")),
    financial_situation = factor(
      financial_situation,
      levels = 1:3,
      labels = c("Špatná", "Přijatelná", "Dobrá")
    )
  )
hs |> count(financial_situation)
```

Četnosti se převodem nemění: finanční situaci hodnotí 13 osob jako špatnou, 114 jako přijatelnou a 40 jako dobrou; u 5 osob údaj chybí. Kódy nahradily čitelné kategorie. Úrovně nyní mají zvolené pořadí, ale bez `ordered = TRUE` jde o běžný faktor. Pořadí úrovní samo o sobě neříká, že rozdíl mezi sousedními kategoriemi je všude stejně velký.

### Stejná úprava více sloupců pomocí `across()` {#sec-import-across}

Proměnné `partner`, `college_title` a `college_student` sdílejí kódování `1 = Ne`, `2 = Ano`. Ověříme jej v datovém slovníku i četnostech:

```{r}
#| label: l05-hs-binarni-kontrola
codebook |>
  filter(name %in% c("partner", "college_title", "college_student")) |>
  select(name, value_labels)
hs |> count(partner)
hs |> count(college_title)
hs |> count(college_student)
```

V datech se vyskytují pouze kódy 1, 2 a chybějící hodnoty. Nemusíme třikrát opisovat stejný převod. **`across()` použije stejnou funkci na každý vybraný sloupec**. Uvnitř `mutate()` vrátí upravené sloupce do tabulky:

```{r}
#| label: l05-hs-across
hs <- hs |>
  mutate(
    across(
      c(partner, college_title, college_student),
      ~ factor(.x, levels = 1:2, labels = c("Ne", "Ano"))
    )
  )
hs |> select(partner, college_title, college_student) |> slice_head(n = 6)
```

První argument vybírá sloupce stejným způsobem jako `select()`. Zápis `~ factor(...)` představuje krátkou bezejmennou funkci; `.x` zastupuje sloupec, který se právě zpracovává. R tak postupně provede `factor(partner, ...)`, `factor(college_title, ...)` a `factor(college_student, ...)`. `across()` zde nepracuje po osobách, ale po sloupcích. Použít jeden předpis je správné jen proto, že všechny tři proměnné skutečně sdílejí stejné kódování. [Dokumentace across](https://dplyr.tidyverse.org/reference/across.html)

## Popisky a datový slovník s `labelled` {#sec-import-labelled}

### Přiřazení popisku proměnné

Funkci `var_label()` už jsme použili ke čtení popisku. Ve spojení s `<-` jej můžeme také nastavit:

```{r}
#| label: l05-var-label
var_label(hs$age) <- "Věk v letech"
var_label(hs$age)
names(hs)[4]
```

Název zůstává `age`, jeho popisek zní „Věk v letech“. Tento způsob přiřazení mění doplňkovou informaci uloženou u vektoru, tedy **atribut**, nikoli hodnoty věku. Pro více sloupců použijeme `set_variable_labels()`, které se dobře zapojuje do pipe:

```{r}
#| label: l05-set-variable-labels
hs <- hs |>
  set_variable_labels(
    age = "Věk v letech",
    gender = "Gender",
    financial_situation = "Subjektivní hodnocení finanční situace"
  )
var_label(hs$financial_situation)
```

Popisek upřesňuje význam finanční situace, ale nezměnil její tři kategorie ani z ní nevytvořil objektivní údaj o příjmu. [Dokumentace popisků proměnných](https://larmarange.github.io/labelled/reference/var_label.html)

### Přiřazení popisků hodnot

U dotazníkových položek nyní ponecháme původní číselné kódy a doplníme význam odpovědí. Je to užitečné pro kontrolu a dokumentaci. Neznamená to rozhodnutí, že všechny položky mají intervalovou škálu nebo že lze bez dalšího zprůměrovat celý dotazník.

```{r}
#| label: l05-val-labels
val_labels(hs$help_01) <- c(
  "Nesouhlasím" = 1,
  "Spíše nesouhlasím" = 2,
  "Spíše souhlasím" = 3,
  "Souhlasím" = 4
)
hs$help_01[1:6]
val_labels(hs$help_01)
```

Jména prvků vektoru představují popisky, jejich hodnoty představují kódy. Čísla `1` až `4` v datech zůstala stejná a první hodnota zůstala `NA`. Sloupec nyní patří do třídy `haven_labelled`. **Připojit popisek není totéž co překódovat hodnotu**: například změna textu u kódu 1 nezmění jedničky na čtyřky. [Dokumentace popisků hodnot](https://larmarange.github.io/labelled/reference/val_labels.html)

Pro více položek si uložíme společný předpis a použijeme `across()`. Funkce `haven::labelled()` vytvoří z číselného vektoru vektor s popisky; dvojtečky výslovně určují balíček funkce.

```{r}
#| label: l05-items-labels
help_labels <- c(
  "Nesouhlasím" = 1, "Spíše nesouhlasím" = 2,
  "Spíše souhlasím" = 3, "Souhlasím" = 4
)
emo_labels <- c(
  "Nikdy" = 1, "Zřídka" = 2, "Někdy" = 3,
  "Často" = 4, "Téměř vždy" = 5, "Vždy" = 6
)
hs <- hs |>
  mutate(
    across(starts_with("help_"), ~ haven::labelled(.x, labels = help_labels)),
    across(starts_with("emo_"), ~ haven::labelled(.x, labels = emo_labels))
  )
val_labels(hs$emo_01)
```

`starts_with("help_")` vybere názvy začínající daným textem. Deset položek `help_` sdílí odpovědi 1–4, sedmnáct položek `emo_` odpovědi 1–6. Poslední výpis potvrzuje šest popisků emoční expresivity. Kód `-99` do těchto popisků už nezařazujeme, protože při importu přešel na `NA`.

### Převzetí popisků ze slovníku

Delší znění položek je v `codebook$label`. Místo jejich ručního přepisování vytvoříme **pojmenovaný seznam**: obsahem každé položky seznamu bude popisek, jejím jménem odpovídající název sloupce. Navazujeme na oddíl [-@sec-struktury-seznamy].

```{r}
#| label: l05-label-list
variable_labels_list <- as.list(codebook$label)
names(variable_labels_list) <- codebook$name
variable_labels_list[c("age", "help_01")]
hs <- hs |> set_variable_labels(.labels = variable_labels_list)
var_label(hs$age)
```

`as.list()` vytvoří seznam a `names()` přiřadí názvy. Argument `.labels` předá celý seznam; `set_variable_labels()` jej přiřazuje podle jmen sloupců. Výchozí přísná kontrola odhalí název, který v datech není, proto ji nevypínáme. Popisek věku nyní zní `Age (years)`: byl přepsán popiskem ze slovníku. **Pokud chcete vlastní české popisky upřednostnit, nastavte je až po převzetí slovníku.** Znění položek zde ponecháváme v angličtině; pracovní překlad popisků odpovědí není validovaným překladem dotazníku.

### Vyhledávání v datech

Funkce `look_for()` vyhledává v názvech a popiscích proměnných a ukazuje jejich typy, chybění i popisky hodnot. Pro první orientaci lze omezit podrobnosti:

```{r}
#| label: l05-look-for
look_for(hs, "help_01", details = FALSE)
look_for(hs, "age", details = FALSE)
```

První výpis najde první položku o odborné pomoci. Druhý vyhledává text `age`, nemusí tedy obecně hledat pouze přesný název sloupce. Vyhledávání nám pomáhá v dlouhých tabulkách; správný význam stále ověřujeme čtením popisku. `look_for(hs)` bez hledaného textu zobrazí přehled všech proměnných. [Dokumentace vyhledávání a slovníku](https://larmarange.github.io/labelled/articles/look_for.html)

### Cvičení 6: Popisek, který přežije přejmenování {.exercise}

Vytvořte kopii tabulky `hs` se jménem `hs_cv`. Nastavte popisek `age` na „Věk respondenta v letech“ a přejmenujte sloupec na `vek`. Zkontrolujte jeho popisek. Změnil se tím věk některé osoby?

::: {.callout-note collapse="true" title="Ukázat řešení"}
```{r}
#| label: l05-reseni-var-label
hs_cv <- hs |> set_variable_labels(age = "Věk respondenta v letech")
hs_cv <- hs_cv |> rename(vek = age)
var_label(hs_cv$vek)
identical(hs_cv$vek, hs$age)
all.equal(as.numeric(hs_cv$vek), as.numeric(hs$age))
```

Popisek se zachoval i po přejmenování. `identical()` vrací `FALSE`, protože porovnává i atributy a český popisek se liší od anglického. Porovnání číselných hodnot vrací `TRUE`: věky ani jejich chybění se nezměnily. Nový název používáme v příkazech, popisek nese význam pro čtenáře.
:::

### Příprava pro konkrétní analýzu {#sec-import-analyza}

Třídy `haven_labelled` a `haven_labelled_spss` jsou užitečné při importu a přípravě, ale analytické funkce nemusí jejich metadata vykládat stejným způsobem. Před analýzou zvolte podle významu proměnné faktor, nebo obyčejný číselný vektor. Na kopii ukážeme dvě možnosti pro jednu položku:

```{r}
#| label: l05-analyza-typy
help_01_kategorie <- to_factor(hs$help_01)
help_01_cisla <- remove_val_labels(hs$help_01)
table(help_01_kategorie, useNA = "ifany")
class(help_01_cisla)
```

První varianta se hodí pro přehled odpovědí po kategoriích; `useNA = "ifany"` zobrazí i chybějící odpovědi. Nejčastější je „Spíše nesouhlasím“ (58 osob), následuje „Spíše souhlasím“ (54 osob); 7 odpovědí chybí. Druhá varianta má třídu `numeric`: odstranila popisky hodnot a třídu `haven_labelled`, ale ponechala původní číselné kódy i popisek celé proměnné. Používáme výslovně `remove_val_labels()`: příbuzná funkce `unlabelled()` může u kompletně popsaných hodnot vytvořit faktor. Samotná číselná reprezentace nezdůvodňuje výpočet průměru ani součtu položek. Nejprve potřebujeme pravidla skórování včetně obrácených položek a zacházení s neodpověďmi. [Dokumentace odstraňování popisků](https://larmarange.github.io/labelled/reference/remove_labels.html)

### Nepovinně: zvláštní kódy chybění v SPSS

`read_sav()` standardně převádí uživatelské kódy chybění definované v souboru na `NA`. Argument `user_na = TRUE` je zachová i s jejich definicí. To může být vhodné pro dokumentaci důvodů chybění, ale před výpočty je potřeba zajistit, aby nebyly považovány za platná čísla. [Dokumentace importu SPSS](https://haven.tidyverse.org/reference/read_spss.html)

Následující vektor je **ručně vytvořený výukový příklad**, nikoli část některého staženého souboru:

```{r}
#| label: l05-user-na
odpoved_spss <- haven::labelled_spss(
  c(1, 2, 9, NA),
  labels = c("Ne" = 1, "Ano" = 2, "Bez odpovědi" = 9),
  na_values = 9
)
na_values(odpoved_spss)
is.na(odpoved_spss)
odpoved_na <- user_na_to_na(odpoved_spss)
odpoved_na
```

`na_values()` vrací definovaný kód `9`. `is.na()` rozpozná jako chybějící třetí i čtvrtý prvek, ale číslo 9 je před převodem stále uložené ve vektoru. `user_na_to_na()` je skutečně nahradí `NA`. Pouhý slovní popisek „Bez odpovědi“ by toto pravidlo nenastavil. Také pouhé odstranění definice chybění není totéž jako převod kódu na `NA`. [Dokumentace chybějících hodnot](https://larmarange.github.io/labelled/reference/na_values.html)

### Cvičení 7: Proč nestačí přidat popisek? {.exercise}

Ve fiktivním příkladu `x <- c(1, 2, 9)` má 9 znamenat neodpověď. Kolega připojí pouze `val_labels(x) <- c("Ne" = 1, "Ano" = 2, "Bez odpovědi" = 9)`. Rozpozná nyní `is.na(x)` třetí hodnotu jako chybějící? Ukažte správný převod.

::: {.callout-note collapse="true" title="Ukázat řešení"}
```{r}
#| label: l05-reseni-user-na
x <- c(1, 2, 9)
val_labels(x) <- c("Ne" = 1, "Ano" = 2, "Bez odpovědi" = 9)
is.na(x)
na_values(x) <- 9
x <- user_na_to_na(x)
is.na(x)
```

První výpis obsahuje třikrát `FALSE`: popisek je jen text. Po výslovném určení kódu chybění a převodu dostaneme `FALSE FALSE TRUE`. Kód 9 volíme podle významu tohoto příkladu; v jiných datech může označovat platnou odpověď.
:::

## Excel s víceřádkovou hlavičkou {#sec-import-excel-hlavicka}

Dotazníkový systém může nad odpovědi vložit názvy proměnných, celé znění otázek a technické informace. Pokud tyto řádky načteme jako odpovědi, ovlivní odhad typů a mohou se započítat jako další osoby. V souboru `four_countries_teaching.xlsx` mají první tři řádky právě tento význam: názvy, popisky a technická metadata. Data začínají až ve čtvrtém řádku.

Nejprve se podíváme na malý výřez. Argument `range` určuje obdélník buněk stejným zápisem jako v Excelu:

```{r}
#| label: l05-four-nahled
four_preview <- read_excel(
  "data/raw/four_countries_teaching.xlsx",
  range = "A1:C5",
  col_names = FALSE
)
four_preview
```

`col_names = FALSE` říká, že první načtený řádek nemá být použit jako záhlaví. Proto R přidá pomocné názvy `...1` až `...3`. V prvních třech řádcích výpisu vidíme informace o proměnných, teprve poslední dva řádky obsahují odpovědi. Směs textu a čísel vede k textovým sloupcům; takto tabulku analyzovat nechceme.

### Názvy, popisky a hodnoty načteme odděleně

Pomocí `n_max = 0` přečteme pouze záhlaví. Při druhém čtení přeskočíme první řádek a jako záhlaví získáme delší popisky. `names()` z obou pomocných tabulek vybere vektor názvů:

```{r}
#| label: l05-four-metadata
four_names <- read_excel(
  "data/raw/four_countries_teaching.xlsx", n_max = 0
) |> clean_names() |> names()

four_labels <- read_excel(
  "data/raw/four_countries_teaching.xlsx", skip = 1, n_max = 0
) |> names()

four_names[1:3]
four_labels[1]
```

Názvy jsou po sjednocení `q1_prop_1`, `q2_prop_1` a `q3_prop_1`. Druhý výpis obsahuje znění první položky. Argument `skip` znamená počet přeskočených řádků, nikoli číslo řádku, na kterém máme skončit.

Nyní přeskočíme všechny tři řádky metadat a názvy předáme výslovně. Díky vektoru v `col_names` se první řádek odpovědí stane daty, nikoli novým záhlavím:

```{r}
#| label: l05-four-import
four <- read_excel(
  "data/raw/four_countries_teaching.xlsx",
  skip = 3,
  col_names = four_names
)
four_description <- as.list(four_labels)
names(four_description) <- four_names
four <- four |> set_variable_labels(.labels = four_description)
dim(four)
four |> count(country)
```

Výsledkem je **1 084 řádků a 21 sloupců**, tedy dvacet uzavřených položek a země. Četnosti ověřují složení našeho souboru; nepředstavují počty všech účastníků popsaných v článku. Přiřazení popisků spoléhá na stejné pořadí sloupců v obou řádcích hlavičky. Kdyby některá hlavička chyběla nebo měla duplicitní znění, bylo by potřeba mapování ručně zkontrolovat.

Slovník lze uchovat i jako objekt. `generate_dictionary()` vytvoří tabulku s popisem proměnných; samotná funkce ještě nezapisuje soubor na disk:

```{r}
#| label: l05-four-dictionary
four_dictionary <- generate_dictionary(four)
four_dictionary |> as_tibble() |> select(variable, label) |> slice_head(n = 3)
look_for(four, "prop", details = FALSE)
```

Pro stručný výpis jsme slovník převedli pomocí `as_tibble()` na běžnou tibble. První tabulka obsahuje názvy a popisky prvních tří sloupců. Hledání `prop` najde šest položek se společnou částí názvu. Metadata nám tak umožňují dohledat znění otázky, aniž bychom museli znovu otevírat původní hlavičku.

### Cvičení 8: O jeden řádek vedle {.exercise}

Co by se stalo, kdybyste při importu posledního souboru použili `skip = 2` a `col_names = four_names`? Proč není bezpečné problém řešit až smazáním prvního řádku z načtené tabulky?

Vlastní úloha inspirovaná [R4DS, Spreadsheets](https://r4ds.hadley.nz/spreadsheets.html).

::: {.callout-note collapse="true" title="Ukázat řešení"}
```{r}
#| label: l05-reseni-skip
four_wrong <- read_excel(
  "data/raw/four_countries_teaching.xlsx",
  skip = 2,
  col_names = four_names
)
nrow(four_wrong)
class(four_wrong$q1_prop_1)
```

Načte se 1 085 řádků, protože se technická metadata započítají jako jedna další odpověď. První položka má typ `character`: textový řádek už ovlivnil odhad typu. Pozdější odstranění řádku samo číselný typ neobnoví. Vhodnější je opravit import na `skip = 3` a data znovu načíst.
:::

### Nepovinně: prázdné sloupce a data z Excelu {#sec-import-excel-navic}

Exporty někdy obsahují prázdné sloupce nebo sloupce s jedinou hodnotou. `janitor::remove_empty(which = "cols")` odstraní zcela prázdné sloupce. `remove_constant()` odstraňuje sloupce bez variability. **Konstantní ale neznamená nepotřebný:** například stejná hodnota „dokončeno“ u všech osob může dokumentovat podmínku zařazení. Nejprve zjistěte význam sloupce a až potom rozhodněte o jeho odstranění. Naše dotazníkové položky proto plošně neodstraňujeme.

Datum může být v některých exportech uložené jako pořadové číslo dne v excelovém datovém systému. Následující hodnoty jsou výslovně vytvořené pro ukázku systému s počátkem v roce 1900:

```{r}
#| label: l05-excel-datum
excel_dny <- c(45345, 45346)
excel_numeric_to_date(excel_dny, date_system = "modern")
```

Výsledkem jsou data 23. a 24. února 2024. Převod na třídu `Date` zachovává kalendářní den, ale ne čas uvnitř dne. Některé sešity používají jiný datový systém; pokud `read_excel()` už sloupec rozpoznalo jako datum a čas, tento číselný převod na něj znovu nepoužívejte. Pro rozdíl přesných časových okamžiků nestačí převést oba na pouhé datum. [Dokumentace excel_numeric_to_date](https://sfirke.github.io/janitor/reference/excel_numeric_to_date.html)

## Uložení připravených dat {#sec-import-ulozeni}

### RDS: jeden objekt včetně metadat

Připravená tabulka není totéž co původní vstup. Uložíme ji do `data/clean`. Formát **RDS** je určený pro jeden objekt R a zachovává jeho strukturu, typy a atributy včetně popisků.

```{r}
#| label: l05-rds
dir.create("data/clean", recursive = TRUE, showWarnings = FALSE)
write_rds(hs, "data/clean/help_seeking_prepared.rds")
hs_znovu <- read_rds("data/clean/help_seeking_prepared.rds")
identical(hs, hs_znovu)
```

Výsledek `TRUE` potvrzuje shodu celého objektu včetně popisků a faktorů. Při načítání si jméno určujeme sami: stejný soubor lze přiřadit do `hs_znovu`, `dotaznik` nebo jiného vhodného názvu. RDS slouží pro další práci v R; nenahrazuje skript, který vysvětluje, jak tabulka vznikla.

### CSV: přenosná tabulka s menším množstvím informací

CSV je užitečné pro předání hodnot jinému programu, ale neuchová automaticky popisky, definice faktorů ani další atributy R. U faktorů se zapisují jejich slovní hodnoty; u číselných položek s popisky zůstávají číselné kódy. Proto k exportu připojíme také slovník.

```{r}
#| label: l05-csv-export
write_csv(hs, "data/clean/help_seeking_prepared.csv", na = "NA")
write_csv(codebook, "data/clean/help_seeking_codebook.csv", na = "NA")
hs_z_csv <- read_csv(
  "data/clean/help_seeking_prepared.csv",
  na = "NA",
  show_col_types = FALSE
)
class(hs_z_csv$gender)
val_labels(hs_z_csv$help_01)
```

Gender se načte jako text, popisky hodnot `help_01` chybějí (`NULL`). To není porucha zápisu, ale vlastnost formátu. Slovník uchovává původní kódování a znění položek; připravené CSV má u demografických faktorů již české slovní kategorie a chybění zapsané jako `NA`. Při předávání musíme tuto odlišnost uvést. Chceme-li navázat přesně na připravený objekt v R, použijeme RDS.

### Nepovinně: více objektů přes `save()` a `load()`

`save()` může do souboru `.RData` uložit několik pojmenovaných objektů. `load()` je obnoví s jejich původními názvy a může tím přepsat stejnojmenné objekty v paměti. Na rozdíl od `read_rds()` nevrací samotnou datovou tabulku:

```{r}
#| label: l05-rdata
save(students, international, file = "data/clean/import_examples.RData")
obnovena_jmena <- load("data/clean/import_examples.RData")
obnovena_jmena
```

Výpis obsahuje jména `students` a `international`, které se současně obnovily v prostředí. Příkaz `x <- load(...)` tedy do `x` uloží jména objektů, nikoli jejich společný obsah. Pro jednu připravenou tabulku je RDS přehlednější; soubor s objekty ani automaticky uložené pracovní prostředí nenahrazují reprodukovatelný postup importu.

## Závěrečná úloha: od Excelu k doložené tabulce {#sec-import-samostatne .exercise}

V nové relaci R připravte ze souboru `help_seeking.xlsx` tabulku s `id`, `age`, `gender` a `help_01`. Načtěte `-99` jako `NA`, převeďte gender na faktor a připojte první položce popisky čtyř odpovědí. Věku dejte popisek „Věk v letech“. Zjistěte počet řádků, počet chybějících odpovědí na `help_01` a počet různých ID. Tabulku uložte jako RDS, znovu načtěte a ověřte shodu. Nevyřazujte osoby a nepočítejte celkový dotazníkový skór.

::: {.callout-note collapse="true" title="Ukázat řešení"}
Následující řešení načítá potřebné balíčky i vstup samo. Nepotřebuje objekty z předchozích oddílů; stačí mít soubor na uvedené cestě.

```{r}
#| label: l05-reseni-samostatne
library(tidyverse)
library(readxl)
library(labelled)

dotaznik <- read_excel(
  "data/raw/help_seeking.xlsx",
  sheet = "data",
  na = c("", "-99")
) |>
  select(id, age, gender, help_01)

dotaznik <- dotaznik |>
  mutate(gender = factor(
    gender,
    levels = 1:3,
    labels = c("Žena", "Muž", "Jiné")
  )) |>
  set_variable_labels(age = "Věk v letech")

val_labels(dotaznik$help_01) <- c(
  "Nesouhlasím" = 1, "Spíše nesouhlasím" = 2,
  "Spíše souhlasím" = 3, "Souhlasím" = 4
)

dotaznik |>
  summarise(
    pocet_radku = n(),
    chybi_help_01 = sum(is.na(help_01)),
    ruznych_id = n_distinct(id),
    chybi_id = sum(is.na(id))
  )

dir.create("data/clean", recursive = TRUE, showWarnings = FALSE)
write_rds(dotaznik, "data/clean/dotaznik_cv.rds")
dotaznik_znovu <- read_rds("data/clean/dotaznik_cv.rds")
identical(dotaznik, dotaznik_znovu)
```

Tabulka obsahuje 172 řádků, 172 různých ID, žádné chybějící ID a 7 chybějících odpovědí na `help_01`. ID jsou v této tabulce jedinečná. `identical()` vrátí `TRUE`: soubor zachoval hodnoty i metadata. Závěr se týká správnosti provedených kroků; neprokazuje kvalitu měření ani reprezentativnost souboru.
:::

## Časté potíže {#sec-import-potize}

| Projev | Co ověřit |
|:---|:---|
| Soubor nelze najít. | Pracovní adresář, cestu, název a příponu; začněte `file.exists()`. |
| Všechno skončí v jednom sloupci. | Skutečný oddělovač souboru; `.csv` samo nastavení neurčuje. |
| Místo dat se načte HTML. | URL vede na webovou stránku, nikoli přímo na datový soubor. |
| Číselný sloupec má typ `character`. | Text mezi hodnotami, desetinný znak nebo řádky metadat. |
| Po importu vznikne neočekávané `NA`. | `problems()` u readr, zdrojový zápis a definované kódy chybění. |
| Po převodu na faktor přibude `NA`. | Platné hodnoty se musejí shodovat s `levels`; předem použijte `count()`. |
| `set_variable_labels()` nenajde sloupec. | Názvy v tabulce a ve slovníku, například po přejmenování. |
| Kód „Bez odpovědi“ vstupuje do výpočtu. | Popisek hodnoty není definice chybění; nejprve převeďte kód na `NA`. |
| Po načtení CSV zmizely popisky. | CSV je neuchovává; pro objekt R použijte RDS, pro přenos připojte slovník. |

## Co si odnést {#sec-import-shrnuti}

Import je překlad obsahu souboru do objektů R. Při kontrole postupujeme od umístění a formátu přes řádky hlavičky a kódy chybění k typům sloupců a věcnému významu hodnot. Technicky bezchybný import sám nestačí: číselný kód nemusí být měřená veličina a popisek nemusí obsahovat úplnou definici.

Původní vstupy zachováváme a přípravu zapisujeme do skriptu. `labelled` pomáhá udržet význam proměnných a odpovědí; faktor, číselný vektor a vektor s popisky však mají odlišné role. Pro další práci v R ukládáme připravenou tabulku jako RDS, při výměně CSV předáváme také popis kódování. Teprve na těchto základech lze bezpečně navázat skórováním a analýzou.

## Zdroje a další procvičení {#sec-import-zdroje}

- Wickham, H., Çetinkaya-Rundel, M., & Grolemund, G. *R for Data Science* (2. vydání): [Data import](https://r4ds.hadley.nz/data-import.html) a [Spreadsheets](https://r4ds.hadley.nz/spreadsheets.html). Základ pro textový import, kontrolu typů a vlastní obměny označených cvičení.
- Larmarange, J. [Introduction to labelled](https://larmarange.github.io/labelled/articles/labelled.html) a [vyhledávání pomocí look_for](https://larmarange.github.io/labelled/articles/look_for.html). Popisky a příprava proměnných s metadaty.
- Oficiální dokumentace [readr](https://readr.tidyverse.org/reference/read_delim.html), [readxl](https://readxl.tidyverse.org/reference/read_excel.html), [haven](https://haven.tidyverse.org/reference/read_spss.html) a [janitor](https://sfirke.github.io/janitor/).
- Marmolejo-Ramos, F., a kol. (2025). [From human artefact to machine output: automating the “art” of psychological measurement](https://doi.org/10.1080/29974100.2025.2561692). *Journal of Psychology and AI, 1*(1), článek 2561692. Výzkumný kontext výukového souboru čtyř zemí.
