---
title: "Úpravy dat v dplyr"
subtitle: "Od jednotlivých záznamů k přehledným souhrnům"
---

## Co se naučíte {#sec-upravy-cile}

Před vytvořením grafu nebo výpočtem statistiky často potřebujeme vybrat část dat, přepočítat jednotky nebo vytvořit souhrn za každou skupinu. V této lekci se naučíte vybírat a řadit řádky, vybírat a přejmenovávat sloupce, vytvářet nové proměnné a počítat souhrny pomocí balíčku **dplyr**. U každého kroku budeme kontrolovat, co nyní představuje jeden řádek a z kolika dostupných hodnot výsledek vznikl.

Předpokládáme práci se skriptem (@sec-skript), objekty, funkcemi a jejich argumenty (@sec-argumenty), vektory a načítáním balíčků (@sec-balicky). Pipe operátor si krátce připomeneme. V závěru navážeme na tvorbu grafů (@sec-grafy-cile). Import vlastních souborů ani spojování několika tabulek zatím nepotřebujeme.

Hlavním příkladem jsou skutečné záznamy letů z balíčku **nycflights13**. Na jedné tabulce lze dobře sledovat výběr případů, chybějící údaje a rozdíl mezi jednotlivým pozorováním a skupinovým souhrnem. Stejné kroky uplatníme také na malé, výslovně smyšlené tabulce psychologických měření. Nepovinné oddíly na konci rozšiřují základní postup; při prvním čtení je můžete přeskočit.

### Připravte si skript a data {#sec-upravy-priprava}

Ve svém projektu vytvořte skript `scripts/03_upravy_dat.R`. Chybějící balíčky jednorázově nainstalujte v konzoli:

```{r}
#| label: l03-instalace
#| eval: false
install.packages(c("tidyverse", "nycflights13"))
```

Na začátek skriptu patří jejich načtení:

```{r}
#| label: l03-balicky
library(tidyverse)
library(nycflights13)
```

Tidyverse připojí mimo jiné dplyr a ggplot2. Datový balíček nycflights13 načítáme samostatně; není součástí tidyverse. Žádný soubor nemusíte stahovat. Začněte v nové relaci R a ukázky spouštějte postupně shora dolů. Pokud R použije jinou funkci `filter()`, než očekáváte, zapište jednoznačně `dplyr::filter()`; význam `::` znáte z @sec-balicky.

Případné upozornění `package ... was built under R version ...` se týká verze R, pod kterou byl balíček sestaven. Samo o sobě neznamená, že se balíček nenačetl. Pokud však načtení nebo některý výpočet selže, zkontrolujte verzi R a instalaci balíčku; varování bez přečtení nepřeskakujte.

## Nejdříve porozumějte tabulce {#sec-upravy-data}

Tabulka `flights` obsahuje záznamy vnitrostátních letů z newyorských letišť EWR, JFK a LGA v roce 2013. Jeden řádek je záznam jednoho letu, nikoli jednoho letadla nebo jednoho dne. Některé záznamy nemají skutečný čas odletu či příletu, a proto nelze počet řádků automaticky označit za počet dokončených letů. Význam sloupců popisuje [dokumentace dat flights](https://nycflights13.tidyverse.org/reference/flights.html).

```{r}
#| label: l03-nahled
flights
glimpse(flights)
```

Tabulka má 336 776 řádků a 19 sloupců. Náhled nevypisuje všechny záznamy, ale zkrácený výpis neznamená, že o ostatní data přicházíme. `glimpse()` ukazuje i sloupce, které se do šířky náhledu nevejdou. `<int>` a `<dbl>` označují číselné typy, `<chr>` text a `<dttm>` datum s časem. Číselné uložení samo neříká, zda má smysl počítat průměr: například `flight` je číslo letu, ne měřená veličina.

| Sloupec | Co představuje |
|:---|:---|
| `year`, `month`, `day` | Rok, měsíc a den záznamu. |
| `origin`, `dest` | Kódy letiště odletu a cílového letiště. |
| `carrier`, `flight`, `tailnum` | Kód dopravce, číslo letu a registrace letadla. |
| `dep_delay`, `arr_delay` | Zpoždění odletu a příletu v minutách. Záporné hodnoty znamenají odlet či přílet před plánem. |
| `dep_time`, `sched_dep_time` | Skutečný a plánovaný čas odletu ve formátu HHMM; například 517 znamená 5:17. |
| `arr_time`, `sched_arr_time` | Obdobně skutečný a plánovaný místní čas příletu. |
| `air_time`, `distance` | Doba ve vzduchu v minutách a vzdálenost v mílích. |
| `hour`, `minute`, `time_hour` | Hodina a minuta **plánovaného** odletu, případně jeho datum a hodina. |

`NA` označuje chybějící hodnotu, ne nulové zpoždění. Pro první kontrolu použijeme známé `sum(is.na(...))`; `$` vybírá sloupec tabulky:

```{r}
#| label: l03-kontrola-na
sum(is.na(flights$dep_delay))
sum(is.na(flights$arr_delay))
```

Zpoždění odletu chybí v 8 255 záznamech a zpoždění příletu v 9 430. Dostupnost obou údajů tedy není stejná. Chybějící zpoždění nebudeme nahrazovat nulou: ta by znamenala přesný odlet či přílet podle plánu. Prohlížeč dat a nápovědu můžete při samostatné práci otevřít takto:

```{r}
#| label: l03-napoveda
#| eval: false
View(flights)
?flights
```

## Jak navazují kroky za sebou {#sec-upravy-pipe}

Funkce dplyr dostávají jako první argument tabulku, dalšími argumenty popisujeme úpravu. Názvy jejích sloupců v těchto funkcích obvykle píšeme bez uvozovek. Výsledkem je nová tabulka; vstupní objekt zůstává beze změny, pokud mu výsledek sami nepřiřadíme.

**Pipe operátor `|>`** předá výsledek nalevo jako první argument funkce napravo. Oba následující zápisy proto vyberou stejné lety se zpožděním odletu přes dvě hodiny:

```{r}
#| label: l03-pipe
filter(flights, dep_delay > 120)

flights |>
  filter(dep_delay > 120)
```

Výsledek má 9 723 řádků. Podmínka `> 120` neobsahuje zpoždění přesně 120 minut; pro „alespoň dvě hodiny“ bychom napsali `>= 120`. Nová tabulka se zatím jen vypsala. Chceme-li s ní pokračovat, uložíme ji:

```{r}
#| label: l03-prirazeni
zpozdene_lety <- flights |>
  filter(dep_delay > 120)

nrow(zpozdene_lety)
nrow(flights)
```

`nrow()` vrací počet řádků. První výsledek je 9 723, druhý stále 336 776: přiřazení vytvořilo `zpozdene_lety`, ale nezměnilo `flights`. Pipe čteme přibližně jako „vezmi data a potom…“. `|>` ponecháváme na konci řádku, podobně jako `+` při skládání grafu; oba znaky ovšem slouží k jinému účelu.

## Výběr řádků pomocí `filter()` {#sec-upravy-filter}

`filter()` zachová jen řádky, u nichž podmínka vyjde jako `TRUE`. Například pro záznamy z 1. ledna musí současně platit správný měsíc i den. Čárka mezi podmínkami má zde stejný význam jako logické „a zároveň“ (`&`):

```{r}
#| label: l03-leden
leden_prvni <- flights |>
  filter(month == 1, day == 1)

nrow(leden_prvni)
```

Vybrali jsme 842 záznamů z jednoho dne. Stejný výsledek dává `filter(month == 1 & day == 1)`. Dvě rovnítka `==` porovnávají hodnoty; jedno `=` při volání funkce přiřazuje hodnotu argumentu.

| Zápis | Význam a příklad |
|:---|:---|
| `==`, `!=` | Rovná se, nerovná se: `origin == "JFK"`, `origin != "JFK"`. |
| `>`, `>=`, `<`, `<=` | Větší, alespoň, menší, nejvýše. |
| `&` | Současně: `month == 1 & day == 1`. |
| `\|` | Alespoň jedna podmínka: `month == 1 \| month == 2`. |
| `!` | Negace: `!is.na(dep_delay)` znamená dostupné zpoždění. |
| `%in%` | Hodnota je mezi uvedenými možnostmi: `month %in% c(1, 2, 3)`. |
| `between(x, a, b)` | Hodnota je mezi `a` a `b` **včetně obou hranic**. |

Pro leden až březen použijeme `%in%`. Vektor možností vytváří již známá funkce `c()`. Textové hodnoty, například kódy letišť, by byly v uvozovkách.

```{r}
#| label: l03-moznosti
prvni_ctvrtleti <- flights |>
  filter(month %in% c(1, 2, 3))

prvni_ctvrtleti |>
  count(month)
```

`count(month)` spočítá řádky pro každý měsíc a uloží počty do sloupce `n`. Výstup obsahuje pouze měsíce 1, 2 a 3; tím kontrolujeme, že filtr odpovídá záměru. Pro tento souvislý interval by šlo použít také `between(month, 1, 3)`. Pro nesousedící měsíce, například leden a červenec, je vhodnější `%in%`.

### Dvě chyby, které vypadají nenápadně

Následující ukázka je **záměrně chybná**. R ji odmítne, protože jsme místo porovnání uvedli pojmenovaný argument:

```{r}
#| label: l03-chyba-rovnitko
#| error: true
flights |>
  filter(month = 1)
```

Hlášení upozorňuje na pojmenovaný vstup a navrhuje `month == 1`. Tuto opravu zapište do vlastního skriptu. Jiná chyba nemusí vyvolat žádné hlášení:

```{r}
#| label: l03-chyba-nebo
flights |>
  filter(month == 1 | 2) |>
  nrow()
```

Výsledkem je všech 336 776 řádků. R vyhodnotí zvlášť `month == 1` a zvlášť číslo `2`, které se při logické operaci převede na `TRUE`. Podmínka tak vždy platí. Správně napište `month %in% c(1, 2)` nebo `month == 1 | month == 2`. Při kombinaci „a“ a „nebo“ používejte závorky, aby byl záměr zřejmý, například `(month == 1 | month == 2) & origin == "JFK"`.

### Cvičení 1: Lety do Houstonu {.exercise}

Vyberte lety do Houstonu (`IAH` nebo `HOU`), které přiletěly se zpožděním **alespoň** 120 minut. Výsledek uložte a ověřte, jaká cílová letiště obsahuje. Co se stane se záznamem, u něhož zpoždění příletu chybí?

Vlastní kombinace podmínek inspirovaná [cvičeními R4DS k výběru řádků](https://r4ds.hadley.nz/data-transform.html#exercises).

::: {.callout-note collapse="true" title="Ukázat řešení"}
```{r}
#| label: l03-reseni-houston
houston_zpozdene <- flights |>
  filter(dest %in% c("IAH", "HOU"), arr_delay >= 120)

houston_zpozdene |>
  count(dest)
```

Výsledek obsahuje 58 záznamů pro HOU a 162 pro IAH, celkem 220 letů se známým zpožděním příletu alespoň 120 minut. Čárka vyžaduje současné splnění obou podmínek. Záznam s chybějícím `arr_delay` se nezachová, protože porovnání s `NA` nepotvrdí splnění podmínky. O neznámém zpoždění tím netvrdíme, že bylo kratší než dvě hodiny.
:::

### Chybějící hodnota není `FALSE` {#sec-upravy-na}

Porovnání `NA > 120` vrací `NA`: výsledek neznáme. `filter()` zahodí řádky s podmínkou `FALSE` **i** `NA`. Chceme-li zachovat chybějící zpoždění pro další kontrolu, musíme to napsat výslovně. Na malé pomocné tabulce bude rozdíl přehlednější. `tibble()` vytvoří tabulku z pojmenovaných sloupců; každý zde obsahuje tři hodnoty.

```{r}
#| label: l03-na-priklad
ukazka <- tibble(zpozdeni = c(-5, 130, NA))

ukazka |>
  filter(zpozdeni > 120)

ukazka |>
  filter(zpozdeni > 120 | is.na(zpozdeni))
```

První výstup má jediný řádek s hodnotou 130. Druhý zachová také `NA`. Chybění testujeme funkcí `is.na()`, nikoli `== NA`. Ve výzkumu analogicky rozlišujeme účastníka, který nesplňuje věkovou hranici, a účastníka, jehož věk neznáme. Rozhodnutí, zda jej vyřadit, závisí na účelu analýzy. [Podrobnosti k chování filter()](https://dplyr.tidyverse.org/reference/filter.html)

## Řazení, různé hodnoty a četnosti {#sec-upravy-radky}

### `arrange()`: mění pořadí, ne počet řádků

`arrange()` seřadí tabulku vzestupně. Funkce `desc()` obrátí směr na sestupný. Pro rychlý náhled použijeme `head(n = 5)`, která zobrazí prvních pět řádků předané tabulky.

```{r}
#| label: l03-razeni
flights |>
  arrange(desc(dep_delay)) |>
  head(n = 5)
```

Na prvním místě je zpoždění odletu 1 301 minut. Pět zobrazených řádků vzniklo až krokem `head()`; samotné řazení žádný záznam nevynechalo. Chybějící hodnoty se v těchto lokálních tabulkách řadí na konec, a to i při použití `desc()`.

Více sloupců znamená postupné rozhodování při shodě. `arrange(year, month, day, dep_time)` nejprve řadí podle roku, potom v rámci roku podle měsíce atd. Naproti tomu `arrange(dep_time)` porovnává pouze čas na hodinách napříč všemi dny. Nejde o stejnou otázku; časům kolem půlnoci se věnuje @sec-upravy-cas. [Dokumentace arrange()](https://dplyr.tidyverse.org/reference/arrange.html)

### Cvičení 2: Část zpoždění se podařilo dohnat {.exercise}

Vyberte lety, které odletěly **alespoň 60 minut později**, ale rozdíl mezi zpožděním odletu a příletu je **větší než 30 minut**. Seřaďte je podle zpoždění odletu od největšího. Patří do výběru let se zpožděním odletu 60 minut a příletu 20 minut?

Upravené zadání podle [R4DS, cvičení k řádkům](https://r4ds.hadley.nz/data-transform.html#exercises).

::: {.callout-note collapse="true" title="Ukázat řešení"}
```{r}
#| label: l03-reseni-dohnani
dohnane_lety <- flights |>
  filter(dep_delay >= 60, dep_delay - arr_delay > 30) |>
  arrange(desc(dep_delay))

nrow(dohnane_lety)
head(dohnane_lety, n = 3)
```

Vybráno je 1 844 záznamů. Let s hodnotami 60 a 20 podmínky splňuje: první hranice je včetně 60 a zlepšení je 40 minut. Nejde o přílet bez zpoždění, ale o jeho zmenšení vůči zpoždění odletu. Pokud některý potřebný údaj chybí, splnění pravidla nelze potvrdit. Z rozdílu zpoždění samotného nezjistíme, jakou část změny způsobily podmínky ve vzduchu, na letišti nebo plánovaná časová rezerva.
:::

### `distinct()` a `count()`: seznam možností, nebo jejich četnosti?

`distinct(origin, dest)` ponechá jeden řádek pro každou různou kombinaci letiště odletu a cíle. Výsledek proto představuje seznam tras, ne jednotlivé lety. `count(origin, dest)` navíc uvede počet záznamů každé trasy. Argument `sort = TRUE` seřadí četnosti od největší.

```{r}
#| label: l03-trasy
trasy <- flights |>
  distinct(origin, dest)

nrow(trasy)

flights |>
  count(origin, dest, sort = TRUE) |>
  head(n = 5)
```

V tabulce je 224 různých kombinací letišť. Nejpočetnější je JFK–LAX s 11 262 záznamy. `distinct()` by tuto trasu uvedlo jednou, bez informace o četnosti. Bez vyjmenování sloupců porovnává `distinct()` celé řádky. Ani shodné hodnoty několika proměnných ale samy nedokazují omylem zdvojené pozorování: dva lidé mohou mít stejný věk i skór. Před odstraňováním domnělých duplicit určete, co má jednoznačně identifikovat záznam.

### Cvičení 3: Jsou zastoupené všechny dny? {.exercise}

Zjistěte počet různých kombinací `year`, `month` a `day`. Rok 2013 má 365 dní. Co výsledek říká o pokrytí kalendářních dnů a co neříká o dokončení všech letů?

Zadání inspirované [R4DS, cvičení k distinct()](https://r4ds.hadley.nz/data-transform.html#exercises).

::: {.callout-note collapse="true" title="Ukázat řešení"}
```{r}
#| label: l03-reseni-dny
flights |>
  distinct(year, month, day) |>
  nrow()
```

Výsledkem je 365. V těchto datech z roku 2013 jsou tedy zastoupeny všechny kalendářní dny. Počítali jsme dny s alespoň jedním záznamem, nikoli počet letů s dostupným příletem. Z výstupu nelze usoudit, že všechny plánované lety skutečně dokončily cestu.
:::

## Výběr a uspořádání sloupců {#sec-upravy-sloupce}

`filter()` vybírá případy, zatímco **`select()` vybírá proměnné**. Pro kontrolu zpoždění nepotřebujeme pokaždé všech 19 sloupců. Vyjmenováním názvů určíme také jejich pořadí:

```{r}
#| label: l03-select
flights |>
  select(year, month, day, origin, dest, dep_delay, arr_delay) |>
  head(n = 5)
```

První záznam má zpoždění odletu 2 minuty a příletu 11 minut, druhý 4 a 20 minut. Výběr sloupců hodnoty nezměnil; jen je snáze porovnáme. Další možností je souvislý úsek sloupců `year:day` nebo jeho vynechání pomocí `!`:

```{r}
#| label: l03-select-rozsah
flights |>
  select(year:day) |>
  head(n = 3)

flights |>
  select(!(year:day)) |>
  head(n = 3)
```

První výstup obsahuje rok, měsíc a den, druhý tyto tři sloupce vynechává. Dvojtečka zde označuje úsek podle **současného pořadí sloupců**, nikoli rozsah jejich hodnot. U tabulky s jiným pořadím proto může stejný zápis vybrat jiné proměnné.

Pro více podobně pojmenovaných sloupců pomáhají výběrové funkce:

```{r}
#| label: l03-select-pomocnici
flights |>
  select(starts_with("dep")) |>
  head(n = 3)

flights |>
  select(ends_with("delay")) |>
  head(n = 3)
```

První výstup obsahuje `dep_time` a `dep_delay`; druhý `dep_delay` a `arr_delay`. `contains("arr")` by hledalo text kdekoli v názvu a zahrnulo by i `carrier`. Pomocná funkce tedy vybírá podle **zápisu názvu**, nikoli podle významu proměnné. Po výběru vždy zkontrolujte skutečné sloupce. Výběr podle typu, například `select(where(is.numeric))`, ukazujeme v @sec-upravy-vyber-navic.

### Přejmenování a přesun

`rename()` přejmenuje sloupec a ostatní zachová. Zápis je vždy `novy_nazev = stary_nazev`. `relocate()` přesouvá sloupce; bez dalších argumentů na začátek, pomocí `.after` za zvolený sloupec a pomocí `.before` před něj.

```{r}
#| label: l03-rename
lety_popisne <- flights |>
  rename(air_time_min = air_time) |>
  relocate(air_time_min, .after = day)

names(lety_popisne)
```

`names()` vypíše názvy sloupců. `air_time_min` je nyní za `day`; hodnoty zůstaly v minutách jako dříve. Přejmenování jednotky nepřepočítává. Také `select()` umí zápis `novy = stary`, ale současně ponechá pouze vybrané sloupce: `select(tail_num = tailnum)` vrátí jediný sloupec, kdežto `rename(tail_num = tailnum)` ponechá celou tabulku.

### Cvičení 4: Proč chybí sloupec? {.exercise}

Chcete získat registrace letadel seřazené podle zpoždění příletu. Proč následující kód selže a jak jej opravíte změnou pořadí kroků?

```{r}
#| label: l03-chyba-select
#| error: true
flights |>
  select(tailnum) |>
  arrange(arr_delay)
```

Úloha podle [R4DS, cvičení k výběru sloupců](https://r4ds.hadley.nz/data-transform.html#exercises-1).

::: {.callout-note collapse="true" title="Ukázat řešení"}
```{r}
#| label: l03-reseni-select
flights |>
  arrange(arr_delay) |>
  select(tailnum) |>
  head(n = 5)
```

Po původním `select(tailnum)` už ve výsledku není `arr_delay`. Nejprve proto seřadíme úplnou tabulku a teprve potom vybereme registraci. Ve výstupu jsou registrace letadel z pěti záznamů s nejčasnějším příletem vůči plánu, nikoli s největším kladným zpožděním; pro něj bychom použili `desc(arr_delay)`. Opakovaná registrace by neznamenala chybu: stejné letadlo může vykonat více letů. Při kontrole je praktické dočasně ponechat i `arr_delay`.
:::

## Nové proměnné pomocí `mutate()` {#sec-upravy-mutate}

`mutate()` vytváří nové sloupce nebo přepisuje existující. Výpočty s několika sloupci probíhají po odpovídajících řádcích. Z rozdílu zpoždění příletu a odletu zjistíme, zda se zpoždění zvětšilo. Vzdálenost převedeme z mil na kilometry a dobu letu z minut na hodiny, abychom získali orientační průměrnou rychlost v km/h.

```{r}
#| label: l03-mutate
lety_vypocty <- flights |>
  mutate(
    zmena_zpozdeni = arr_delay - dep_delay,
    vzdalenost_km = distance * 1.609344,
    rychlost_kmh = vzdalenost_km / (air_time / 60)
  )

lety_vypocty |>
  select(dep_delay, arr_delay, zmena_zpozdeni,
         vzdalenost_km, air_time, rychlost_kmh) |>
  head(n = 5)
```

V prvním řádku se zpoždění zvětšilo z 2 na 11 minut, takže `zmena_zpozdeni` je 9. Záporný rozdíl by znamenal zmenšení zpoždění. Nově vytvořený sloupec `vzdalenost_km` lze použít hned v následujícím výrazu uvnitř téhož `mutate()`.

Rychlost vychází z uvedené vzdálenosti a času ve vzduchu, ne z okamžitého měření rychloměrem ani z celkové doby cesty cestujícího. Chybějící vstup se promítne do chybějícího výsledku. Před dělením je vhodné ověřit také nulovou nebo zápornou dobu letu. Výpočet nulu sám neopraví.

Ve výchozím nastavení se nové sloupce přidají na konec. `.before = 1` je umístí na začátek. Pro samotnou kontrolu odvozených hodnot můžeme použít `.keep = "none"`, které na neseskupené tabulce ponechá jen vytvořené sloupce:

```{r}
#| label: l03-mutate-keep
flights |>
  mutate(
    zmena_zpozdeni = arr_delay - dep_delay,
    rychlost_kmh = (distance * 1.609344) / (air_time / 60),
    .keep = "none"
  ) |>
  head(n = 3)
```

Výpočet je stejný jako předtím, ale výstup má jen dva sloupce. Pro skutečnou kontrolu jednotlivých letů bychom obvykle ponechali také jejich identifikaci a vstupní proměnné. [Podrobnosti k mutate()](https://dplyr.tidyverse.org/reference/mutate.html)

### Cvičení 5: Které lety mají nejvyšší vypočtenou rychlost? {.exercise}

Z objektu `lety_vypocty` vyberte záznamy s dostupnou kladnou dobou ve vzduchu a dostupnou rychlostí. Seřaďte je podle rychlosti sestupně a zobrazte prvních pět s letišti, vzdáleností a dobou letu. Proč neobvyklá hodnota ještě není dostatečným důvodem k automatickému vyřazení?

Vlastní rozšíření úlohy o rychlosti z [R4DS, cvičení k řádkům](https://r4ds.hadley.nz/data-transform.html#exercises).

::: {.callout-note collapse="true" title="Ukázat řešení"}
```{r}
#| label: l03-reseni-rychlost
lety_vypocty |>
  filter(!is.na(air_time), air_time > 0, !is.na(rychlost_kmh)) |>
  arrange(desc(rychlost_kmh)) |>
  select(origin, dest, distance, air_time, rychlost_kmh) |>
  head(n = 5)
```

Na prvním místě je let LGA–ATL se vzdáleností 762 mil a dobou ve vzduchu 65 minut; vypočtená rychlost je přibližně 1 132 km/h. Krátká doba při dané vzdálenosti tento poměr zvyšuje. Neobvyklý záznam nejprve porovnáme s významem proměnných, jednotkami a dostupnými informacemi o měření; bez takové kontroly nevíme, zda jde o chybu. Z tohoto pořadí také nelze určit „nejrychlejšího dopravce“ obecně: porovnáváme jednotlivé záznamy různých tras.
:::

## Souhrny celé tabulky a jednotlivých skupin {#sec-upravy-souhrny}

### `summarise()` mění, co představuje jeden řádek

`mutate()` ponechává jednotlivá pozorování. **`summarise()`** je naopak shrnuje: například vypočítá jeden průměr za celou tabulku. Obě podoby jména, `summarise()` i `summarize()`, jsou rovnocenné. Nejprve úmyslně ponecháme výchozí zacházení s chybějícími hodnotami:

```{r}
#| label: l03-mean-na
flights |>
  summarise(prumer_min = mean(dep_delay))
```

Výsledkem je `NA`, protože vstup obsahuje chybějící hodnoty. `na.rm = TRUE` je při výpočtu vynechá. Toto nastavení patří funkci `mean()`, nikoli celé funkci `summarise()`:

```{r}
#| label: l03-celkovy-souhrn
celkem <- flights |>
  summarise(
    prumer_min = mean(dep_delay, na.rm = TRUE),
    pocet_radku = n(),
    pocet_platnych = sum(!is.na(dep_delay))
  )

celkem
```

Průměrné zpoždění odletu je přibližně 12,64 minuty. Počet řádků je 336 776, ale průměr vychází jen z 328 521 dostupných hodnot. `n()` uvnitř souhrnu počítá **všechny řádky**, zatímco `sum(!is.na(dep_delay))` jen ty s dostupným zpožděním. Průměr zahrnuje i záporné hodnoty odletů před plánem. Není to tedy průměr jen mezi opožděnými lety.

::: {.callout-warning title="Vynechání NA není řešení příčiny chybění"}
`na.rm = TRUE` umožní výpočet z dostupných hodnot; nedoplní chybějící data a nezaručí reprezentativnost výsledku. V psychologickém výzkumu může být například průměr dostupných následných měření jiný než průměr všech původně zařazených účastníků. Pokud ve skupině chybí všechny hodnoty, `mean(..., na.rm = TRUE)` vrátí `NaN`, nikoli nulu. Znamená to, že z prázdné sady dostupných hodnot nemáme průměr co spočítat.
:::

### `group_by()` určí, pro které skupiny počítáme {#sec-upravy-mesicni}

Chceme-li jeden souhrn za každý měsíc, nejprve uvedeme `group_by(month)`. Tato funkce sama nepočítá průměry ani nerozděluje objekt do samostatných tabulek; přidá informaci, že následující operace mají zohlednit skupiny. Počet původních řádků přitom zůstává stejný.

```{r}
#| label: l03-mesice
mesicni_souhrn <- flights |>
  group_by(month) |>
  summarise(
    prumer_min = mean(dep_delay, na.rm = TRUE),
    pocet_radku = n(),
    pocet_platnych = sum(!is.na(dep_delay)),
    .groups = "drop"
  )

print(mesicni_souhrn, n = 12)
```

Nyní jeden řádek představuje měsíc, nikoli let. Červenec má průměr přibližně 21,7 minuty, listopad 5,4 minuty. V červenci je 29 425 záznamů, ale dostupné zpoždění jen u 28 485. Rozdíl měsíců je popisem těchto dat; samotná tabulka nevysvětluje jeho příčinu.

Argument `.groups = "drop"` zajistí, že výsledná tabulka už nebude seskupená. Zvlášť u několika seskupovacích proměnných tím předejdeme tomu, aby další krok nečekaně pokračoval uvnitř zbývajících skupin. Funkce `ungroup()` umí seskupení odstranit také samostatně.

### Cvičení 6: Průměr za letiště {.exercise}

Spočítejte průměr zpoždění příletu zvlášť podle letiště **odletu** `origin`. Uveďte počet všech záznamů a počet dostupných hodnot příletového zpoždění. Výsledek seřaďte sestupně podle průměru. Vysvětlete, proč pro počet dostupných hodnot nestačí `n()`.

Vlastní úloha inspirovaná [R4DS, souhrny podle skupin](https://r4ds.hadley.nz/data-transform.html#groups).

::: {.callout-note collapse="true" title="Ukázat řešení"}
```{r}
#| label: l03-reseni-letiste
flights |>
  group_by(origin) |>
  summarise(
    prumer_prilet_min = mean(arr_delay, na.rm = TRUE),
    pocet_radku = n(),
    pocet_platnych = sum(!is.na(arr_delay)),
    .groups = "drop"
  ) |>
  arrange(desc(prumer_prilet_min))
```

Výstup má tři řádky, jeden za každé letiště odletu. Nejvyšší průměr příletového zpoždění mají v těchto datech lety z EWR. Počet dostupných hodnot je v každé skupině menší než `n()`, protože část záznamů nemá `arr_delay`. Porovnáváme lety odlétající z různých letišť, ne přílety na tato letiště. Trasy, dopravci i časy odletů se mohou lišit, takže nejde o izolovaný účinek letiště.
:::

### Více proměnných a rozdíl mezi `mutate()` a `summarise()` {#sec-upravy-skupiny}

Skupinu může tvořit kombinace hodnot. U letů je `group_by(year, month, day)` seskupení po kalendářních dnech. Samotné `group_by(day)` by smíchalo například všechny první dny různých měsíců.

Na malé tabulce vytvořené pro výuku lépe uvidíme, jak se mění počet řádků. Každý řádek zde představuje jednoho účastníka s jedním měřením. Zápis `1:5` vytváří posloupnost celých čísel od 1 do 5, kterou použijeme jako identifikátory `id`:

```{r}
#| label: l03-mala-tabulka
mereni <- tibble(
  id = 1:5,
  skupina = c("A", "B", "A", "A", "B"),
  sezeni = c("rano", "rano", "odpoledne", "odpoledne", "rano"),
  skore = c(10, 14, 12, 16, 18)
)

mereni |>
  group_by(skupina, sezeni) |>
  summarise(prumer = mean(skore), .groups = "drop")
```

Výsledek obsahuje tři **zastoupené** kombinace: A odpoledne s průměrem 14, A ráno s průměrem 10 a B ráno s průměrem 16. Kombinace B odpoledne v těchto datech není, proto pro ni nevznikl řádek ani průměr. Kdybychom místo souhrnu potřebovali ke každému člověku doplnit průměr jeho skupiny a sezení, použijeme `mutate()`:

```{r}
#| label: l03-skupinovy-mutate
mereni |>
  group_by(skupina, sezeni) |>
  mutate(prumer_skupiny = mean(skore)) |>
  ungroup()
```

Zůstává všech pět účastníků. U účastníků 3 a 4 se opakuje skupinový průměr 14, u 2 a 5 průměr 16. `group_by()` samo řádky podle skupiny nepřeskládalo; k řazení slouží `arrange()`. Skupinový průměr přidaný do více řádků také není více nezávislých odhadů téhož průměru.

### Cvičení 7: Co bude představovat řádek? {.exercise}

Použijte `mereni`. Potřebujete jediný průměr skóru za skupinu A a jediný za B bez ohledu na sezení. Zvolte `mutate()` nebo `summarise()`, napište kód a předem odhadněte počet řádků výsledku.

::: {.callout-note collapse="true" title="Ukázat řešení"}
```{r}
#| label: l03-reseni-jednotka
mereni |>
  group_by(skupina) |>
  summarise(prumer = mean(skore), pocet = n(), .groups = "drop")
```

Výsledek má dva řádky. Skupina A má tři účastníky a průměr přibližně 12,67 bodu, skupina B dva účastníky a průměr 16 bodů. Použili jsme `summarise()`, protože chceme shrnout jednotlivá pozorování. `mutate()` by ponechalo pět řádků a průměry opakovalo.
:::

## Výběr řádků uvnitř skupin {#sec-upravy-slice}

Někdy nechceme skupinu shrnout průměrem, ale vybrat z ní určitá pozorování. Funkce začínající `slice_` ponechávají celé řádky. Na seskupené tabulce pracují **uvnitř každé skupiny**:

| Funkce | Které řádky vybírá |
|:---|:---|
| `slice_head(n = 1)` | První řádek v současném pořadí. |
| `slice_tail(n = 1)` | Poslední řádek v současném pořadí. |
| `slice_min(dep_delay, n = 1)` | Řádky s nejnižším zpožděním odletu. |
| `slice_max(dep_delay, n = 1)` | Řádky s nejvyšším zpožděním odletu. |
| `slice_sample(n = 1)` | Jeden náhodně vybraný řádek. |

`slice_head()` hledá první řádek, nikoli automaticky nejmenší hodnotu. Pro „první let podle času“ bychom před ním museli vhodně seřadit data. U `slice_min()` a `slice_max()` se ve výchozím nastavení zachovávají shody (`with_ties = TRUE`), takže `n = 1` může vrátit více řádků. `na_rm = TRUE` zde odstraňuje chybějící hodnoty řadicí proměnné; všimněte si podtržítka, které se liší od `na.rm` ve funkci `mean()`.

```{r}
#| label: l03-maxima
maxima_odletu <- flights |>
  group_by(origin) |>
  slice_max(dep_delay, n = 1, with_ties = TRUE, na_rm = TRUE) |>
  ungroup() |>
  select(origin, dest, year, month, day, dep_delay)

maxima_odletu
```

Získali jsme lety s největším zpožděním z každého **letiště odletu**. Ve výsledku je pro každé letiště jeden záznam; to ale není zaručené samotným `n = 1`, nýbrž absencí shody na maximu v těchto datech. Pokud potřebujeme právě jeden řádek, lze použít `with_ties = FALSE`; při shodě se pak vybere první v současném pořadí, ne věcně „lepší“ případ.

### Cvičení 8: Shoda na nejvyšší hodnotě {.exercise}

Vytvořte pomocnou tabulku se skóry `10, 15, 15`. Kolik řádků získáte pomocí `slice_max(skore, n = 1)`? Jak se výsledek změní s `with_ties = FALSE`?

Vlastní úloha k [chování rodiny slice()](https://dplyr.tidyverse.org/reference/slice.html).

::: {.callout-note collapse="true" title="Ukázat řešení"}
```{r}
#| label: l03-reseni-shody
shody <- tibble(id = 1:3, skore = c(10, 15, 15))

shody |>
  slice_max(skore, n = 1)

shody |>
  slice_max(skore, n = 1, with_ties = FALSE)
```

První výstup má dva řádky, protože nejvyšší skór 15 mají účastníci 2 i 3. Druhý má jediný řádek s účastníkem 2, který je v tabulce dříve. Vynechaný účastník 3 přitom nemá nižší skór.
:::

Náhodný výběr lze zopakovat díky `set.seed()`, které nastavuje počáteční stav generátoru pseudonáhodných čísel. Není to velikost výběru; tu zadáváme pomocí `n`.

```{r}
#| label: l03-nahodny-vyber
set.seed(2026)
kontrolni_vyber <- flights |>
  group_by(month) |>
  slice_sample(n = 1) |>
  ungroup() |>
  select(month, day, origin, dest, dep_delay)

print(kontrolni_vyber, n = 12)
```

Výstup obsahuje jeden náhodně vybraný záznam z každého měsíce, celkem dvanáct. Může sloužit k ruční kontrole záznamů; ve vybraném červnovém záznamu například zpoždění chybí, protože výběr nebyl omezen na úplná data. Není to výběr dvanácti řádků se stejnou pravděpodobností z celé tabulky: měsíce mají různý počet letů, ale vybíráme z každého stejně. Pro reprodukci zachovejte také stejná data, jejich pořadí a prostředí R.

## Od souhrnné tabulky ke grafu {#sec-upravy-graf}

Položme si otázku: **jak se liší průměrné zpoždění odletu podle plánované hodiny odletu?** Nejprve vytvoříme a prohlédneme souhrnnou tabulku. Díky tomu bude jasné, z jakých hodnot graf vychází.

```{r}
#| label: l03-hodinovy-souhrn
hodinovy_souhrn <- flights |>
  group_by(hour) |>
  summarise(
    prumer_min = mean(dep_delay, na.rm = TRUE),
    pocet_radku = n(),
    pocet_platnych = sum(!is.na(dep_delay)),
    .groups = "drop"
  )

print(hodinovy_souhrn, n = 24)
```

Pro plánovanou hodinu 1 existuje jediný záznam, ale zpoždění odletu v něm chybí. Výstup má proto `pocet_platnych = 0` a průměr `NaN`. Pro 5. hodinu máme 1 944 dostupných hodnot a průměr přibližně 0,69 minuty; pro 19. hodinu 20 580 hodnot a průměr přibližně 24,8 minuty. Počet podkladových hodnot se tedy mezi hodinami podstatně liší.

Do grafu předáme jen skupiny s alespoň jedním dostupným zpožděním. Hodinu bez vypočitatelného průměru nepřevedeme na nulové zpoždění. Body představují souhrny za hodinu a čára usnadňuje sledování jejich pořadí; není to regresní model.

```{r}
#| label: fig-l03-hodiny
#| fig-cap: "Průměrné zpoždění odletu podle plánované hodiny. Hodina bez dostupného zpoždění není vykreslena."
#| fig-alt: "Body a spojnice průměrného zpoždění podle plánované hodiny odletu; hodnoty rostou od rána k večeru a po 19. hodině klesají."
hodinovy_souhrn |>
  filter(pocet_platnych > 0) |>
  ggplot(aes(x = hour, y = prumer_min)) +
  geom_line() +
  geom_point(size = 2) +
  labs(x = "Plánovaná hodina odletu",
       y = "Průměrné zpoždění odletu (min)")
```

Průměry se od rána k večeru zvyšují, nejvyšší jsou kolem 19.–21. hodiny a později klesají. Hodnoty za celý rok nezobrazují průběh jednoho konkrétního dne. Graf také neukazuje rozptýlení jednotlivých zpoždění ani nejistotu průměrů. Neprokazuje, že samotná pozdější hodina způsobuje větší zpoždění; může se měnit složení letů i provozní podmínky.

### Cvičení 9: Který dopravce má nejvyšší průměr? {.exercise}

Porovnejte dopravce podle průměrného zpoždění **příletu**. Současně uveďte počet dostupných příletových zpoždění a seřaďte tabulku od největšího průměru. Kódy dopravců a jejich názvy najdete v tabulce `airlines`. Proč výsledek nestačí k obecnému žebříčku kvality dopravců?

Upravená úloha podle [R4DS, souhrny ve skupinách](https://r4ds.hadley.nz/data-transform.html#groups).

::: {.callout-note collapse="true" title="Ukázat řešení"}
```{r}
#| label: l03-reseni-dopravci
flights |>
  group_by(carrier) |>
  summarise(
    prumer_prilet_min = mean(arr_delay, na.rm = TRUE),
    pocet_platnych = sum(!is.na(arr_delay)),
    .groups = "drop"
  ) |>
  arrange(desc(prumer_prilet_min)) |>
  print(n = 16)

airlines |>
  filter(carrier == "F9")
```

Nejvyšší průměr má F9 (Frontier Airlines), přibližně 21,9 minuty z 681 dostupných příletových zpoždění. Dopravci se výrazně liší počtem pozorování i trasami. Výsledek je popisem dostupných záznamů z těchto letišť v roce 2013; nezohledňuje všechny lety dopravců, rozdílné podmínky ani lety bez dostupného příletového zpoždění. V psychologii obdobně nelze z prostého pořadí průměrů automaticky vyvozovat příčinu rozdílů mezi skupinami.
:::

## Závěrečná úloha: změna skóru ve dvou skupinách {#sec-upravy-samostatne .exercise}

Vytvořte skript `scripts/03_samostatne.R`, který lze spustit po restartu R. Následující data jsou **ručně vytvořená pouze pro výuku**. Osm účastníků je rozděleno do skupin A a B. U každého zaznamenáváme skór před a po programu; vyšší skór znamená více obtíží. O způsobu rozdělení do skupin nemáme informace. U jednoho účastníka chybí následné měření.

```{r}
#| label: l03-zadani-psychologie
ucastnici <- tibble(
  id = 1:8,
  skupina = c("A", "A", "A", "A", "B", "B", "B", "B"),
  skore_pred = c(20, 18, 25, 22, 19, 23, 21, 24),
  skore_po = c(16, 17, 20, NA, 18, 23, 19, 25)
)
```

Vytvořte změnu `skore_po - skore_pred`. Za každou skupinu spočítejte počet všech účastníků, počet dostupných změn a průměrnou změnu. Výslednou tabulku vypište a průměry zobrazte sloupcovým grafem. Do interpretace zahrňte význam znaménka, počet dostupných dvojic měření a omezení závěru. Nakonec ověřte celý skript v nové relaci R.

::: {.callout-note collapse="true" title="Ukázat řešení"}
```{r}
#| label: fig-l03-reseni-samostatne
#| fig-cap: "Průměrná změna skóru ve fiktivních skupinách. Záporná změna znamená snížení skóru obtíží."
#| fig-alt: "Dva sloupce směřující od nuly dolů: skupina A má průměrnou změnu minus 3,33 bodu, skupina B minus 0,5 bodu."
library(tidyverse)

# Ručně vytvořené výukové hodnoty, nikoli výzkumná data.
ucastnici <- tibble(
  id = 1:8,
  skupina = c("A", "A", "A", "A", "B", "B", "B", "B"),
  skore_pred = c(20, 18, 25, 22, 19, 23, 21, 24),
  skore_po = c(16, 17, 20, NA, 18, 23, 19, 25)
)

ucastnici_zmena <- ucastnici |>
  mutate(zmena = skore_po - skore_pred)

souhrn_zmen <- ucastnici_zmena |>
  group_by(skupina) |>
  summarise(
    pocet_ucastniku = n(),
    pocet_dvojic = sum(!is.na(zmena)),
    prumer_zmeny = mean(zmena, na.rm = TRUE),
    .groups = "drop"
  )

print(souhrn_zmen)

graf_zmen <- ggplot(souhrn_zmen,
                   aes(x = skupina, y = prumer_zmeny)) +
  geom_col() +
  labs(x = "Skupina",
       y = "Průměrná změna skóru (body)",
       subtitle = "Fiktivní data; změna = po − před")

print(graf_zmen)
```

Skupina A má čtyři účastníky, ale jen tři dostupné změny: −4, −1 a −5 bodů. Jejich průměr je přibližně −3,33 bodu. Skupina B má čtyři dostupné změny a průměr −0,5 bodu. Oba záporné průměry znamenají snížení skóru obtíží; sloupec A sahá dále pod nulu. Graf používá `geom_col()`, protože výšky sloupců jsme již spočítali v tabulce.

Průměr změn počítáme z dostupných **dvojic měření stejného účastníka**. U A bychom nedostali stejný výsledek prostým odečtením průměru všech dostupných následných skórů a průměru všech vstupních skórů: každý z nich by zahrnoval jinou sestavu osob. Chybějící následný skór nenahrazujeme nulou ani nulovou změnou.

Jde o výukové hodnoty, ze kterých neděláme výzkumný závěr. Ani u skutečných dat by samotné průměry neprokazovaly účinek programu nebo rozdíl účinků mezi skupinami: potřebovali bychom znát design, způsob zařazení, důvody chybění a nejistotu odhadů. Sloupcový graf navíc skrývá rozdíly mezi jednotlivci. Samostatný skript začíná načtením balíčku a vytvořením vstupů, takže nepotřebuje objekty z předchozích lekcí.
:::

## Nepovinně: další možnosti výběru sloupců {#sec-upravy-vyber-navic}

Je-li seznam názvů uložen jako textový vektor, použijeme `all_of()`. Ta vyžaduje existenci všech vyjmenovaných sloupců. `any_of()` vybere pouze existující a chybějící přeskočí. První varianta se hodí pro povinné proměnné, druhá pro skutečně nepovinné položky. Tolerovat chybějící sloupec s klíčovým výsledkem studie by byla chyba.

```{r}
#| label: l03-all-any
pozadovane <- c("dep_time", "dep_delay", "neexistujici")

flights |>
  select(any_of(pozadovane)) |>
  head(n = 3)
```

Výstup obsahuje jen `dep_time` a `dep_delay`. S `all_of(pozadovane)` by následovala chyba upozorňující na chybějící název; ta může být při kontrole dat užitečná. Pokud potřebujeme přesně čtyři sloupce `dep_time`, `dep_delay`, `arr_time` a `arr_delay`, vyjmenujeme je nebo použijeme `all_of()` s jejich přesným seznamem. `select(starts_with("dep_"), starts_with("arr_"))` nyní vybere stejné čtyři sloupce, ale po přidání dalších názvů se stejným začátkem by se jeho výběr rozšířil. Například `air_time` nezachytí, protože nezačíná `arr_`.

`where(is.numeric)` vybírá podle datového typu a pomocné funkce pro názvy obvykle nerozlišují velikost písmen. Argument `ignore.case = FALSE` toto chování změní:

```{r}
#| label: l03-vyber-typ
names(select(flights, where(is.numeric)))
names(select(flights, contains("TIME")))
names(select(flights, contains("TIME", ignore.case = FALSE)))
```

Číselný výběr obsahuje i rok, měsíc, číslo letu nebo hodinu, takže nejde automaticky o seznam proměnných vhodných k průměrování. Vyhledání `"TIME"` bez ohledu na velikost písmen najde názvy obsahující `time`; při přesném rozlišování v této tabulce nenajde žádný (`character(0)`). Opakování stejného názvu v běžném `select(dep_time, dep_time)` sloupec nezdvojí. [Dokumentace all_of() a any_of()](https://tidyselect.r-lib.org/reference/all_of.html)

## Nepovinně: trvání seskupení a `.by` {#sec-upravy-by}

Po `group_by(skupina, sezeni)` a běžném souhrnu s jedním řádkem za kombinaci `summarise()` bez argumentu `.groups` standardně odstraní poslední úroveň seskupení. Zůstane seskupení podle `skupina`. Může to ovlivnit další výpočet, proto v hlavních příkladech používáme výslovné `.groups = "drop"`. Aktuální seskupovací proměnné vypíše `group_vars()`:

```{r}
#| label: l03-zbyvajici-skupiny
#| message: true
souhrn_sezeni <- mereni |>
  group_by(skupina, sezeni) |>
  summarise(prumer = mean(skore))

group_vars(souhrn_sezeni)
group_vars(ungroup(souhrn_sezeni))
```

První výpis obsahuje `"skupina"`, druhý prázdný seznam názvů `character(0)`. Zpráva od `summarise()` připomíná zbylé seskupení, nejde o chybu. Pokud chceme celkový průměr ze všech původních měření, odstraníme seskupení **před** souhrnem. Prostý průměr skupinových průměrů obecně není totožný s průměrem všech pozorování, zejména při nestejných počtech dostupných hodnot.

Od dplyr 1.1.0 lze pro jedinou operaci zadat seskupení pomocí `.by`. Na neseskupené tabulce je to kratší alternativa k `group_by()` a `summarise(..., .groups = "drop")`:

```{r}
#| label: l03-by
mereni |>
  summarise(prumer = mean(skore), .by = c(skupina, sezeni))
```

Průměry odpovídají předchozímu souhrnu za kombinace, ale řádky mohou být v jiném pořadí: `.by` zachovává pořadí prvního výskytu skupin. Výsledek není seskupený. `.by` nekombinujeme s již seskupeným vstupem ani s `.groups`; pro začátek stačí osvojit si hlavní postup s `group_by()`. [Dokumentace summarise()](https://dplyr.tidyverse.org/reference/summarise.html)

## Nepovinně: proč nelze odečítat časy HHMM {#sec-upravy-cas}

Zápis 530 v `dep_time` znamená 5:30, nikoli 530 minut. Rozdíl mezi 6:10 a 5:50 proto není `610 - 550 = 60`, ale 20 minut. Hodiny získáme celočíselným dělením `%/% 100`, minuty zbytkem po dělení `%% 100`:

```{r}
#| label: l03-hhmm
cas <- 530
cas %/% 100
cas %% 100
(cas %/% 100) * 60 + cas %% 100
```

Výstupy jsou 5 hodin, 30 minut a celkem 330 minut od půlnoci. Takto převedeme plánovaný i skutečný čas do **nových** sloupců, aby původní hodnoty zůstaly dostupné:

```{r}
#| label: l03-casy
lety_casy <- flights |>
  mutate(
    plan_min = (sched_dep_time %/% 100) * 60 + sched_dep_time %% 100,
    odlet_min = (dep_time %/% 100) * 60 + dep_time %% 100,
    rozdil_hodin = odlet_min - plan_min
  )

neshody_casu <- lety_casy |>
  filter(dep_delay != rozdil_hodin)

neshody_casu |>
  count(posun_min = dep_delay - rozdil_hodin)
```

U 1 207 záznamů se rozdíl časů na hodinách od zaznamenaného zpoždění liší o 1 440 minut, tedy jeden den. Například odlet plánovaný na 23:50 a uskutečněný další den v 0:30 má zpoždění 40 minut, ale prosté odečtení minut od půlnoci dává −1 400. Chybějící zpoždění se do tohoto porovnání vůbec nedostala.

Tato kontrola vysvětluje konkrétní nesoulad v datech; pravidlo „vždy přičti jeden den“ by nebylo obecně bezpečným výpočtem zpoždění. Pro obecné rozdíly časů potřebujeme i správná data a časová pásma. Zejména odlet a přílet mohou být uvedeny v různých místních časech. K analýze zpoždění zde používáme hotové `dep_delay` a `arr_delay`, k době ve vzduchu `air_time`.

### Cvičení 10: Co znamená „nejdříve“? {.exercise}

Chcete vyhledat dostupné skutečné odlety s nejnižším časem **na hodinách**, bez ohledu na den záznamu. Který sloupec použijete? Proč nestačí seřadit `time_hour` a proč takto vybraný odlet nemusí být běžný ranní let?

::: {.callout-note collapse="true" title="Ukázat řešení"}
```{r}
#| label: l03-reseni-cas
flights |>
  filter(!is.na(dep_time)) |>
  arrange(dep_time) |>
  select(year, month, day, dep_time, sched_dep_time, dep_delay) |>
  head(n = 5)
```

Na začátku jsou skutečné odlety v 0:01, zapsané jako `1`. Například první záznam má plánovaný čas 22:49 a zpoždění 72 minut: skutečný odlet nastal až po půlnoci. `time_hour` naproti tomu zahrnuje datum a **plánovanou** hodinu. Jeho řazení by odpovídalo jiné otázce. „Nejdříve v kalendářním pořadí“, „nejnižší čas na hodinách“ a „nejdříve oproti plánu“ jsou tři různé výběry.
:::

## Časté potíže {#sec-upravy-potize}

| Co pozorujete | Co zkontrolovat |
|:---|:---|
| `filter()` hlásí pojmenovaný vstup | Při porovnávání použijte `==`, ne `=`. |
| Filtr nečekaně vrací všechny řádky | Každá část spojená `\|` musí být úplná podmínka; pro seznam použijte `%in%`. |
| Výsledek má méně řádků, než čekáte | Zkontrolujte hranice podmínky a chybějící hodnoty. |
| Sloupec při dalším kroku „neexistuje“ | Předchozí `select()` jej mohl vynechat; sledujte výsledek každého kroku. |
| Průměr je `NA` nebo `NaN` | Zkontrolujte chybění, umístění `na.rm` a počet dostupných hodnot. |
| Počet u průměru nesouhlasí | `n()` zahrnuje i řádky s chybějící hodnotou dané proměnné. |
| Výsledek má nečekaně mnoho řádků | Rozlišujte `mutate()` a `summarise()`; u `slice_max()` ověřte shody. |
| Následující výpočet probíhá stále po skupinách | Použijte `.groups = "drop"` nebo `ungroup()`. |
| Po přejmenování se „změnila jednotka“ jen v názvu | Jednotky přepočítejte výslovně pomocí `mutate()`. |

## Co si odnést {#sec-upravy-shrnuti}

Při úpravách dat průběžně kontrolujte tři věci: **které případy zůstaly, které proměnné jsou dostupné a co představuje jeden řádek**. `filter()` vybírá řádky, `arrange()` je řadí, `select()` vybírá sloupce a `mutate()` vytváří nové proměnné. `group_by()` určuje skupiny, `summarise()` za ně počítá souhrny a `ungroup()` seskupení odstraňuje. Pomocí `|>` spojujeme tyto jednoduché kroky do čitelného postupu.

Správný výpočet závisí na významu a jednotkách proměnných i na zacházení s chybějícími údaji. U průměru proto sledujte počet dostupných hodnot, u skupinových výsledků jednotku souhrnu a u grafu jeho skutečný datový podklad. Dokončený skript spusťte celý po restartu R: teprve tak ověříte, že obsahuje všechny potřebné kroky.

## Zdroje a další procvičení {#sec-upravy-zdroje}

Výklad tematicky navazuje na [R for Data Science, 2. vydání: Data transformation](https://r4ds.hadley.nz/data-transform.html) od Hadleyho Wickhama, Mine Çetinkaya-Rundel a Garretta Grolemunda. U cvičení je vyznačeno, zda jde o upravené zadání nebo vlastní úlohu inspirovanou knihou. Podrobnější práci s podmínkami rozvíjí kapitola [Logical vectors](https://r4ds.hadley.nz/logicals.html). Význam dat ověřujte v [dokumentaci nycflights13](https://nycflights13.tidyverse.org/reference/flights.html), přesné chování funkcí v [referenční příručce dplyr](https://dplyr.tidyverse.org/reference/index.html).
