---
title: "Import dat a jejich základní příprava"
subtitle: "Od souboru k přehledné tabulce s popisky a zkontrolovanými hodnotami"
---

## Co se naučíte {#sec-import-cile}

Soubor s odpověďmi z dotazníku ještě není tabulka připravená k analýze. Čísla mohou být uložená jako text, kód `-99` může znamenat chybějící hodnotu a nad vlastními daty mohou být další řádky s popisem otázek. Úspěšné načtení souboru proto představuje začátek kontroly dat, nikoli její konec.

V této lekci načtete textový soubor, sešit Excelu i data SPSS. Ověříte rozměry datové tabulky a typy sloupců, upravíte jejich názvy a rozlišíte skutečné hodnoty od kódů pro chybějící hodnoty. Pomocí balíčku **`labelled`** připojíte popisky proměnných a hodnot, vytvoříte datový slovník a připravíte vhodné typy pro další práci. Nakonec data uložíte tak, abyste je mohli znovu načíst.

Navazujeme na práci s projektem v oddílu [-@sec-projekt], na `select()`, `rename()`, `mutate()` a `count()` z [lekce o dplyr](lekce_03.qmd) a na [vektory, faktory a seznamy](lekce_04.qmd). Pochopení rozdílu mezi číselným vektorem a faktorem využijeme při práci s odpověďmi na dotazníkové položky. Novou funkci `across()` vysvětlíme před jejím použitím.

## Příprava projektu a stažení dat {#sec-import-priprava}

Otevřete svůj projekt `r101` a založte skript `scripts/05_import_dat.R`. V hlavní složce projektu budete potřebovat složku `data/raw` pro vstupy a `data/clean` pro výsledky přípravy. Původní soubory ponecháme beze změn; každou opravu zaznamenáme přímo pomocí kódu.

### Soubory k této lekci {#sec-import-data}

Stáhněte následujících pět souborů a uložte je do `data/raw`. Klikněte na název souboru; názvy zachovejte včetně přípon. Pokud se textový soubor otevře v prohlížeči, použijte **Uložit odkaz jako…**; neukládejte místo něj webovou stránku.

::: table-responsive
| Soubor ke stažení | Použití |
|:---|:---|
| [students.txt](../data/raw/students.txt){download="students.txt"} | Text oddělený čárkami, názvy a typy. |
| [international.sav](../data/raw/international.sav){download="international.sav"} | Popisky uložené v SPSS. |
| [help_seeking.xlsx](../data/raw/help_seeking.xlsx){download="help_seeking.xlsx"} | Dotazníková data a datový slovník. |
| [four_countries_teaching.xlsx](../data/raw/four_countries_teaching.xlsx){download="four_countries_teaching.xlsx"} | Export s víceřádkovou hlavičkou. |
| [ceske_odpovedi.csv](../data/raw/ceske_odpovedi.csv){download="ceske_odpovedi.csv"} | Fiktivní české odpovědi pro ukázku kódování textu. |
:::

`students.txt` je malý výukový příklad z [R for Data Science, oddílu Data import](https://r4ds.hadley.nz/data-import.html). Nejde o údaje o studentech našeho kurzu. `international.sav` je kurzový soubor s údaji o zemích; použijeme jej k nácviku importu, nikoli jako aktuální přehled ekonomických či vzdělávacích ukazatelů.

`help_seeking.xlsx` pochází z malého studentského seminárního projektu, který se zabýval vztahem mezi ochotou vyhledat odbornou psychologickou pomoc a emoční otevřeností. Kromě základních demografických otázek obsahuje položky k ochotě vyhledat pomoc s předponou `help_` a položky k emoční otevřenosti s předponou `emo_`. Jde o výzkumná data, nikoli simulaci; bez podrobnějšího popisu výběru účastníků z nich nelze vyvozovat závěry o celé populaci.

`ceske_odpovedi.csv` obsahuje šest fiktivních odpovědí vytvořených výhradně pro výuku. Soubor je záměrně uložený v kódování Windows-1250, abychom si mohli vyzkoušet rozpoznání a opravu nesprávně načtené diakritiky.

Soubor čtyř zemí je výukovým výřezem dat souvisejících s článkem [Marmolejo-Ramos a kol. (2025), *From human artefact to machine output: automating the “art” of psychological measurement*](https://doi.org/10.1080/29974100.2025.2561692). Obsahuje uzavřené položky o umělé inteligenci a zemi. Zachována je víceřádková hlavička. Tato výuková verze není úplným datovým souborem článku.

### Balíčky a kontrola cest

Balíčky `readr`, `dplyr` a `purrr` se načtou společně s tidyverse. `readxl`, `haven`, `janitor` a `labelled` načteme zvlášť. Pokud některý chybí, spusťte jednorázově v konzoli:

```{r}
#| label: l05-instalace
#| eval: false
install.packages(c("tidyverse", "readxl", "haven", "janitor", "labelled"))
```

Skript začněte načtením balíčků v nové relaci R:

```{r}
#| label: l05-balicky
library(tidyverse)
library(readxl)
library(haven)
library(janitor)
library(labelled)
```

Relativní cesta začíná v pracovním adresáři R, při otevření projektu obvykle v jeho hlavní složce. `file.exists()` ověří existenci souboru na zadané cestě:

```{r}
#| label: l05-kontrola-cesty
file.exists("data/raw/students.txt")
```

Výsledek má být `TRUE`. Při `FALSE` zkontrolujte pomocí `getwd()` pracovní adresář, na kartě Files umístění souboru a jeho přesný název. Procházení složek na kartě Files samo pracovní adresář R nemění. V cestách používejte `/`, a to i ve Windows.

### Alternativa: přímé načtení z URL

**URL** je webová adresa zdroje. U přímého odkazu na soubor GitHub vrací obsah dat, zatímco běžná stránka s náhledem souboru vrací HTML. Pro `read_csv()` potřebujeme první z těchto možností. Odkazy v této lekci směřují na pevnou verzi dat, takže pozdější změny repozitáře nezmění vstupní data příkladu.

Následující alternativu můžete spustit, máte-li připojení k internetu:

```{r}
#| label: l05-url-csv
#| eval: false
students_url <- str_c(
  "https://raw.githubusercontent.com/reckak/R101-textbook/",
  "31239f3e68847248799fdf4f45a45052b247a5d2/data/raw/students.txt"
)
students_online <- read_csv(students_url)
```

`str_c()` z balíčku stringr, který se načítá s tidyverse, spojí textové části; ve výchozím nastavení mezi ně nevloží mezeru ani jiný oddělovač. Z obou řetězců tak vznikne jediná souvislá URL. `read_csv()` přijímá také URL místo lokální cesty k souboru, ale samo nevytvoří trvalou kopii v `data/raw`. Tu lze uložit pomocí `download.file()`. Například pro Excel:

```{r}
#| label: l05-url-download
#| eval: false
dir.create("data/raw", recursive = TRUE, showWarnings = FALSE)
help_url <- str_c(
  "https://raw.githubusercontent.com/reckak/R101-textbook/",
  "31239f3e68847248799fdf4f45a45052b247a5d2/data/raw/help_seeking.xlsx"
)
download.file(
  url = help_url,
  destfile = "data/raw/help_seeking.xlsx",
  mode = "wb"
)
```

`recursive = TRUE` vytvoří i chybějící nadřazené složky. `showWarnings = FALSE` potlačí varování při vytváření složky, například že už existuje; netýká se následujícího importu. `destfile` určuje místo uložení staženého souboru.

Co znamená `mode = "wb"`? Písmeno **`w`** znamená zápis (*write*) a **`b`** binární režim (*binary*). Počítač ukládá každý soubor jako posloupnost bajtů, tedy malých jednotek dat. Binární režim říká: zapiš stažené bajty beze změny, nepokoušej se s nimi zacházet jako s běžným textem. Nemění formát souboru na jiný; pomáhá zachovat přesnou kopii.

Bez tohoto argumentu je výchozí režim `"w"`. Ve Windows může při textovém zápisu dojít k úpravě bajtů označujících konce řádků. U obyčejného textu to obvykle nevadí, ale `.xlsx` nebo `.sav` mají přesně danou vnitřní strukturu: stejný bajt v nich nemusí znamenat konec textového řádku. Jeho změna může soubor poškodit, takže jej Excel nebo R následně neotevře. Na macOS a Linuxu se tento rozdíl běžně neprojeví. Některé přípony R rozpozná a binární režim zapne samo, na tuto výjimku ale nespoléháme; pro tyto soubory zadáváme `"wb"` výslovně. [Dokumentace download.file](https://stat.ethz.ch/R-manual/R-devel/library/utils/html/download.file.html)

Stahování může existující soubor stejného jména přepsat, proto je vždy bezpečnější ukládat si vyčištěná data do jiného souboru, nejlépe i do jiné složky. Další výklad pracuje s místními kopiemi a při opakovaném spouštění nevyžaduje internet.

### Cvičení 1: Soubor a objekt {.exercise}

Po stažení `students.txt` je soubor umístěn v `data/raw`, ale v pracovním prostředí (Environment) žádný objekt `students` nevidíte. Je něco špatně? Co byste zkontrolovali, kdyby `file.exists("data/raw/students.txt")` vrátilo `FALSE`?

Vlastní úloha inspirovaná [R4DS, Data import](https://r4ds.hadley.nz/data-import.html).

::: {.callout-note collapse="true" title="Ukázat řešení"}
Stažení vytvoří soubor na disku. Objekt v paměti R vznikne až po načtení a přiřazení, například `students <- read_csv("data/raw/students.txt")`. Při `FALSE` zkontrolujeme správnost cesty k souboru: pracovní adresář, složky, název i správnou příponu. Soubor mohl zůstat ve složce Stažené soubory nebo mít doplněné `(1)` v názvu. Restart R soubor nesmaže, ale objekt je potřeba znovu načíst importem do pracovního prostředí.
:::

## Textové soubory: nejprve správně přečíst {#sec-import-csv}

### Oddělovač a desetinný znak

Textová tabulka ukládá hodnoty jako text; hranice sloupců definuje **oddělovač**. Zkratka **CSV** znamená *comma-separated values*, tedy hodnoty oddělené čárkami. **TSV** znamená *tab-separated values*, hodnoty oddělené tabulátory. Tabulátor je zvláštní znak oddělující pole, nikoli několik obyčejných mezer. Názvy formátů tedy odkazují právě na použitý oddělovač. V praxi se přípona `.csv` používá také u souborů se středníky, například při českém nastavení Excelu. Přípona je proto vodítko, nikoli záruka: náš `students.txt` má sloupce oddělené čárkami, proto jej načteme funkcí `read_csv()`.

| Funkce z readr | Typické použití                      |
|:---------------|:-------------------------------------|
| `read_csv()`   | Čárka mezi poli, desetinná tečka.    |
| `read_csv2()`  | Středník mezi poli, desetinná čárka. |
| `read_tsv()`   | Tabulátor mezi poli.                 |
| `read_delim()` | Oddělovač zadáme argumentem `delim`. |

Příkaz `read.csv()` s tečkou patří do základního R a má jiné výchozí nastavení než `read_csv()` s podtržítkem. V této lekci používáme funkce readr. [Dokumentace čtení textových tabulek](https://readr.tidyverse.org/reference/read_delim.html)

```{r}
#| label: l05-students-prvni
#| message: true
students_raw <- read_csv("data/raw/students.txt")
students_raw
```

Načtena je tabulka o **6 řádcích a 5 sloupcích**. Hlášení `chr` označuje textové a `dbl` číselné sloupce. Věk `AGE` je textový kvůli hodnotě `five`; `N/A` ve sloupci s jídlem zůstalo textem, zatímco prázdný věk čtvrté osoby je `NA`. Prázdné řádky mezi záznamy import přeskočí. Hlášení o odhadnutých typech není chyba.

Po importu obvykle použijeme známé funkce:

```{r}
#| label: l05-prvni-kontrola
dim(students_raw)
names(students_raw)
glimpse(students_raw)
```

`dim()` vrací počet řádků a sloupců v tomto pořadí. Názvy upozorní například na mezery a `glimpse()` ukáže typ i několik hodnot každé proměnné. Žádná z těchto kontrol sama neprokazuje správnost hodnot; věk uložený jako text však odhalíme ihned.

### Chybějící hodnoty a názvy sloupců {#sec-import-csv-upravy}

Z dokumentace dat musí být jasné, co znamenají kódy jako `N/A`, tečka nebo `-99`. V tomto výukovém souboru `N/A` znamená chybějící údaj. Přidáme jej do argumentu `na` spolu s prázdným textem a řetězcem `NA`:

```{r}
#| label: l05-students-na
students <- read_csv(
  "data/raw/students.txt",
  na = c("", "NA", "N/A")
)
```

Názvy můžeme sjednotit ručně známou funkcí `rename()`. Zvolíme podobu **snake_case**: malá písmena a slova oddělená podtržítkem. U názvů obsahujících mezery použijeme zpětné apostrofy, aby je R přečetlo jako jeden název:

```{r}
#| label: l05-nazvy-rucne
students |>
  rename(
    student_id = `Student ID`,
    full_name = `Full Name`,
    favourite_food = favourite.food,
    meal_plan = mealPlan,
    age = AGE
  )
names(students)
```

První výpis ukáže tabulku s novými názvy, ale následující `names(students)` stále vrátí původní názvy. Nepoužili jsme přiřazení `<-`, a tak jsme výsledek pouze zobrazili; objekt `students` se nezměnil. U pěti sloupců je ruční zápis krátký, u stovek proměnných by byl zdlouhavý.

Pokud nám stačí standardizovat formát názvů, práci usnadní `clean_names()` z balíčku janitor. Ve výchozím nastavení používá právě snake_case. Tentokrát výsledek uložíme:

```{r}
#| label: l05-nazvy-automaticky
students <- students |> clean_names()
names(students)
```

Výsledkem je stejných pět názvů jako v ruční ukázce: například `Student ID` se změnilo na `student_id`, `favourite.food` na `favourite_food` a `mealPlan` na `meal_plan`. `clean_names()` nemění odpovědi ani význam proměnných a neopravuje překlepy ve slovech.

Oba postupy lze kombinovat: nejprve standardizovat všechny názvy a potom pomocí `rename(novy_nazev = stary_nazev)` upravit konkrétní název podle jeho významu (viz oddíl [-@sec-upravy-sloupce]):

```{r}
#| label: l05-nazvy-kombinace
students_raw |>
  clean_names() |>
  rename(vek = age) |>
  names()
```

Výpis tentokrát končí názvem `vek`. Ani tento výsledek neukládáme: v dalším postupu pracujeme s tabulkou `students` a názvem `age`.

Hodnota `five` v tomto příkladu označuje pět let. Abychom s věkem mohli pracovat jako s číselnou proměnnou, převedeme nejprve text `five` na text `5`, teprve potom celý sloupec na celá čísla:

```{r}
#| label: l05-students-prevody
students <- students |>
  mutate(age = if_else(age == "five", "5", age))
students <- students |>
  mutate(
    age = as.integer(age),
    meal_plan = factor(meal_plan)
  )
students |> select(student_id, age, meal_plan)
```

Funkce `if_else(podminka, hodnota_pri_TRUE, hodnota_pri_FALSE)` rozhoduje zvlášť pro každou pozici ve sloupci. V našem příkladu se nejprve zeptá: **Je zde hodnota `age` rovna textu `"five"`?** Pokud ano (`TRUE`), na tuto pozici vloží druhý argument, text `"5"`. Pokud ne (`FALSE`), použije třetí argument `age`, tedy původní hodnotu věku na stejné pozici. Například text `"4"` zůstane `"4"`; měníme pouze zápis `"five"`. `mutate()` výsledný vektor uloží zpět do sloupce `age`.

Náhrada je zatím text `"5"` v uvozovkách, protože ostatní hodnoty `age` jsou také textové. Až po této opravě převede `as.integer()` celý sloupec na čísla. Pokud je původní věk `NA`, také porovnání vrátí `NA`: nevíme, zda podmínka platí. Bez dalšího nastavení ponechá `if_else()` na takové pozici chybějící hodnotu. Pátá osoba má nyní věk `5`, sloupec `age` typ `integer` a stravovací plán je faktor. Při práci s reálnými daty bychom nejasnou hodnotu opravovali podle ověřitelného podkladu, nikoli odhadem podle ostatních osob.

### Cvičení 2: Kontrola po opravě {.exercise}

V tabulce `students` zjistěte počet chybějících údajů o věku a o oblíbeném jídle. Spočítejte četnosti stravovacích plánů. Ztratila se při přípravě některá osoba?

Vlastní obměna příkladu z [R4DS, Data import](https://r4ds.hadley.nz/data-import.html).

::: {.callout-note collapse="true" title="Ukázat řešení"}
```{r}
#| label: l05-reseni-students
students |>
  summarise(
    pocet_osob = n(),
    chybi_vek = sum(is.na(age)),
    chybi_jidlo = sum(is.na(favourite_food))
  )
students |> count(meal_plan)
```

Zůstává všech šest osob. Jeden údaj o věku a jeden údaj o jídle chybějí, nikoli nutně u stejné osoby. Čtyři osoby si objednávají jen oběd a dvě snídani i oběd. Oprava typů a kódů chybění nevyžadovala mazání řádků.
:::

## Typy sloupců a problémy při importu {#sec-import-typy}

Automatický odhad typu vychází z hodnot, které importující funkce prozkoumá. Nezná význam proměnné: číselně zapsané ID můžeme chtít ponechat jako text i s počátečními nulami. Dlouhý sloupec navíc může obsahovat problematický zápis až mimo zkoumanou část. Důležité typy proto můžeme určit předem.

Malé ukázky si vytvoříme přímo v R. **Následující údaje jsou fiktivní výukové příklady.** Funkce `I()` zde říká readr, že předáváme přímo obsah textové tabulky, nikoli název souboru.

```{r}
#| label: l05-typy-id
kratky_csv <- "id,skore
001,10
002,20"
kratka_data <- read_csv(
  I(kratky_csv),
  col_types = cols(id = col_character(), skore = col_double())
)
kratka_data
```

ID zůstává `001` a `002`, skór je číselný. `cols()` sestaví předpis typů; `col_character()` značí, že chceme, aby výsledný sloupec byl textový, zatímco `col_double()` číselný. Jde o nastavení importu, ne o převod už existujícího vektoru pomocí `as.*()`.

| Předpis typu      | Co očekává                      |
|:------------------|:--------------------------------|
| `col_character()` | Text, například identifikátory. |
| `col_integer()`   | Celá čísla.                     |
| `col_double()`    | Čísla včetně desetinných.       |
| `col_logical()`   | Logické hodnoty.                |
| `col_date()`      | Kalendářní datum.               |
| `col_skip()`      | Sloupec nenačte, ale přeskočí.  |

Nepovinně lze nastavit `cols(.default = col_character())`, aby se všechny neurčené sloupce načetly jako text. `cols_only(id = col_character())` načte pouze explicitně vyjmenované sloupce, zatímco ostatní nikoli. Základní postup je ale stejný: předpis musí odpovídat obsahu a významu dat.

### Varování má být podnětem ke kontrole

V následujícím příkladu tečka zastupuje chybějící skór. Automatický import to ale dopředu neví. Tento blok kódu proto **záměrně vyvolá varování**:

```{r}
#| label: l05-chyba-parser
text_skore <- "skore
10
.
20
30"
skore_problem <- read_csv(
  I(text_skore),
  col_types = cols(skore = col_double())
)
skore_problem
problems(skore_problem)
```

Tečku nelze přečíst (importovat) jako číslo, a tak vznikne `NA` a záznam v `problems()`. Ve výpisu problémů si všimněte očekávaného typu ve sloupci `expected` a skutečného zápisu ve sloupci `actual`. To je jiná situace než správně rozpoznaná neodpověď: R neví, co tečka znamená, pouze hlásí neúspěšný převod.

```{r}
#| label: l05-oprava-parser
skore_ok <- read_csv(
  I(text_skore),
  na = c("", "NA", "."),
  col_types = cols(skore = col_double())
)
problems(skore_ok)
```

Zde je tečka výslovně definovaný kód pro chybějící hodnotu. Tabulka problémů má nyní nula řádků. Samotné hodnoty v `skore_ok` a `skore_problem` jsou přitom stejné: `10, NA, 20, 30`. Rozdíl spočívá v tom, zda `NA` vzniklo plánovaně, nebo neúspěšným čtením. Prázdný výsledek `problems()` neodhalí například věcně nemožný věk `250`, pokud jej lze bez potíží přečíst jako číslo.

### Cvičení 3: Český textový export {.exercise}

Máte fiktivní tabulku, v níž jsou sloupce oddělené středníkem, desetinným znakem je čárka, zatímco tečka znamená chybějící reakční čas. Načtěte ji, zachovejte nuly na začátku ID a zkontrolujte problémy importu.

```{r}
#| label: l05-zadani-csv2
cesky_export <- "id;cas_s
001;0,45
002;.
003;0,62"
```

Vlastní úloha inspirovaná [R4DS, oddíly o typech souborů a kontrole typů](https://r4ds.hadley.nz/data-import.html#controlling-column-types).

::: {.callout-note collapse="true" title="Ukázat řešení"}
```{r}
#| label: l05-reseni-csv2
reakce <- read_csv2(
  I(cesky_export),
  na = c("", "NA", "."),
  col_types = cols(id = col_character(), cas_s = col_double())
)
reakce
problems(reakce)
```

`read_csv2()` rozpozná středník a desetinnou čárku. Časy jsou `0.45`, `NA` a `0.62` sekundy; R je vypisuje s desetinnou tečkou. Počáteční nuly v ID zůstaly zachovány a `problems()` je prázdné. Přejmenování přípony souboru by nastavení oddělovače nenahradilo.
:::

### Když se špatně načte čeština {#sec-import-kodovani}

**Kódování textu** určuje, jak se znaky zapisují pomocí bajtů a jak z nich při čtení opět vzniknou písmena. Stejný český znak může mít v různých kódováních jiný zápis. Pokud čteme podle nesprávných pravidel, může se místo `ř` objevit nesmyslný znak, náhradní symbol nebo zápis typu `\xf8`. Samotná přítomnost takového výpisu ještě neznamená, že je poškozený původní soubor.

Soubor `ceske_odpovedi.csv` z úvodu obsahuje šest fiktivních vět v kódování Windows-1250. `read_csv()` ale ve výchozím nastavení očekává UTF-8. Záměrně nyní načteme soubor bez určení kódování:

```{r}
#| label: l05-kodovani-chybne
odpovedi_chybne <- read_csv(
  "data/raw/ceske_odpovedi.csv",
  col_types = cols(.default = col_character())
)
odpovedi_chybne
```

Tabulka má správný počet řádků i sloupců a ID `001` zůstalo textem, čeština je však nečitelná. V textu první odpovědi se místo některých písmen zobrazují sekvence jako `\xf8`. Podoba chybného výpisu se může lišit podle prostředí. Nastavení typů sloupců neřeší kódování textu.

Pokud kódování neznáme, nejprve hledáme informaci v dokumentaci souboru nebo v nastavení programu, který jej exportoval; můžeme se také zeptat autora. Jako další vodítko lze použít `guess_encoding()`, která prozkoumá bajty souboru a nabídne pravděpodobná kódování:

```{r}
#| label: l05-kodovani-odhad
odhad_kodovani <- guess_encoding("data/raw/ceske_odpovedi.csv")
odhad_kodovani
```

V této ukázce se mezi návrhy objeví `windows-1250`. Sloupec `confidence` vyjadřuje míru jistoty odhadu, nikoli důkaz správnosti ani podíl správně přečtených znaků. Krátký soubor nebo podobná kódování mohou být obtížně rozlišitelná. Výsledek proto ověříme načtením a kontrolou několika českých slov; nespoléháme automaticky na první návrh. [Dokumentace guess_encoding](https://readr.tidyverse.org/reference/encoding.html)

Pro tento soubor známe kódování z jeho popisu. Načteme znovu původní soubor, tentokrát s `locale(encoding = "Windows-1250")`:

```{r}
#| label: l05-kodovani-spravne
odpovedi <- read_csv(
  "data/raw/ceske_odpovedi.csv",
  locale = locale(encoding = "Windows-1250"),
  col_types = cols(.default = col_character())
)
odpovedi
```

První věta nyní zní „Při zkoušce se často cítím napjatě.“ a další řádky mají také správnou diakritiku. `locale()` zde předává pravidla pro čtení textu; původní soubor nepřepisuje. Chybně načtené znaky neopravujeme jednotlivými náhradami písmen, protože bychom mohli zaměnit různé znaky. Opravujeme způsob importu. Argument `encoding` neřeší oddělovač ani desetinnou čárku: tyto vlastnosti musíme posoudit zvlášť.

## SPSS a význam popisků {#sec-import-spss}

Soubor SPSS s příponou `.sav` může spolu s hodnotami uchovávat popis proměnných, význam číselných kódů i definice chybění. K načtení použijeme `read_sav()` z balíčku haven:

```{r}
#| label: l05-spss
international_raw <- read_sav("data/raw/international.sav")
dim(international_raw)
international_raw |> select(country, contint) |> slice_head(n = 6)
```

Soubor má 20 řádků a 7 sloupců; jeden řádek představuje zemi. U `contint` vidíme například `2 [Americas]`: uložená hodnota je `2` a připojený slovní popisek `Americas`. Zápis `<dbl+lbl>` označuje číselný sloupec s popisky. Nejde ještě o faktor.

### Popisek proměnné není popisek hodnoty {#sec-import-labels}

**Metadata** jsou informace o datech. Popisek proměnné (*variable label*) vysvětluje, co měří celý sloupec, například „Věk v letech“. Popisky hodnot (*value labels*) popisují jednotlivé kódy, například `1 = Ne`, `2 = Ano`. Název sloupce používáme v kódu; jeho delší popisek slouží člověku k lepší orientaci v datech.

Balíček `labelled` umožňuje tato metadata číst a upravovat. Pro začátek použijeme dvě funkce:

```{r}
#| label: l05-popisky-spss
var_label(international_raw$contint)
val_labels(international_raw$contint)
class(international_raw$contint)
```

Popisek proměnné je `Continent`. Popisky hodnot vyjadřují, co jednotlivé číselné kódy (1 až 4) znamenají, v tomto případě to, o který kontinent se jedná (Afrika, Amerika, Asie nebo Evropa). Třída obsahuje `haven_labelled`: vektor uchovává číselné hodnoty a přídavné informace. Samotné popisky nemění hodnoty ani nerozhodují o tom, zda s daným sloupcem můžeme provádět aritmetické operace. [Úvod do labelled](https://larmarange.github.io/labelled/articles/labelled.html)

Pro kontinent dává smysl faktor. Funkce `to_factor()` z labelled převezme popisky jako názvy kategorií:

```{r}
#| label: l05-spss-faktor
international <- international_raw |>
  mutate(contint = to_factor(contint))
international |> count(contint)
```

V souboru je 9 afrických, 5 amerických, 3 asijské a 3 evropské země. Jde o složení tohoto souboru, nikoli o zastoupení zemí ve světě. Zachování původního objektu `international_raw` umožňuje porovnat kódy a výsledné kategorie.

Funkce `haven::as_factor()` představuje příbuznou možnost; `as.factor()` ze základního R není její synonymum. Základní `as.factor()` automaticky nepřevezme popisky hodnot uložené v metadatech třídy `haven_labelled`, takže z kódů samo nevytvoří zamýšlené slovní kategorie. Pro tento převod používáme `labelled::to_factor()` nebo `haven::as_factor()`. [Dokumentace převodu haven](https://haven.tidyverse.org/reference/as_factor.html)

**Nepřevádějte automaticky všechny popsané sloupce na faktory.** Odpovědi na položky psychologických škál často chápeme jako ordinální: mají věcné pořadí, ale stejné vzdálenosti mezi kategoriemi nejsou zaručené. Přesto můžeme podle pravidel skórování nástroje potřebovat vypočítat součet nebo průměr položek. Pro takový postup si ponecháme číselné kódy; z faktorů nelze běžným `mean()` vypočítat průměr. Samotné ponechání čísel ani připojení popisků ovšem nezdůvodňuje průměrování. Musíme znát příslušnost položek ke škále, směr skórování i pravidla pro chybějící odpovědi. V této lekci data připravujeme, celkový skór ještě nepočítáme. U kontinentů žádný obdobný účel číselné kódy nemají a jejich průměr nedává věcný smysl. [Popisky a analytické typy](https://larmarange.github.io/labelled/articles/labelled.html)

### Cvičení 4: Co nám říká popisek? {.exercise}

Pomocí `var_label()` zjistěte význam `lifeexpt` v `international_raw`. Znamená název očekávanou délku života? A dávalo by smysl tento sloupec převést na faktor jen proto, že má popisek?

::: {.callout-note collapse="true" title="Ukázat řešení"}
```{r}
#| label: l05-reseni-popisek
var_label(international_raw$lifeexpt)
```

Popisek je `School Life Expectancy (Years)`: jde o očekávanou délku školního vzdělávání v letech, nikoli o očekávanou délku života. Popisek sloupce není důvod k vytvoření faktoru. Tento příklad ukazuje, proč význam proměnné nemáme odhadovat pouze ze zkráceného názvu; pro odbornou analýzu bychom potřebovali také přesnou definici ukazatele a dobu sběru.
:::

## Excel: data a datový slovník {#sec-import-excel}

Excelový sešit může obsahovat více **listů**. Funkce `excel_sheets()` vrátí jejich názvy a `read_excel()` načte zvolený list do tabulky R. Základní použití nepotřebuje spuštěný Excel. Importuje tabulkové hodnoty, nikoli barevné rozlišení buněk jako informaci pro analýzu. [Dokumentace readxl](https://readxl.tidyverse.org/reference/read_excel.html)

```{r}
#| label: l05-excel-listy
excel_sheets("data/raw/help_seeking.xlsx")
hs_raw <- read_excel("data/raw/help_seeking.xlsx", sheet = "data")
hs_raw |> select(id, gender, age, help_01) |> slice_head(n = 6)
```

Sešit obsahuje listy `data` a `codebook`. V prvním řádku načtených dat je u `help_01` hodnota `-99`. Není to velmi nízká odpověď: v tomto souboru jde o kód pro chybějící hodnoty. Bez jeho ošetření by R s číslem mohlo běžně počítat.

**Datový slovník** neboli *codebook* popisuje proměnné, jejich kódování, případné chybějící hodnoty a další pravidla. Načteme jej samostatně:

```{r}
#| label: l05-codebook
codebook <- read_excel("data/raw/help_seeking.xlsx", sheet = "codebook")
codebook |>
  select(name, instrument, reversed) |>
  slice_head(n = 10)
codebook |>
  filter(name == "help_01") |>
  pull(value_labels)
```

`name` je název proměnné, `instrument` označuje dotazník a `reversed` informaci o tom, zda se jedná o reverzní položku. `pull()` ze známé tabulky vytáhne jeden sloupec jako vektor. Výpis kódování `help_01` ukazuje odpovědi 1 až 4 a `-99 = Nonresponse`. Číslo mimo škálu tedy nesmíme zaměnit za platnou odpověď. U věku soubor rovněž používá `-99`; pravidlo chybění uplatníme na celou datovou tabulku, nikoli na list se slovním popisem kódů.

```{r}
#| label: l05-hs-import
hs <- read_excel(
  "data/raw/help_seeking.xlsx",
  sheet = "data",
  na = c("", "-99")
)
dim(hs)
hs |> summarise(chybi_vek = sum(is.na(age)), chybi_help_01 = sum(is.na(help_01)))
```

Máme **172 řádků a 34 sloupců**. U věku chybí 5 hodnot a u první položky `help_01` 7 odpovědí. Počty osob se nezmenšily: argument `na` mění kódy na chybějící hodnoty, nemaže řádky. V jiné studii by `-99` mohlo být platné číslo; kódy chybění vždy určujeme podle dokumentace konkrétních dat.

### Sjednocení názvů v datech i slovníku

V názvu `finantial_situation` je překlep; správně je `financial_situation`. Překlep je ale shodně v datech i ve slovníku. Než jej opravíme, ověříme, zda každému sloupci dat odpovídá název ve slovníku a zda slovník neuvádí proměnnou, která v datech chybí.

Funkce `setdiff(a, b)` vrátí hodnoty, které jsou v `a`, ale nejsou v `b`. Pořadí argumentů je důležité, proto potřebujeme oba směry porovnání:

```{r}
#| label: l05-hs-shoda-pred
setdiff(names(hs), codebook$name)  # Sloupce dat, které chybějí ve slovníku.
setdiff(codebook$name, names(hs))  # Názvy ze slovníku, které chybějí v datech.
```

Oba výsledky jsou `character(0)`, tedy prázdné textové vektory: žádný název na druhé straně nechybí. **Shoda názvů neznamená, že jsou názvy správně napsané.** Společný překlep tato kontrola neodhalí.

Nejprve opravíme pouze název v datech a porovnání zopakujeme:

```{r}
#| label: l05-hs-nazvy
hs <- hs |> rename(financial_situation = finantial_situation)
setdiff(names(hs), codebook$name)
setdiff(codebook$name, names(hs))
```

První výpis nyní obsahuje `"financial_situation"`: takto pojmenovaný sloupec už máme v datech, ale slovník jej nezná. Druhý vrátí `"finantial_situation"`: slovník stále uvádí starý název, který v datech již není. Pokud bychom nyní připojovali popisky podle názvů, tato dvojice by se nespárovala.

Opravíme proto i záznam ve slovníku. `if_else()` změní pouze chybný název, ostatní názvy ponechá. Současně převedeme sloupec `reversed` na logické hodnoty:

```{r}
#| label: l05-codebook-nazvy
codebook <- codebook |>
  mutate(
    name = if_else(name == "finantial_situation", "financial_situation", name),
    reversed = as.logical(reversed)
  )
setdiff(names(hs), codebook$name)
setdiff(codebook$name, names(hs))
```

Oba výpisy znovu vracejí `character(0)`: všechny sloupce dat jsou zastoupené ve slovníku a všechny názvy ze slovníku jsou v datech. Tím nekontrolujeme pořadí, duplicity názvů ve slovníku ani obsahovou správnost popisků. `as.logical()` převádí zápisy `TRUE` a `FALSE` ze slovníku na logický vektor. **Převod této informace nepřevrací skórování položek.** Výpočet celkového skóru by vyžadoval další transformace, kterým se budeme věnovat později.

### Cvičení 5: Neodpověď a neplatný kód {.exercise}

Zkontrolujte četnosti `gender` v tabulce `hs`. Podle slovníku mají platné odpovědi kódy 1, 2 a 3. Vyhledejte případné jiné neprázdné kódy. Znamená přítomnost `NA`, že máte automaticky vyřadit celou osobu?

::: {.callout-note collapse="true" title="Ukázat řešení"}
```{r}
#| label: l05-reseni-kody
hs |> count(gender)
hs |> filter(!is.na(gender), !(gender %in% 1:3)) |> select(id, gender)
```

Četnosti jsou 129 pro kód 1, 35 pro kód 2, 3 pro kód 3 a 5 chybějících údajů. Druhý výpis nemá žádný řádek: nebyl nalezen jiný neprázdný kód. Operátor `%in%` testuje příslušnost k povoleným hodnotám, `!` výsledek neguje. Chybění jedné proměnné není samo o sobě důvodem zahodit všechny odpovědi dané osoby. O zařazení rozhodujeme podle konkrétní analýzy a pravidel zacházení s chyběním.
:::

## Základní příprava dotazníkových proměnných {#sec-import-priprava-promennych}

### Kategorie převádíme podle známého kódování

Před převodem na faktor je užitečné prohlédnout si četnosti. Hodnota mimo zadané `levels` by se při převodu mohla tiše změnit na `NA` (viz oddíl [-@sec-struktury-faktory]). Nejprve proto zkontrolujeme i finanční situaci:

```{r}
#| label: l05-hs-kategorie
hs |> count(financial_situation)
hs <- hs |>
  mutate(
    gender = factor(gender, levels = 1:3, labels = c("Žena", "Muž", "Jiné")),
    financial_situation = factor(
      financial_situation,
      levels = 1:3,
      labels = c("Špatná", "Přijatelná", "Dobrá")
    )
  )
hs |> count(financial_situation)
```

Četnosti se převodem nemění: finanční situaci hodnotí 13 osob jako špatnou, 114 jako přijatelnou a 40 jako dobrou; u 5 osob údaj chybí. Kódy nahradily čitelné kategorie. Úrovně nyní mají zvolené pořadí, ale bez `ordered = TRUE` jde o běžný faktor. Pořadí úrovní samo o sobě neříká, že rozdíl mezi sousedními kategoriemi je všude stejně velký.

### Stejná úprava více sloupců pomocí `across()` {#sec-import-across}

Proměnné `partner`, `college_title` a `college_student` sdílejí kódování `1 = Ne`, `2 = Ano`. Ověříme jej v datovém slovníku i četnostech:

```{r}
#| label: l05-hs-binarni-kontrola
codebook |>
  filter(name %in% c("partner", "college_title", "college_student")) |>
  select(name, value_labels)
hs |> count(partner)
hs |> count(college_title)
hs |> count(college_student)
```

V datech se vyskytují pouze kódy 1, 2 a chybějící hodnoty. Nemusíme třikrát opisovat stejný převod. **`across()` použije stejnou funkci na každý vybraný sloupec**. Uvnitř `mutate()` vrátí upravené sloupce do tabulky:

```{r}
#| label: l05-hs-across
hs <- hs |>
  mutate(
    across(
      c(partner, college_title, college_student),
      ~ factor(.x, levels = 1:2, labels = c("Ne", "Ano"))
    )
  )
hs |> select(partner, college_title, college_student) |> slice_head(n = 6)
```

První argument vybírá sloupce stejným způsobem jako `select()`. Zápis `~ factor(...)` představuje krátkou bezejmennou funkci; `.x` zastupuje sloupec, který se právě zpracovává. R tak postupně provede `factor(partner, ...)`, `factor(college_title, ...)` a `factor(college_student, ...)`. `across()` zde nepracuje po osobách, ale po sloupcích. Použít jeden předpis je správné jen proto, že všechny tři proměnné skutečně sdílejí stejné kódování. [Dokumentace across](https://dplyr.tidyverse.org/reference/across.html)

## Popisky a datový slovník s `labelled` {#sec-import-labelled}

### Přiřazení popisku proměnné

Funkci `var_label()` už jsme použili ke čtení popisku. Ve spojení s `<-` jej můžeme také nastavit:

```{r}
#| label: l05-var-label
var_label(hs$age) <- "Věk v letech"
var_label(hs$age)
names(hs)[4]
```

Název zůstává `age`, jeho popisek zní „Věk v letech“. Tento způsob přiřazení mění doplňkovou informaci uloženou u vektoru, tedy **atribut**, nikoli hodnoty věku. Pro více sloupců použijeme `set_variable_labels()`, které se dobře zapojuje do pipe:

```{r}
#| label: l05-set-variable-labels
hs <- hs |>
  set_variable_labels(
    age = "Věk v letech",
    gender = "Gender",
    financial_situation = "Subjektivní hodnocení finanční situace"
  )
var_label(hs$financial_situation)
```

Popisek upřesňuje význam finanční situace, ale nezměnil její tři kategorie ani z ní nevytvořil objektivní údaj o příjmu. [Dokumentace popisků proměnných](https://larmarange.github.io/labelled/reference/var_label.html)

### Přiřazení popisků hodnot

U dotazníkových položek nyní ponecháme původní číselné kódy a doplníme význam odpovědí. Je to užitečné pro kontrolu a dokumentaci. Neznamená to rozhodnutí, že všechny položky mají intervalovou škálu nebo že lze bez dalšího zprůměrovat celý dotazník.

```{r}
#| label: l05-val-labels
val_labels(hs$help_01) <- c(
  "Nesouhlasím" = 1,
  "Spíše nesouhlasím" = 2,
  "Spíše souhlasím" = 3,
  "Souhlasím" = 4
)
hs$help_01[1:6]
val_labels(hs$help_01)
```

Jména prvků vektoru představují popisky, jejich hodnoty představují kódy. Čísla `1` až `4` v datech zůstala stejná a první hodnota zůstala `NA`. Sloupec nyní patří do třídy `haven_labelled`. **Připojit popisek není totéž co překódovat hodnotu**: například změna textu u kódu 1 nezmění jedničky na čtyřky. [Dokumentace popisků hodnot](https://larmarange.github.io/labelled/reference/val_labels.html)

Pro více položek si uložíme společný předpis a použijeme `across()`. Funkce `haven::labelled()` vytvoří z číselného vektoru vektor s popisky; dvojtečky výslovně určují balíček funkce.

```{r}
#| label: l05-items-labels
help_labels <- c(
  "Nesouhlasím" = 1, "Spíše nesouhlasím" = 2,
  "Spíše souhlasím" = 3, "Souhlasím" = 4
)
emo_labels <- c(
  "Nikdy" = 1, "Zřídka" = 2, "Někdy" = 3,
  "Často" = 4, "Téměř vždy" = 5, "Vždy" = 6
)
hs <- hs |>
  mutate(
    across(starts_with("help_"), ~ haven::labelled(.x, labels = help_labels)),
    across(starts_with("emo_"), ~ haven::labelled(.x, labels = emo_labels))
  )
val_labels(hs$emo_01)
```

`starts_with("help_")` vybere názvy začínající daným textem. Deset položek `help_` sdílí odpovědi 1–4, sedmnáct položek `emo_` odpovědi 1–6. Poslední výpis potvrzuje šest popisků odpovědí k emoční otevřenosti. Kód `-99` do těchto popisků už nezařazujeme, protože při importu přešel na `NA`.

### Převzetí popisků ze slovníku

Delší znění položek je v `codebook$label`. Místo jejich ručního přepisování vytvoříme **pojmenovaný seznam**: obsahem každé položky seznamu bude popisek, jejím jménem odpovídající název sloupce. Navazujeme na oddíl [-@sec-struktury-seznamy].

```{r}
#| label: l05-label-list
variable_labels_list <- as.list(codebook$label)
names(variable_labels_list) <- codebook$name
variable_labels_list[c("age", "help_01")]
hs <- hs |> set_variable_labels(.labels = variable_labels_list)
var_label(hs$age)
```

`as.list()` vytvoří seznam a `names()` přiřadí názvy. Argument `.labels` předá celý seznam; `set_variable_labels()` jej přiřazuje podle jmen sloupců. Výchozí přísná kontrola odhalí název, který v datech není, proto ji nevypínáme. Popisek věku nyní zní `Age (years)`: byl přepsán popiskem ze slovníku. **Pokud chcete vlastní české popisky upřednostnit, nastavte je až po převzetí slovníku.** Znění položek zde ponecháváme v angličtině; pracovní překlad popisků odpovědí není validovaným překladem dotazníku.

### Vyhledávání v datech

Funkce `look_for()` vyhledává v názvech a popiscích proměnných a ukazuje jejich typy, chybění i popisky hodnot. Pro první orientaci lze omezit podrobnosti:

```{r}
#| label: l05-look-for
look_for(hs, "help_01", details = FALSE)
look_for(hs, "age", details = FALSE)
```

První výpis najde první položku o odborné pomoci. Druhý vyhledává text `age`, nemusí tedy obecně hledat pouze přesný název sloupce. Vyhledávání nám pomáhá v dlouhých tabulkách; správný význam stále ověřujeme čtením popisku. `look_for(hs)` bez hledaného textu zobrazí přehled všech proměnných. [Dokumentace vyhledávání a slovníku](https://larmarange.github.io/labelled/articles/look_for.html)

### Cvičení 6: Popisek, který přežije přejmenování {.exercise}

Vytvořte kopii tabulky `hs` se jménem `hs_cv`. Nastavte popisek `age` na „Věk respondenta v letech“ a přejmenujte sloupec na `vek`. Zkontrolujte jeho popisek. Změnil se tím věk některé osoby?

::: {.callout-note collapse="true" title="Ukázat řešení"}
```{r}
#| label: l05-reseni-var-label
hs_cv <- hs |> set_variable_labels(age = "Věk respondenta v letech")
hs_cv <- hs_cv |> rename(vek = age)
var_label(hs_cv$vek)
identical(hs_cv$vek, hs$age)
all.equal(as.numeric(hs_cv$vek), as.numeric(hs$age))
```

Popisek se zachoval i po přejmenování. `identical()` vrací `FALSE`, protože porovnává i atributy a český popisek se liší od anglického. Porovnání číselných hodnot vrací `TRUE`: věky ani jejich chybění se nezměnily. Nový název používáme v příkazech, popisek nese význam pro čtenáře.
:::

### Příprava pro konkrétní analýzu {#sec-import-analyza}

Třídy `haven_labelled` a `haven_labelled_spss` jsou užitečné při importu a přípravě, ale analytické funkce nemusí jejich metadata vykládat stejným způsobem. Před analýzou zvolte podle významu proměnné faktor, nebo obyčejný číselný vektor. Na kopii ukážeme dvě možnosti pro jednu položku:

```{r}
#| label: l05-analyza-typy
help_01_kategorie <- to_factor(hs$help_01)
help_01_cisla <- remove_val_labels(hs$help_01)
table(help_01_kategorie, useNA = "ifany")
class(help_01_cisla)
```

První varianta se hodí pro přehled odpovědí po kategoriích; `useNA = "ifany"` zobrazí i chybějící odpovědi. Nejčastější je „Spíše nesouhlasím“ (58 osob), následuje „Spíše souhlasím“ (54 osob); 7 odpovědí chybí. Druhá varianta má třídu `numeric`: odstranila popisky hodnot a třídu `haven_labelled`, ale ponechala původní číselné kódy i popisek celé proměnné. Používáme výslovně `remove_val_labels()`: příbuzná funkce `unlabelled()` může u kompletně popsaných hodnot vytvořit faktor. Samotná číselná reprezentace nezdůvodňuje výpočet průměru ani součtu položek. Nejprve potřebujeme pravidla skórování včetně obrácených položek a zacházení s neodpověďmi. [Dokumentace odstraňování popisků](https://larmarange.github.io/labelled/reference/remove_labels.html)

### Nepovinně: zvláštní kódy chybění v SPSS

`read_sav()` standardně převádí uživatelské kódy chybění definované v souboru na `NA`. Argument `user_na = TRUE` je zachová i s jejich definicí. To může být vhodné pro dokumentaci důvodů chybění, ale před výpočty je potřeba zajistit, aby nebyly považovány za platná čísla. [Dokumentace importu SPSS](https://haven.tidyverse.org/reference/read_spss.html)

Následující vektor je **ručně vytvořený výukový příklad**, nikoli část některého staženého souboru:

```{r}
#| label: l05-user-na
odpoved_spss <- haven::labelled_spss(
  c(1, 2, 9, NA),
  labels = c("Ne" = 1, "Ano" = 2, "Bez odpovědi" = 9),
  na_values = 9
)
na_values(odpoved_spss)
is.na(odpoved_spss)
odpoved_na <- user_na_to_na(odpoved_spss)
odpoved_na
```

`na_values()` vrací definovaný kód `9`. `is.na()` rozpozná jako chybějící třetí i čtvrtý prvek, ale číslo 9 je před převodem stále uložené ve vektoru. `user_na_to_na()` je skutečně nahradí `NA`. Pouhý slovní popisek „Bez odpovědi“ by toto pravidlo nenastavil. Také pouhé odstranění definice chybění není totéž jako převod kódu na `NA`. [Dokumentace chybějících hodnot](https://larmarange.github.io/labelled/reference/na_values.html)

### Cvičení 7: Proč nestačí přidat popisek? {.exercise}

Ve fiktivním příkladu `x <- c(1, 2, 9)` má 9 znamenat neodpověď. Kolega připojí pouze `val_labels(x) <- c("Ne" = 1, "Ano" = 2, "Bez odpovědi" = 9)`. Rozpozná nyní `is.na(x)` třetí hodnotu jako chybějící? Ukažte správný převod.

::: {.callout-note collapse="true" title="Ukázat řešení"}
```{r}
#| label: l05-reseni-user-na
x <- c(1, 2, 9)
val_labels(x) <- c("Ne" = 1, "Ano" = 2, "Bez odpovědi" = 9)
is.na(x)
na_values(x) <- 9
x <- user_na_to_na(x)
is.na(x)
```

První výpis obsahuje třikrát `FALSE`: popisek je jen text. Po výslovném určení kódu chybění a převodu dostaneme `FALSE FALSE TRUE`. Kód 9 volíme podle významu tohoto příkladu; v jiných datech může označovat platnou odpověď.
:::

## Excel s víceřádkovou hlavičkou {#sec-import-excel-hlavicka}

Dotazníkový systém může nad odpovědi vložit názvy proměnných, celé znění otázek a technické informace. Pokud tyto řádky načteme jako odpovědi, ovlivní odhad typů a mohou se započítat jako další osoby. V souboru `four_countries_teaching.xlsx` mají první tři řádky právě tento význam: názvy, popisky a technická metadata. Data začínají až ve čtvrtém řádku.

Nejprve se podíváme na malý výřez. Argument `range` určuje obdélník buněk stejným zápisem jako v Excelu:

```{r}
#| label: l05-four-nahled
four_preview <- read_excel(
  "data/raw/four_countries_teaching.xlsx",
  range = "A1:C5",
  col_names = FALSE
)
four_preview
```

`col_names = FALSE` říká, že první načtený řádek nemá být použit jako záhlaví. Proto R přidá pomocné názvy `...1` až `...3`. V prvních třech řádcích výpisu vidíme informace o proměnných, teprve poslední dva řádky obsahují odpovědi. Směs textu a čísel vede k textovým sloupcům; takto tabulku analyzovat nechceme.

### Názvy, popisky a hodnoty načteme odděleně

Pomocí `n_max = 0` přečteme pouze záhlaví. Při druhém čtení přeskočíme první řádek a jako záhlaví získáme delší popisky. `names()` z obou pomocných tabulek vybere vektor názvů:

```{r}
#| label: l05-four-metadata
four_names <- read_excel(
  "data/raw/four_countries_teaching.xlsx", n_max = 0
) |> clean_names() |> names()

four_labels <- read_excel(
  "data/raw/four_countries_teaching.xlsx", skip = 1, n_max = 0
) |> names()

four_names[1:3]
four_labels[1]
```

Názvy jsou po sjednocení `q1_prop_1`, `q2_prop_1` a `q3_prop_1`. Druhý výpis obsahuje znění první položky. Argument `skip` znamená počet přeskočených řádků, nikoli číslo řádku, na kterém máme skončit.

Nyní přeskočíme všechny tři řádky metadat a názvy předáme výslovně. Díky vektoru v `col_names` se první řádek odpovědí stane daty, nikoli novým záhlavím:

```{r}
#| label: l05-four-import
four <- read_excel(
  "data/raw/four_countries_teaching.xlsx",
  skip = 3,
  col_names = four_names
)
four_description <- as.list(four_labels)
names(four_description) <- four_names
four <- four |> set_variable_labels(.labels = four_description)
dim(four)
four |> count(country)
```

Výsledkem je **1 084 řádků a 21 sloupců**, tedy dvacet uzavřených položek a země. Četnosti ověřují složení našeho souboru; nepředstavují počty všech účastníků popsaných v článku. Přiřazení popisků spoléhá na stejné pořadí sloupců v obou řádcích hlavičky. Kdyby některá hlavička chyběla nebo měla duplicitní znění, bylo by potřeba mapování ručně zkontrolovat.

Slovník lze uchovat i jako objekt. `generate_dictionary()` vytvoří tabulku s popisem proměnných; samotná funkce ještě nezapisuje soubor na disk:

```{r}
#| label: l05-four-dictionary
four_dictionary <- generate_dictionary(four)
four_dictionary |> as_tibble() |> select(variable, label) |> slice_head(n = 3)
look_for(four, "prop", details = FALSE)
```

Pro stručný výpis jsme slovník převedli pomocí `as_tibble()` na běžnou tibble. První tabulka obsahuje názvy a popisky prvních tří sloupců. Hledání `prop` najde šest položek se společnou částí názvu. Metadata nám tak umožňují dohledat znění otázky, aniž bychom museli znovu otevírat původní hlavičku.

### Cvičení 8: O jeden řádek vedle {.exercise}

Co by se stalo, kdybyste při importu posledního souboru použili `skip = 2` a `col_names = four_names`? Proč není bezpečné problém řešit až smazáním prvního řádku z načtené tabulky?

Vlastní úloha inspirovaná [R4DS, Spreadsheets](https://r4ds.hadley.nz/spreadsheets.html).

::: {.callout-note collapse="true" title="Ukázat řešení"}
```{r}
#| label: l05-reseni-skip
four_wrong <- read_excel(
  "data/raw/four_countries_teaching.xlsx",
  skip = 2,
  col_names = four_names
)
nrow(four_wrong)
class(four_wrong$q1_prop_1)
```

Načte se 1 085 řádků, protože se technická metadata započítají jako jedna další odpověď. První položka má typ `character`: textový řádek už ovlivnil odhad typu. Pozdější odstranění řádku samo číselný typ neobnoví. Vhodnější je opravit import na `skip = 3` a data znovu načíst.
:::

### Nepovinně: prázdné sloupce a data z Excelu {#sec-import-excel-navic}

Exporty někdy obsahují prázdné sloupce nebo sloupce s jedinou hodnotou. `janitor::remove_empty(which = "cols")` odstraní zcela prázdné sloupce. `remove_constant()` odstraňuje sloupce bez variability. **Konstantní ale neznamená nepotřebný:** například stejná hodnota „dokončeno“ u všech osob může dokumentovat podmínku zařazení. Nejprve zjistěte význam sloupce a až potom rozhodněte o jeho odstranění. Naše dotazníkové položky proto plošně neodstraňujeme.

Datum může být v některých exportech uložené jako pořadové číslo dne v excelovém datovém systému. Následující hodnoty jsou výslovně vytvořené pro ukázku systému s počátkem v roce 1900:

```{r}
#| label: l05-excel-datum
excel_dny <- c(45345, 45346)
excel_numeric_to_date(excel_dny, date_system = "modern")
```

Výsledkem jsou data 23. a 24. února 2024. Převod na třídu `Date` zachovává kalendářní den, ale ne čas uvnitř dne. Některé sešity používají jiný datový systém; pokud `read_excel()` už sloupec rozpoznalo jako datum a čas, tento číselný převod na něj znovu nepoužívejte. Pro rozdíl přesných časových okamžiků nestačí převést oba na pouhé datum. [Dokumentace excel_numeric_to_date](https://sfirke.github.io/janitor/reference/excel_numeric_to_date.html)

## Uložení připravených dat {#sec-import-ulozeni}

### RDS: jeden objekt včetně metadat

Připravená tabulka není totéž co původní vstup. Uložíme ji do `data/clean`. Formát **RDS** je určený pro jeden objekt R a zachovává jeho strukturu, typy a atributy včetně popisků.

```{r}
#| label: l05-rds
dir.create("data/clean", recursive = TRUE, showWarnings = FALSE)
write_rds(hs, "data/clean/help_seeking_prepared.rds")
hs_znovu <- read_rds("data/clean/help_seeking_prepared.rds")
identical(hs, hs_znovu)
```

Výsledek `TRUE` potvrzuje shodu celého objektu včetně popisků a faktorů. Při načítání si jméno určujeme sami: stejný soubor lze přiřadit do `hs_znovu`, `dotaznik` nebo jiného vhodného názvu. RDS slouží pro další práci v R; nenahrazuje skript, který vysvětluje, jak tabulka vznikla.

### CSV: přenosná tabulka s menším množstvím informací

CSV je užitečné pro předání hodnot jinému programu, ale neuchová automaticky popisky, definice faktorů ani další atributy R. U faktorů se zapisují jejich slovní hodnoty; u číselných položek s popisky zůstávají číselné kódy. Proto k exportu připojíme také slovník.

```{r}
#| label: l05-csv-export
write_csv(hs, "data/clean/help_seeking_prepared.csv", na = "NA")
write_csv(codebook, "data/clean/help_seeking_codebook.csv", na = "NA")
hs_z_csv <- read_csv(
  "data/clean/help_seeking_prepared.csv",
  na = "NA",
  show_col_types = FALSE
)
class(hs_z_csv$gender)
val_labels(hs_z_csv$help_01)
```

Gender se načte jako text, popisky hodnot `help_01` chybějí (`NULL`). To není porucha zápisu, ale vlastnost formátu. Slovník uchovává původní kódování a znění položek; připravené CSV má u demografických faktorů již české slovní kategorie a chybění zapsané jako `NA`. Při předávání musíme tuto odlišnost uvést. Chceme-li navázat přesně na připravený objekt v R, použijeme RDS.

### Nepovinně: více objektů přes `save()` a `load()`

`save()` může do souboru `.RData` uložit několik pojmenovaných objektů. `load()` je obnoví s jejich původními názvy a může tím přepsat stejnojmenné objekty v paměti. Na rozdíl od `read_rds()` nevrací samotnou datovou tabulku:

```{r}
#| label: l05-rdata
save(students, international, file = "data/clean/import_examples.RData")
obnovena_jmena <- load("data/clean/import_examples.RData")
obnovena_jmena
```

Výpis obsahuje jména `students` a `international`, které se současně obnovily v prostředí. Příkaz `x <- load(...)` tedy do `x` uloží jména objektů, nikoli jejich společný obsah. Pro jednu připravenou tabulku je RDS přehlednější; soubor s objekty ani automaticky uložené pracovní prostředí nenahrazují reprodukovatelný postup importu.

## Závěrečná úloha: od Excelu k doložené tabulce {#sec-import-samostatne .exercise}

V nové relaci R připravte ze souboru `help_seeking.xlsx` tabulku s `id`, `age`, `gender` a `help_01`. Načtěte `-99` jako `NA`, převeďte gender na faktor a připojte první položce popisky čtyř odpovědí. Věku dejte popisek „Věk v letech“. Zjistěte počet řádků, počet chybějících odpovědí na `help_01` a počet různých ID. Tabulku uložte jako RDS, znovu načtěte a ověřte shodu. Nevyřazujte osoby a nepočítejte celkový dotazníkový skór.

::: {.callout-note collapse="true" title="Ukázat řešení"}
Následující řešení načítá potřebné balíčky i vstup samo. Nepotřebuje objekty z předchozích oddílů; stačí mít soubor na uvedené cestě.

```{r}
#| label: l05-reseni-samostatne
library(tidyverse)
library(readxl)
library(labelled)

dotaznik <- read_excel(
  "data/raw/help_seeking.xlsx",
  sheet = "data",
  na = c("", "-99")
) |>
  select(id, age, gender, help_01)

dotaznik <- dotaznik |>
  mutate(gender = factor(
    gender,
    levels = 1:3,
    labels = c("Žena", "Muž", "Jiné")
  )) |>
  set_variable_labels(age = "Věk v letech")

val_labels(dotaznik$help_01) <- c(
  "Nesouhlasím" = 1, "Spíše nesouhlasím" = 2,
  "Spíše souhlasím" = 3, "Souhlasím" = 4
)

dotaznik |>
  summarise(
    pocet_radku = n(),
    chybi_help_01 = sum(is.na(help_01)),
    ruznych_id = n_distinct(id),
    chybi_id = sum(is.na(id))
  )

dir.create("data/clean", recursive = TRUE, showWarnings = FALSE)
write_rds(dotaznik, "data/clean/dotaznik_cv.rds")
dotaznik_znovu <- read_rds("data/clean/dotaznik_cv.rds")
identical(dotaznik, dotaznik_znovu)
```

Tabulka obsahuje 172 řádků, 172 různých ID, žádné chybějící ID a 7 chybějících odpovědí na `help_01`. ID jsou v této tabulce jedinečná. `identical()` vrátí `TRUE`: soubor zachoval hodnoty i metadata. Závěr se týká správnosti provedených kroků; neprokazuje kvalitu měření ani reprezentativnost souboru.
:::

## Časté potíže {#sec-import-potize}

| Projev | Co ověřit |
|:-----------------------------------|:-----------------------------------|
| Soubor nelze najít. | Pracovní adresář, cestu, název a příponu; začněte `file.exists()`. |
| Všechno skončí v jednom sloupci. | Skutečný oddělovač souboru; `.csv` samo nastavení neurčuje. |
| Místo dat se načte HTML. | URL vede na webovou stránku, nikoli přímo na datový soubor. |
| Číselný sloupec má typ `character`. | Text mezi hodnotami, desetinný znak nebo řádky metadat. |
| Po importu vznikne neočekávané `NA`. | `problems()` u readr, zdrojový zápis a definované kódy chybění. |
| Po převodu na faktor přibude `NA`. | Platné hodnoty se musejí shodovat s `levels`; předem použijte `count()`. |
| `set_variable_labels()` nenajde sloupec. | Názvy v tabulce a ve slovníku, například po přejmenování. |
| Kód „Bez odpovědi“ vstupuje do výpočtu. | Popisek hodnoty není definice chybění; nejprve převeďte kód na `NA`. |
| Po načtení CSV zmizely popisky. | CSV je neuchovává; pro objekt R použijte RDS, pro přenos připojte slovník. |

## Co si odnést {#sec-import-shrnuti}

Import je překlad obsahu souboru do objektů R. Při kontrole postupujeme od umístění a formátu přes řádky hlavičky a kódy chybění k typům sloupců a věcnému významu hodnot. Technicky bezchybný import sám nestačí: číselný kód nemusí být měřená veličina a popisek nemusí obsahovat úplnou definici.

Původní vstupy zachováváme a přípravu zapisujeme do skriptu. `labelled` pomáhá udržet význam proměnných a odpovědí; faktor, číselný vektor a vektor s popisky však mají odlišné role. Pro další práci v R ukládáme připravenou tabulku jako RDS, při výměně CSV předáváme také popis kódování. Teprve na těchto základech lze bezpečně navázat skórováním a analýzou.

## Zdroje a další procvičení {#sec-import-zdroje}

- Wickham, H., Çetinkaya-Rundel, M., & Grolemund, G. *R for Data Science* (2. vydání): [Data import](https://r4ds.hadley.nz/data-import.html) a [Spreadsheets](https://r4ds.hadley.nz/spreadsheets.html). Základ pro textový import, kontrolu typů a vlastní obměny označených cvičení.
- Larmarange, J. [Introduction to labelled](https://larmarange.github.io/labelled/articles/labelled.html) a [vyhledávání pomocí look_for](https://larmarange.github.io/labelled/articles/look_for.html). Popisky a příprava proměnných s metadaty.
- Oficiální dokumentace [readr](https://readr.tidyverse.org/reference/read_delim.html), [readxl](https://readxl.tidyverse.org/reference/read_excel.html), [haven](https://haven.tidyverse.org/reference/read_spss.html) a [janitor](https://sfirke.github.io/janitor/).
- Marmolejo-Ramos, F., a kol. (2025). [From human artefact to machine output: automating the “art” of psychological measurement](https://doi.org/10.1080/29974100.2025.2561692). *Journal of Psychology and AI, 1*(1), článek 2561692. Výzkumný kontext výukového souboru čtyř zemí.
